ACORDAO-COMPLETO-2543348

ACÓRDÃO 2327/2022 ATA 40/2022 - PLENÁRIO

VISTOS, relatados e discutidos estes autos de acompanhamento dos atos que culminaram na decisão de desestatizar o Centro Nacional de Tecnologia Eletrônica Avançada S.A, mediante a modalidade dissolução;
ACORDAM os ministros do Tribunal de Contas da União, reunidos em sessão do Plenário, ante as razões expostas pelo Relator, em:
VISTOS, relatados e discutidos estes autos de acompanhamento dos atos que culminaram na decisão de desestatizar o Centro Nacional de Tecnologia Eletrônica Avançada S.A., mediante a modalidade dissolução societária, nos termos do inciso V do caput do art. 4º da Lei 9.491, de 9/9/1997 (art. 1º do Decreto 10.578/2020) , e de publicização, nos termos do disposto na Lei 9.637, de 15/5/1998, das atividades direcionadas à pesquisa científica, ao desenvolvimento tecnológico e à inovação no setor de microeletrônica, executadas pelo Ceitec (art. 3º do Decreto 10.578/2020) ;
ACORDAM os ministros do Tribunal de Contas da União, reunidos em sessão do Plenário, ante as razões expostas pelo Revisor, em:
9.1. diligenciar, nos termos do art. 11 da Lei 8.443/1992 c/c o art. 157 do RI/TCU:
9.1.1. o Ministério da Economia para que, no prazo de 15 (quinze) dias, a contar da ciência da presente medida, apresente as seguintes informações:
9.1.1.1. explicitar em que medida, financeira e jurídica, entre outras, o andamento da dissolução societária do Ceitec (art. 1º do Decreto 10.578, de 15/12/2020) , mediante processo de liquidação (art. 2º do Decreto 10.578, de 15/12/2020) , pode ser afetado, haja vista:
9.1.1.1.1. a empresa Condor Empreendimentos Imobiliários S/A ser a proprietária do terreno;
9.1.1.1.2. a vigência do Termo de Cessão de Uso de Bens Dominiais para Uso Especial do referido imóvel que prevê expressamente a devolução do terreno à doadora no caso de ser dada utilização distinta ao imóvel;
9.1.1.1.3. o disposto nos arts. 1.369, 1.374 e 1.375 da Lei 10.406/2002;
9.1.1.2. explicitar a aparente incompatibilidade entre a desestatização, na modalidade de dissolução societária do Ceitec (art. 1º do Decreto 10.578, de 15/12/2020) , e a publicização das atividades direcionadas à pesquisa científica, ao desenvolvimento tecnológico e à inovação no setor de microeletrônica, executadas pelo Ceitec (art. 3º do Decreto 10.578/2020) , esclarecendo os seguintes aspectos, entre outros que considerar pertinentes:
9.1.1.2.1. em que medida o processo de liquidação do Ceitec observa os princípios da eficiência, da economicidade e do desenvolvimento nacional sustentável e considera a relevância da manutenção das atividades industriais de microeletrônica no País (art. 2º do Decreto 10.578, de 15/12/2020) ;
9.1.1.2.2. em que medida o planejamento da liquidação da empresa pública leva em conta a relevância da manutenção das atividades industriais de microeletrônica no País a partir da dissolução do Ceitec;
9.1.1.2.3. em que medida o processo de liquidação do Ceitec abrange a atividade de industrialização e comercialização de circuitos integrados pela empresa estatal, ou seja, se implica o fim da atividade ou a continuidade do desenvolvimento da atividade integral ou parcialmente;
9.1.1.2.4. em que medida o processo de liquidação se coaduna com a publicização se o Chamamento Público 11/2021/SEI-MCTI, retificado pelo Edital 23/2021/SEI-MCTI, para celebração de contrato de gestão, afasta integral ou parcialmente a venda de ativos imobilizados do Ceitec e deverá ocorrer no prazo de seis meses a contar da publicação do Decreto 10.578, de 15/12/2020 (parágrafo único do art. 4º) ; 
9.1.2. o Ministério da Ciência, Tecnologia e Inovações para que, no prazo de 15 (quinze) dias, a contar da ciência da presente medida, apresente as seguintes informações:
9.1.2.1. a evolução do custo anual do Ceitec em relação ao quadro de pessoal e à infraestrutura no período de 2015-2022;
9.1.2.2. explicitar a aparente incompatibilidade entre a desestatização, na modalidade de dissolução societária do Ceitec (art. 1º do Decreto 10.578, de 15/12/2020) , e a publicização das atividades direcionadas à pesquisa científica, ao desenvolvimento tecnológico e à inovação no setor de microeletrônica, executadas pelo Ceitec (art. 3º do Decreto 10.578/2020) , esclarecendo sobre os seguintes aspectos, entre outros que considerar pertinentes:
9.1.2.2.1. em que medida a publicização abarca as atividades de fabricação e comercialização de circuitos integrados, haja vista que o Chamamento Público 11/2021/SEI-MCTI, retificado pelo Edital 23/2021/SEI-MCTI, a ser finalizado no prazo de seis meses a contar da publicização do Decreto 10.578, de 15/12/2020 (parágrafo único do art. 4º) , tem por objeto a seleção e qualificação de entidade privada sem fins lucrativos como organização social, destinada a absorver as atividades de pesquisa científica, desenvolvimento tecnológico e inovação no setor de microeletrônica desenvolvidas pelo Ceitec (art. 5º do Decreto 10.578, de 15/12/2020) ;
9.1.2.2.2. em que medida o planejamento da publicização da empresa pública, deflagrado mediante o Chamamento Público 11/2021/SEI-MCTI, retificado pelo Edital 23/2021/SEI-MCTI, estabeleceu os ativos a serem transferidos, os servidores a serem cedidos e o aporte de recursos a ser disponibilizado, haja vista que o chamamento público para celebração de contrato de gestão pressupõe a destinação (total ou parcial) dos ativos e de recursos públicos (art. 12 da Lei 9.637/1998) e a cessão especial de servidores (art. 14 da Lei 9.637/1998) para a organização social;
9.1.2.3. explicitar em que fase se encontra o Chamamento Público 11/2021/SEI-MCTI, retificado pelo Edital 23/2021/SEI-MCTI, que tem por objeto a seleção de pessoa jurídica de direito privado, sem fins lucrativos, apta a se qualificar como Organização Social, interessada em celebrar Contrato de Gestão cujo objeto seja a pesquisa, o desenvolvimento, a extensão tecnológica, a formação de recursos humanos e a geração e promoção de empreendimentos de base tecnológica em semicondutores, microeletrônica, nanoeletrônica e áreas correlatas, tendo em vista que restou classificada e vencedora a entidade Associação para Promoção da Excelência do Software Brasileiro - Softex;
9.1.2.4. explicitar em que medida o futuro contrato de gestão, decorrente da autorização da publicização (art. 3º do Decreto 10.578, de 15/12/2020) , prevê o atendimento aos princípios de economicidade, eficiência e efetividade;
9.1.2.5. explicitar se houve a celebração do contrato de gestão com a Associação para Promoção da Excelência do Software Brasileiro - Softex, em razão de ter se sagrado vencedora do Chamamento Público 11/2021/SEI-MCTI, retificado pelo Edital 23/2021/SEI-MCTI, tendo em vista que o processo TC Processo 038.054/2021-3 já foi apreciado nos termos do Acórdão 2786/2021-TCU-Plenário, na Sessão Ordinária do Plenário de 24/11/2021;
9.1.2.6. explicitar se a eventual celebração do contrato de gestão com a Associação para Promoção da Excelência do Software Brasileiro - Softex, vencedora do Chamamento Público 11/2021/SEI-MCTI, retificado pelo Edital 23/2021/SEI-MCTI, é consonante com o Termo de Cessão de Uso de Bens Dominiais para Uso Especial, em caráter temporário e a título gratuito, do terreno de propriedade da empresa Condor Empreendimentos Imobiliários S/A onde se situa o Ceitec, celebrado, em 3/8/2004, entre o Município de Porto Alegre/RS e o então Ministério de Ciência e Tecnologia;
9.1.2.7. em que medida a eventual celebração do contrato de gestão com a Associação para Promoção da Excelência do Software Brasileiro - Softex, vencedora do Chamamento Público 11/2021/SEI-MCTI, retificado pelo Edital 23/2021/SEI-MCTI, propiciará economia aos cofres públicos federais e durante que período de vigência.

Acompanhamento do Processo de Desestatização do Centro Nacional de Tecnologia Eletrônica Avançada S.A. - Ceitec.

Centro Nacional de Tecnologia Eletrônica Avançada S.A; Conselho do Programa de Parcerias de Investimentos da Presidência da República; Ministério da Ciência, Tecnologia, Inovações e Comunicações (extinto); Ministério da Economia; Secretaria Especial do Programa de Parcerias de Investimento.

3. Interessados: Associação dos Colaboradores do Centro Nacional de Tecnologia Eletrônica Avançada (21.526.716/0001-05); Ministério da Ciência, Tecnologia e Inovação (extinto); Ministério da Economia.

VITAL DO RÊGO

Jorge Oliveira.

Ministro Vital do Rêgo.

13.1. Ministros presentes: Bruno Dantas (na Presidência), Walton Alencar Rodrigues (Relator), Benjamin Zymler, Augusto Nardes, Vital do Rêgo (Revisor), Jorge Oliveira e Antonio Anastasia.
13.2. Ministro com voto vencido: Walton Alencar Rodrigues (Relator).
13.3. Ministro que alegou impedimento na Sessão: Jorge Oliveira.
13.4. Ministros-Substitutos convocados: Augusto Sherman Cavalcanti e Marcos Bemquerer Costa.
13.5. Ministro-Substituto presente: Weder de Oliveira.

WALTON ALENCAR RODRIGUES

Adoto, como relatório, a instrução da unidade técnica (peças 325-327) :
Trata-se de acompanhamento do processo de desestatização do Centro Nacional de Tecnologia Eletrônica Avançada S.A. - Ceitec, incluso no Plano Nacional de Desestatização - PND por meio do Decreto 10.297, de 30 de março de 2020 (peça 2) . 
De maneira sucinta, até o presente momento, o trabalho realizado nos presentes autos pode ser dividido em três grandes grupos: 
	i) Rito Processual: no qual se examinou o atendimento legal quanto à forma prevista para inclusão de empresas no Programa de Parcerias de Investimentos - PPI e PND, a definição da modalidade de desestatização conforme Leis 9.491/1997, 13.334/2016 e Decretos 2.594/1998 e 9.589/2018; 
	ii) Gerenciamento de Riscos: exame da avaliação e tratamento de riscos relacionados às políticas públicas da área de atuação da Ceitec, riscos patrimoniais e ambientais, dentre outros;
	iii) Avaliação de vantagem econômico-financeira na justificativa pela dissolução: onde se avaliou se os estudos realizados foram suficientes para demonstrar a vantagem da dissolução da empresa em comparação com outras possibilidades.
O relatório de acompanhamento do processo de desestatização da Ceitec foi apreciado na Sessão Plenária de 1/9/2021, conforme Acórdão 2061/2021-TCU-Plenário, in verbis:
		9.1. determinar ao Ministério da Economia que se abstenha de dar prosseguimento ao processo de desestatização do Centro Nacional de Tecnologia Eletrônica Avançada S.A. - Ceitec, com fundamento no art. 45 da Lei 8.443 de 1992 c/c o art. 251 do Regimento Interno e o inciso I do art. 4º da Resolução nº 315/2020-TCU, até nova deliberação deste Tribunal; 
		9.2. determinar ao Ministério da Economia que se manifeste, no prazo de 60 (sessenta) dias, acerca das questões a seguir relacionadas, para que a SecexFinanças apresente proposta a este Colegiado quanto à continuidade ou não do processo de desestatização: 
		9.2.1. as razões que demonstram o atendimento do interesse público para promover a liquidação da empresa, considerando sua posição estratégica na produção nacional de semicondutores, e o capital intelectual constituído pelo Ceitec e financiado com recursos da União, à luz do art. 20 do Decreto-lei nº 4.657 de 1942; 9.2.2. os resultados obtidos quanto à regularização do terreno onde se localiza a Ceitec, em razão da possibilidade de perda de cerca de R$ 400 milhões em investimentos custeados pela União, em consequência do cumprimento das cláusulas do termo de Cessão de Direito Real de Uso de Bens Dominiais para Uso Especial, celebrado entre a Prefeitura de Porto Alegre e a União, por meio do Ministério da Ciência Tecnologia, Inovações e Comunicações (MCTI) ; e 
		9.2.3. os recursos necessários para a execução dos serviços de descontaminação e descomissionamento da sala limpa do Ceitec, estimados em R$ 140 milhões, bem como se há previsão orçamentária para a contratação de tais serviços ou para a manutenção da referida infraestrutura, enquanto não se executarem os citados serviços; 
		9.2.3.1 se houver previsão orçamentária, informe o marcador orçamentário; 
		9.3. dar ciência ao Ministério da Economia e ao Ministério da Ciência Tecnologia, Inovações e Comunicações (MCTI) que o prosseguimento das etapas previstas no Edital de Chamamento Público nº 11, de 15 de junho de 2021, sem a adequada fundamentação do processo de desestatização do Ceitec viola os princípios motivação, da eficiência e da economicidade, e o art. 20 do Decreto-lei nº 4.657 de 1942; 
		9.4. encaminhar cópia desta deliberação ao Centro Nacional de Tecnologia Eletrônica Avançada S.A; Conselho do Programa de Parcerias de Investimentos da Presidência da República; Ministério da Ciência, Tecnologia, Inovações e Comunicações; Ministério da Economia; Secretaria Especial do Programa de Parcerias de Investimento, Casa Civil e Associação dos Colaboradores do Centro Nacional de Tecnologia Eletrônica Avançada.
O objetivo principal da presente instrução é examinar os esclarecimentos encaminhados pelo Ministério da Economia em resposta à determinação do item 9.2 do citado acórdão, bem como a manifestação do Ministério da Ciência, Tecnologia e Inovações - MCTI. Em atendimento ao citado item, será apresentada proposta de mérito quanto à continuidade do processo de desestatização, suspenso cautelarmente por decisão deste Tribunal, conforme item 9.1 da decisão transcrita acima. 
Adicionalmente, conforme descrito a seguir, serão examinadas as questões suscitadas pela Comissão de Ciência e Tecnologia, Comunicação e Informática - CCTCI da Câmara dos Deputados por meio da Proposta de Fiscalização e Controle (PFC) 18/2021 e que foi objeto do TC Processo 038.054/2021-3, apreciado por este Tribunal por meio do Acórdão 2786/2021-TCU-Plenário. 
Por fim, conforme determinação contida no item 9.3 do Acórdão 736/2022-TCU-Plenário que apreciou pedido de reexame interposto conjuntamente pelo Ministério da Ciência, Tecnologia e Inovação e pelo Ministério da Economia contra o Acórdão 2061/2021-TCU-Plenário, será, também, objeto de análise a petição da Associação dos Colaboradores do Centro Nacional de Tecnologia Eletrônica Avançada - Acceitec que trata de possível descumprimento por parte do Ministério da Economia e do Ministério da Ciência, Tecnologia e Inovações-MCTI da decisão deste Tribunal que determinou a suspensão do processo de publicização (peças 290 e 298) . 
II. HISTÓRICO    
O Centro Nacional de Tecnologia Eletrônica Avançada S.A. - Ceitec é uma empresa pública, organizada sob a forma de sociedade anônima de capital fechado. Criada pela Lei nº 11.759/2008, é vinculada ao Ministério da Ciência, Tecnologia e Inovações - MCTI, com sede na cidade de Porto Alegre, Estado do Rio Grande do Sul.
De acordo com sua lei de criação (art. 2º) , tem como função social "o desenvolvimento de soluções científicas e tecnológicas que contribuam para o progresso e o bem-estar da sociedade brasileira" e sua finalidade (art 3º) é "explorar diretamente atividade econômica no âmbito das tecnologias de semicondutores, microeletrônica e áreas correlatas". 
A qualificação da empresa para o Programa de Parcerias de Investimentos da Presidência da República - PPI, ocorreu por meio da publicação do Decreto 10.065, de 14 de outubro de 2019 (peça 1) , que teve por objetivo possibilitar a realização de estudos para avaliar alternativas de parceria com a iniciativa privada e propor ganhos de eficiência e resultados para a empresa, com vistas a garantir sua sustentabilidade econômico-financeira. 
Esse mesmo ato instituiu Comitê Interministerial com objetivo de acompanhar esses estudos, composto por dois representantes da Casa Civil (por meio da Secretaria Especial do Programa de Parcerias de Investimentos - SPPI, com papel de coordenação do grupo, então vinculada àquela pasta) , do Ministério da Economia e do Ministério da Ciência, Tecnologia, Inovações e Comunicações. O decreto previu a participação, na condição de convidados, de representantes do Banco Nacional de Desenvolvimento Econômico e Social - BNDES e da Ceitec.
A companhia foi incluída no PND, por meio do Decreto 10.297, de 30 de março de 2020 (peça 2) . A 13ª Reunião do CPPI, realizada em 10/6/2020, deliberou por recomendar ao Presidente da República a dissolução da Ceitec e a publicização das atividades dirigidas à pesquisa científica, ao desenvolvimento tecnológico e à inovação no setor de microeletrônica. Uma vez que o CPPI optou pela recomendação de dissolução, quando poderia ter aprovado de imediato a modalidade de dissolução, considerou-se que, naquele momento, estavam afastados os pressupostos de urgência quanto a adoção de medida cautelar, uma vez afastado o perigo da demora (peça 167) .
Em 15 de dezembro de 2020, foi publicado o Decreto 10.578 que autorizou a dissolução societária da Ceitec e a publicização das atividades de pesquisa, desenvolvimento tecnológico e inovações no setor de microeletrônica (peça 160) . Em 17/12/2020 foi convocada pela Procuradoria-Geral da Fazenda Nacional a Assembleia-Geral Extraordinária que, com fundamento no art. 21 da Lei 8.029/1990, deliberou pela dissolução da companhia, nomeação do liquidante e extinção da gestão do Presidente, Diretores e Membros do Conselho de Administração (peça 165) .
A Assembleia Geral Extraordinária foi suspensa em 13/1/2021 por decisão da 3ª Vara Federal de Porto Alegre que, ao examinar Ação Popular impetrada pela Associação de Colaboradores da Ceitec - Acceitec, avaliou que o projeto de desestatização da Ceitec permanece em fase de estudos, faltando ainda a realização de consulta pública e a análise de mérito pelo TCU, antes de serem tomadas quaisquer medidas sobre a dissolução da entidade. 
A 4ª Turma do Tribunal Federal da 4ª Região, deferiu em 05/02/2021, o recurso de Agravo de Instrumento interposto pela União em face da decisão proferida, em sede liminar, pela 3ª Vara Federal de Porto Alegre. Na ocasião foi reconhecida a incompetência do juízo em razão de prevenção da 7ª Vara Federal do Distrito Federal, por força de conexão com a Ação Civil Pública 1071184-18.2020.4.01.3400 que já tramitava naquela Subseção Judiciária.
Respaldado por esta decisão, foi realizada em 11/2/2021 a Assembleia Geral Extraordinária que nomeou, como liquidante da Ceitec, o Capitão-de-Fragata reformado Abilio Andrade Neto (peça 315) . 
Na Sessão Plenária de 1/9/2021, este Tribunal, ao apreciar o relatório de acompanhamento do processo de desestatização da Ceitec, deliberou por determinar ao Ministério da Economia que se abstivesse de dar prosseguimento ao referido processo. Adicionalmente, foi expedida ciência ao Ministério da Economia (ME) e ao Ministério da Ciência Tecnologia, Inovações e Comunicações (MCTI) que o prosseguimento das etapas previstas no Edital de Chamamento Público 11/2021, sem a adequada fundamentação do processo de desestatização da Ceitec viola os princípios da motivação, da eficiência e da economicidade, conforme, respectivamente, os itens 9.1 e 9.3 do Acórdão 2061/2021-TCU-Plenário.
Por meio do Ofício 226/2021-CCTCIP, de 1º de setembro de 2021, o Exmo. Sr. Deputado Aliel Machado, Presidente da Comissão de Ciência e Tecnologia, Comunicação e Informática - CCTCI da Câmara dos Deputados encaminhou a este Tribunal a Proposta de Fiscalização e Controle (PFC) 18/2021 na qual se requer a este Tribunal que realize fiscalização sobre o processo de desestatização do Centro Nacional de Tecnologia Eletrônica Avançada S.A. (Ceitec) .
A referida PFC foi apreciada por este Tribunal por meio do Acórdão 2786/2021-TCU-Plenário que, ao conhecer da solicitação, por estarem atendidos os requisitos de admissibilidade previstos no art. 38, inciso II, da Lei 8.443/1992, determinou que fosse informado ao presidente da Comissão de Ciência e Tecnologia, Comunicação e Informática (CCTCI) da Câmara dos Deputados, que, in verbis: 
9.2.1. este Tribunal está fiscalizando e acompanhando o processo de desestatização do Centro Nacional de Tecnologia Eletrônica Avançada S.A. (Ceitec) no processo TC Processo 020.973/2020-9, no qual, mediante Acórdão 2061/2021-TCU-Plenário, determinou a suspensão da liquidação e fixou o prazo de 60 (sessenta) dias para que o Ministério da Economia - ME se manifeste sobre as questões indicadas no item 9.2 da referida decisão; 
9.2.2. ao examinar as justificativas a serem apresentadas pelo Ministério da Economia, o Tribunal examinará definitivamente as questões elencadas pela CCTCI na PFC 18/2021 e lhe dará conhecimento da deliberação adotada tão logo sejam concluídos e apreciados os trabalhos de fiscalização; 
Adicionalmente, a referida decisão considerou a solicitação parcialmente atendida, atribuindo ao presente processo os atributos de Solicitação do Congresso Nacional, nos termos do artigo 14, III, da Resolução-TCU 215/2008.
Deste modo, além do exame das manifestações do Ministério da Economia - ME e do Ministério da Ciência, Tecnologia, Inovações - MCTI, será objeto da presente instrução as questões elencadas pela CCTI da Câmara dos Deputados, conforme listadas a seguir: 
a) Houve fiscalização, contábil, financeira, orçamentária, operacional e patrimonial do TCU (art. 70, caput, CF) sobre o processo? 
	b) A proposta de dissolução, como modalidade de desestatização, foi motivada?
c) Os estudos demonstram ser a dissolução da empresa a melhor alternativa do desfazimento público? 
d) Houve descumprimento ao Decreto nº 9.589/18? 
e) Há riscos associados à celeridade do rito, como prazos exíguos entre a aprovação e a liquidação? 
f) Houve exercício indevido de atribuições de Gestor do Fundo Nacional de Desestatização - FND, abarcadas pela SPPI ou outros agentes? 
g) Os estudos contemplam comparação de mercado, seja na produção, na absorção de conhecimento ou na capacidade nacional concorrencial que indiquem vantagens do modelo pretendido?
h) O processo para publicização da CEITEC atende aos requisitos exigidos na legislação específica (Decreto nº 9.190/17, art.7º, caput e §2º) ? 
i) Há indicação que fundamente a conveniência e oportunidade da opção pelo modelo das Organizações Sociais - OS, conforme estabelecido na Lei nº 9.637/98? 
j) Os estudos demonstram a capacidade de realizar, concomitantemente, o processo de publicização e a liquidação da empresa? 
k) O procedimento simplificado de desestatização para empresas de pequeno porte não acarreta independência e segregação de funções na elaboração das avaliações econômico-financeiras, situação que conduz ao aumento do risco de conflito de interesses, assim como a subavaliação do ativo? 
l) Poderá ocorrer inviabilidade para dar liquidez aos ativos mais valorizados, em virtude da propriedade do terreno, litigada, por ora, entre União e município, dos equipamentos e da transferência de patrimônio para a OS? 
m) O grau de dependência estatal deve ser fator isolado ou preponderante para dissolver uma empresa estatal? 
n) Consultas e sondagens superficiais de mercado podem substituir licitação? 
o) A alienação da CEITEC, à revelia do rito do PND, pode resvalar em desvio de finalidade? 
p) Há inconsistências nas premissas e cálculos relativos à modelagem econômico-financeira?   
Em 1/10/2021, a Secretaria Especial do Programa de Parcerias de Investimentos do Ministério da Economia e o Ministério da Ciência, Tecnologia e Inovações, representados pela Advocacia-Geral da União (AGU) impetraram Recurso de Revisão em face dos itens 9.1 e 9.3, do Acórdão 2061/2021-TCU-Plenário, da relatoria do Ministro Walton Rodrigues e revisão do Ministro Vital do Rego (peças 212 a 217) .
Em despacho de peça 222, o Exmo. Relator Ministro Bruno Dantas, ao admitir o pedido de reexame interposto pelo MCTI e pelo ME, conferiu efeito suspensivo aos itens 9.1 e 9.3 do acórdão recorrido. Em 15/10/2021, por meio da peça 224, a empresa Condor Empreendimentos Imobiliários S/A notificou, extrajudicialmente, este Tribunal. De acordo com a empresa, o terreno de sua propriedade foi desapropriado, para fins de utilidade pública, pelo Decreto 13.557/2001 do Município de Porto Alegre. Com esta desapropriação a PMPA estava atendendo a obrigação assumida no Convênio firmado com diversas entidades e que tinha por finalidade a instalação do Ceitec.
Em novo despacho à peça 227, em 20/10/2021, o Relator, Ministro Bruno Dantas, reavaliou a decisão anterior e considerou que a concessão de efeito suspensivo ao recurso interposto em relação ao item 9.1 da mencionada decisão pode, em última instância, impedir a eficácia da decisão de mérito e a própria utilidade deste processo. Por esta razão, retificou o despacho de peça 222, afastando o efeito suspensivo em relação ao item 9.1 do Acórdão 2061/2021-TCU-Plenário da relatoria do Ministro Walton Rodrigues e revisão do Ministro Vital do Rego, e, deste modo, reestabeleceu a suspensão do processo de liquidação, que se mantém até o presente momento.
Por meio da peça 255, em 5/11/2021, a União impetrou Embargos de Declaração com efeitos infringentes em face da decisão monocrática proferida pelo Relator, Ministro Bruno Dantas. No pedido, foi requerido que, com fundamento no poder geral de cautela, este Tribunal atribuísse efeitos infringentes à decisão anterior a fim de:  
a) esclarecer que a paralisação diz respeito a atos de disposição patrimonial e de pessoal do CEITEC, com possibilidade de continuidade da prática de atos preparatórios ao processo de liquidação do CEITEC (ou seja, que não ensejem a perda de eficácia ou de objeto deste processo junto a este E. Tribunal) ; e especificamente em relação a tais atos preparatórios 
b) esclarecer que os atos de regularização do imóvel onde está a sede da empresa podem ser executados.
Os embargos de declaração opostos pela Secretaria Especial do Programa de Parcerias de Investimento do Ministério da Economia e pela Advocacia Geral da União em face de decisão monocrática (peça 227) por meio da qual não se conferiu efeito suspensivo ao item 9.1 do Acórdão 2061/2021-TCU-Plenário foi objeto do Acórdão 2792/2021-TCU-Plenário, da relatoria do Ministro Bruno Dantas, que conheceu e, no mérito, rejeitou os referidos embargos de declaração (peça 263) .
O exame de mérito realizado pela Secretaria de Recursos deste Tribunal (Serur) ao pedido de reexame interposto pelo Ministério da Ciência, Tecnologia e Inovação e pelo Ministério da Economia contra o Acórdão 2061/2021-TCU-Plenário concluiu que a atuação do TCU nos processos de desestatização possui respaldo constitucional e legal e, no caso vertente, não houve decisão de mérito que justificasse eventual imputação a este Tribunal de estar exorbitando de suas competências (peça 287) . 
A Serur assinalou também em seu parecer que a decisão desta Corte de Contas não afastou a presença de interesse público na desestatização da Ceitec, mas tão somente ressaltou a necessidade de que o atendimento ao interesse público fosse melhor justificado; além disso, a continuidade do processo de liquidação representaria risco de tornar inócua a decisão de mérito a ser proferida por este Tribunal. Com estas considerações, propôs-se negar provimento ao recurso.
Em 22/3/2022 a Associação dos Colaboradores do Centro Nacional de Tecnologia Eletrônica Avançada (Acceitec) autuou petição em que trata de possível descumprimento por parte do Ministério da Economia e do Ministério da Ciência, Tecnologia e Inovações-MCTI da decisão deste Tribunal que determinou a suspensão do processo de publicização (peça 290) .
Por meio da Nota 203/2022/CONJUR-MCTI/CGU/AGU, a Consultoria Jurídica Junto ao MCTI encaminhou a este Tribunal petição na qual solicitou desistência do pedido de reexame e requereu a juntada de informações atualizadas sobre o procedimento de publicização da Ceitec (peças 293-297) .
O Acórdão 736/2022-TCU-Plenário, de 6/4/2022, da relatoria do Ministro Bruno Dantas, tratou do pedido de reexame interposto conjuntamente pelo ME e pelo MCTI contra o Acórdão 2061/2021-TCU-Plenário, da relatoria do Ministro Walton Rodrigues e revisão do Ministro Vital do Rego, por meio do qual o Tribunal determinou que o Ministério da Economia se abstivesse de dar prosseguimento ao processo de desestatização do Centro Nacional de Tecnologia Eletrônica Avançada S.A. (Ceitec) , in verbis: 
9.1. com fundamento nos arts. 33 e 48 da Lei 8.443/1992, conhecer e negar provimento ao presente pedido de reexame, mantendo-se inalterado o Acórdão 2061/2021-TCU-Plenário;
9.2. dar ciência deste acórdão aos recorrentes; e
9.3. remeter os autos à SecexFinanças para análise da documentação encaminhada em atendimento ao subitem 9.2 do Acórdão 2061/2021-TCU-Plenário, assim como da petição contida nas peças 290-291.
III. EXAME TÉCNICO
III.1 - Manifestação do Ministério da Ciência, Tecnologia e Inovações - MCTI
O Ministério da Ciência, Tecnologia e Inovações - MCTI encaminhou, por meio da Nota Informativa 1788/2021/MCTI, esclarecimentos à decisão prolatada por este Tribunal no bojo do Acórdão 2061/2021-TCU-Plenário (peça 242) . 
Sobre o valor investido na construção da Ceitec e que foi motivo de questionamento no item 9.2.2 do Acórdão 2061/2021-TCU-Plenário, esclarece que o prédio foi construído após o termo de cessão de uso do terreno, celebrado com a Prefeitura Municipal de Porto Alegre (PMPA) . O custo total da construção foi de R$ 248.117.789,21 (duzentos e quarenta e oito milhões, cento e dezessete mil setecentos e oitenta e nove reais e vinte e um centavos) . Informa que atualmente o MCTI vem atuando para realizar a transferência de titularidade do imóvel para a Ceitec.
Esclarece que a Caixa Econômica Federal (CEF) realizou uma avaliação, em separado, do terreno e do prédio, de forma a possibilitar a mensuração do valor de mercado de ambos. De acordo com a CEF, o valor de mercado dos dois prédios definidos como centro administrativo e centro operacional (fábrica) seria de R$ 62.283.101,02 (sessenta e dois milhões, duzentos e oitenta e três mil, cento e um reais e dois centavos) .
No que se refere ao questionamento do item 9.2.3 do Acórdão, que trata da previsão orçamentária para o descomissionamento, informa que esta ação somente será necessária se não houver sucesso na venda do complexo (terreno junto com a edificação e os equipamentos) . 
Informa que já houve manifestação de empresas interessadas em adquirir o complexo predial da Ceitec. Deste modo, ocorrendo a alienação, não haverá necessidade de realizar o descomissionamento da estrutura fabril. Para o orçamento de 2022, esclarece, foram previstos R$ 7.595.000,00 (sete milhões quinhentos e noventa e cinco mil reais) , valor superior ao necessário para que a Ceitec mantenha seus contratos até o final do processo de liquidação, previsto para fevereiro de 2022. 
Esclarece que a alienação é importante não apenas para descartar a necessidade do descomissionamento, mas também pela manutenção da execução da política pública de semicondutores, a qual está sobre a responsabilidade deste Órgão. 
Informa que a empresa que adquirir a fábrica do Ceitec poderá continuar a fruir dos benefícios e incentivos do Programa de Apoio ao Desenvolvimento Tecnológico da Indústria de Semicondutores e Displays (PADIS) . Os componentes desenvolvidos e fabricados no momento, com grande probabilidade, por terem clientes, permaneceriam sendo desenvolvidos e produzidos com os incentivos do PADIS. 
Argumenta que é importante dar continuidade ao processo de publicização e, para tanto, é necessário que este Tribunal revogue o Acórdão 2061/2021-TCU-Plenário, da relatoria do Ministro Walton Rodrigues e revisão do Ministro Vital do Rego. Do contrário, a interrupção do processo de publicização irá prejudicar a janela de oportunidade representada pela venda do complexo fabril, o que, além de afastar a necessidade do descomissionamento, trará uma nova indústria privada para o Município de Porto Alegre, o que resultará na abertura de novos postos de trabalho, o que é favorável, inclusive, para os empregados que estão sendo demitidos da Ceitec. 
Informa que a União tem um custo alto para manter o complexo fabril desativado. Ademais, argumenta, deve-se levar em conta que se trata de uma empresa de tecnologia e que, portanto, é esperado que em determinado momento a defasagem tecnológica dos equipamentos poderá minar o interesse do mercado. 
Argumenta que a interrupção do processo de dissolução traz prejuízos à publicização das atividades de pesquisa, desenvolvimento e extensão tecnológica no setor de semicondutores, uma vez que, além de trazer incertezas ao processo, dificulta a retomada desta área, que é relevante para a política pública de semicondutores desenvolvida por este Órgão.
Informa que, conforme consta no Decreto 9.190/2017, o processo de qualificação de entidade privada sem fins lucrativos como organização social compreende quatro fases, sendo a seleção da entidade a segunda etapa.
Deste modo, argumenta que a continuação do Edital de Chamamento Público, que objetiva apenas a escolha da entidade a ser qualificada, é um ato preparatório para a publicização das atividades. Portanto, a escolha da entidade a ser qualificada, é um ato que não produz efeitos a terceiros e que, caso seja a orientação, poderá ser desconsiderado, sem a continuação do processo de publicização. 
Esclarece que a importância de não se paralisar o processo de publicização reside no fato de ser um processo longo, com fases interdependentes, e a sua suspensão acarretará atraso em todo o processo, destacando que o resultado do referido edital não produz efeitos concretos que não possam ser desfeitos. Ademais, acrescenta, essa morosidade dificulta que a Organização Social tenha a possibilidade de contratar alguns empregados do Ceitec, tendo em vista que são pessoas altamente qualificadas e que no futuro podem já ter sido contratados por outras organizações. 
ANÁLISE
A manifestação do MCTI deixa evidente que somente após a provocação deste Tribunal, e após o início do processo de liquidação do Ceitec é que se iniciaram as providências para regularização patrimonial do complexo predial da companhia.
Causa estranheza a diferença entre o valor dispendido na construção da sede da Ceitec, R$ 248.117.789,21 (duzentos e quarenta e oito milhões, cento e dezessete mil setecentos e oitenta e nove reais e vinte e um centavos) e o valor da avaliação da CEF, uma diferença de 75% a menos. Algo incomum para ativos como imóveis que tendem a, no mínimo, preservar o valor real investido. 
O item 9.2.3 do Acórdão 2061/2021-TCU-Plenário solicitou que os responsáveis se manifestassem sobre a previsão orçamentária para o descomissionamento das salas limpas, com montantes estimados de até R$ 140 milhões. Sobre este aspecto, o MCTI alega que a ação somente será necessária se não houver sucesso na venda do complexo (terreno junto com a edificação e os equipamentos) .
Entende-se que seria mais prudente realizar a previsão orçamentária e depois, caso se confirme a venda, bastaria apenas cancelar a autorização orçamentária. Da forma como está planejado, será necessária aprovação de crédito extraordinário caso a alienação não tenha sucesso.
No que se refere a supostas manifestações de particulares, interessados em adquirir a Ceitec, trata-se de questões imponderáveis, meras suposições, não há nenhuma garantia de que a operação de alienação será exitosa, mesmo porque, para que seja possível a venda, antes é necessário regularizar a questão da propriedade do terreno onde foi construído o complexo da Ceitec. Se a União não possui a propriedade do imóvel, não há que se falar em alienação até que a questão seja regularizada e pacificada.
Nota-se que a informação sobre supostos interessados na aquisição da Ceitec é contrária àquela levantada pela Comissão Interministerial durante o market sound na qual foi consignado o total desinteresse do mercado em adquirir a empresa (peça 43, p. 5 e 115) . Aliás, a opção pela dissolução foi respaldada pelo argumento de desinteresse do mercado na empresa, o que afastaria a necessidade de um processo de alienação convencional nos moldes do PND. Este foi o argumento utilizado pela SPPI para justificar a alienação dos ativos em processo de liquidação. 
De acordo com o Ministério da Economia, a opção de alienação dentro do próprio processo de liquidação acarretaria menor custo e seria mais ágil, sem a necessidade de um "processo de alienação de controle com baixa probabilidade de sucesso"  (peça 43, p. 152) . Ocorreu exatamente o inverso, a opção pelo rito simplificado, sem estudos adequados resultou em processo de liquidação com sérios riscos de prejuízos patrimoniais, materializados na indefinição da propriedade do terreno, e de bens intangíveis e essenciais para a manutenção da política pública, representados pela perda de pessoal altamente capacitados que foram contratados pelas empresas Ensilica (inglesa) e Impinj (americana) , conforme detalhado adiante.
Sobre a afirmação segundo a qual a alienação é importante não apenas para descartar a necessidade do descomissionamento, mas também pela manutenção da execução da política pública de semicondutores, não ficou claro qual a relação entre a alienação da edificação e a manutenção das políticas públicas que, conforme planejado, ficariam sob a responsabilidade de uma OS a ser selecionada pelo MCTI, portanto sem nenhuma relação aparente com a questão patrimonial em discussão. Ademais, conforme previsto no item 8.3 do Edital de Chamamento Público 11/2021 (peça 316, p. 8) , a candidata deverá detalhar em sua proposta a estrutura laboratorial da entidade existente ou pretendida, não havendo, portanto, nenhuma menção a aproveitamento ou utilização da estrutura física da Ceitec.
Com relação à afirmação de que o comprador da Ceitec poderá continuar a fruir dos benefícios e incentivos do Programa de Apoio ao Desenvolvimento Tecnológico da Indústria de Semicondutores e Displays (PADIS) , cabe algumas ressalvas. Em discussão anterior, previamente à decisão do CPPI de recomendar a dissolução da empresa, esta Unidade Técnica (SecexFinanças) listou algumas das vantagens de se adotar uma alienação de controle nos moldes do PND: i) desnecessidade de eventual comprador ter que se adequar às normas vigentes, ii) ser possível o aproveitamento imediato do Programa de Apoio ao Desenvolvimento Tecnológico da Indústria de Semicondutores e Displays (PADIS) e (iii) desnecessidade de descomissionamento da sala limpa. Em nossos argumentos foi esclarecido que os benefícios indicados em i) e ii) derivam da premissa de que um novo entrante não precisaria arcar com os trâmites administrativos para se adequar aos requisitos legais necessários a este tipo de indústria, bem como a adequação ao PADIS.
Tais vantagens poderiam ser usufruídas pelo adquirente da Ceitec, caso fosse mantido o CNPJ da Ceitec, pois, de acordo com a legislação que trata do PADIS, Lei 11.484/2007 e IN RFB 1976/2020, poderá ser beneficiária do incentivo a empresa que tenha projeto aprovado na forma da legislação. Não restam dúvidas, portanto, que o benefício é personalíssimo, estando vinculado ao CNPJ da empresa. A nova entidade terá que buscar aprovação para ter algum benefício do programa e demonstrar que atende aos requisitos legais.
Com relação à continuidade do processo de seleção da Organização Social de Pesquisa e Desenvolvimento em Semicondutores, Micro e Nanoeletrônica e áreas correlatas, objeto do referido edital de chamamento público, entende-se que, de fato, conforme alegado pelo MCTI, o processo de seleção pode continuar, visto compor-se de fases interdependentes, e que o resultado do referido edital não produz efeitos concretos que não possam ser desfeitos em momento posterior, conforme disposto no item 16.5 do edital de chamamento público:   
16.5. A entidade vencedora do processo seletivo não tem direito subjetivo à celebração do Contrato de Gestão. Além das condições estabelecidas neste edital, a assinatura do Contrato de Gestão fica condicionada à existência de disponibilidade orçamentária e financeira e à negociação dos indicadores e metas anuais. (grifei) 
Por fim, cabe destacar que o MCTI não se manifestou sobre o item 9.2.1, justamente o ponto que deveria ser de sua alçada, ou seja, demonstrar as razões de interesse público que justificariam a liquidação da empresa e o impacto desta decisão, considerando a posição estratégica da empresa na produção de semicondutores e o capital intelectual constituído pela empresa. Entretanto, a determinação do item 9.2 foi direcionada somente ao ME e não ao MCTI. De qualquer modo, entende-se que a ciência contida no item 9.3, direcionada ao MCTI e ao ME, abarca também questões elencadas no item 9.2, a exemplo do impacto da decisão de dissolução nas políticas públicas sob responsabilidade da empresa, o que justificaria a manifestação do MCTI sobre este ponto específico.
III.2 - Manifestação da Secretaria de Coordenação e Governança das Empresas Estatais - SEST
Por meio da Nota Técnica SEI 43914/2021/ME, a Secretaria de Coordenação e Governança das Empresas Estatais (Sest) encaminhou esclarecimentos em atendimento aos itens 9.1, 9.2.2 e 9.2.3 do Acórdão 2061/2021-TCU-Plenário, da relatoria do Ministro Walton Rodrigues e revisão do Ministro Vital do Rego (peça 243) . 
Esclarece que as atribuições da Sest, como coordenadora do processo de liquidação de empresas estatais federais, iniciou após o pronunciamento da Assembleia-Geral de Dissolução de 11/2/2021 (peça 315) , a qual: i) pronunciou pela dissolução da Companhia; ii) determinou a extinção da gestão do Presidente, dos Diretores e dos membros do Conselho de Administração e Fiscal; iii) nomeou o Liquidante, fixando sua remuneração para o período de 12 meses; iv) nomeou um novo Conselho Fiscal, fixando a remuneração; e v) fixou o prazo para conclusão da liquidação em 12 meses.
Destaca que, em razão das atribuições da Sest, a manifestação será restrita aos itens 9.2.2 e 9.2.3 do citado acórdão, ou seja, sobre a regularização do terreno onde se localiza o Ceitec em liquidação, bem como sobre os recursos necessários para a execução dos serviços de descontaminação e descomissionamento da sala limpa.
Com relação ao terreno, esclarece que o imóvel foi doado pela Prefeitura Municipal de Porto Alegre (PMPA) ao Ministério da Ciência, Tecnologia e Inovações no ano de 2004, pelo prazo de 60 anos, podendo ser prorrogado por sucessivos períodos de cinco anos, tendo como requisito para tal cessão a obrigação de se construir os prédios onde futuramente passou a funcionar o Ceitec. Informa que a PMPA recebeu o referido terreno em doação de uma empresa privada no ano de 2002. 
Informa que o liquidante, após inteirado da situação real do complexo fabril, resolveu adotar como estratégia para a liquidação da empresa a alienação completa corpus da fábrica (em condições de operação com pequenas adaptações) , decisão esta incluída no plano de trabalho que foi aprovado pela Sest por meio da Nota Técnica SEI 32650/2021/ME (peça 254) .
Com este propósito, esclarece, foi contratada a CEF para proceder a avaliação do terreno e dos prédios construídos, tendo sido os mesmos avaliados em R$ 78.702.000,00, sendo R$ 16.419.000,00 pelo terreno e R$ 62.283.101,02 pelas benfeitorias (peça 251) .
Informa que no dia 27/8/2021 foi realizada reunião entre representantes do ME, MCTI e Secretaria de Patrimônio da União (SPU) e o Prefeito de Porto Alegre com o objetivo de discutir um plano de ação para a transferência em definitivo do terreno ao Ceitec com vistas a possibilitar futura alienação completa da empresa. Restou acordado que a Procuradoria do Município iria buscar, junto com os representantes da empresa em liquidação e da União, a melhor fórmula jurídica para a efetivação da transferência definitiva do imóvel para a Ceitec.
Argumenta que a estratégia proposta pelo liquidante e incorporada ao plano de trabalho, atende ao interesse público uma vez que:  
i) do ponto de vista econômico, possibilita maior retorno de capital em futura alienação do empreendimento, já que preserva investimentos já realizados pelo poder público no local; 
ii) do ponto de vista orçamentário-financeiro, evita a assunção de novos custos pela empresa e pela União, pois não seriam necessárias medidas de descontaminação e descomissionamento (D&D) ;
iii) do ponto de vista social, permite a continuidade do empreendimento, sob gestão da iniciativa privada, gerando empregos e renda e atraindo investimentos para a região;
iv) do ponto de vista ambiental, reduz chances de surgimento de passivos, consequentemente reduzindo futuras demandas de contenção ou compensação.
Informa que o liquidante está procurando a melhor forma de evitar prejuízos à União, inclusive preparando a documentação para que os ativos sejam vendidos com a maior cotação de mercado possível. De qualquer modo, esclarece, considerando as incertezas inerentes ao processo e a necessidade de realizar o necessário gerenciamento dos riscos de não consecução do plano principal, mantém o liquidante tratativas para mapeamento de custos efetivos e demandas empresariais necessárias à eventual necessidade de se proceder à análise da D&D.
Argumenta que a fase de liquidação de uma empresa é o momento oportuno para se proceder ao saneamento de questões patrimoniais como a relativa à propriedade do terreno onde se encontra instalada a empresa.
Destaca que a discussão desta questão na fase de liquidação não significa, por si só, que haja alguma impropriedade nos trabalhos do liquidante ou no acompanhamento da Sest. Pelo contrário, é em razão da atuação diligente desses agentes que as questões patrimoniais históricas, pendentes até então, foram trazidas à tona e, na mesma medida, estão sendo traçadas as soluções necessárias.
Sobre o item 9.2.3 do acórdão que determinou ao ME que se manifestasse sobre os recursos necessários para a execução dos serviços de descontaminação e descomissionamento da sala limpa do Ceitec, informa que, previamente à decisão da liquidação da empresa, houve uma avaliação preliminar de que os valores necessários à consecução do processo de descontaminação e descomissionamento (D&D) seriam bastante elevados, estimando-se em R$ 139,4 milhões.
Esclarece que, apesar da estratégia principal da liquidação proposta ter se direcionado para a venda integral da fábrica, foram apresentadas duas propostas para a elaboração do planejamento de D&D, uma de empresa nacional, no valor de R$ 191 mil reais, e outra de empresa estrangeira, no valor de USD 150 mil mais impostos (peças 249 e 252) . Para a devida licitação, caso seja necessária, estão sendo aguardadas mais duas propostas. Esclarece que os valores informados se referem tão somente ao planejamento do processo de D&D e que não há dotação orçamentária para efetivação do descomissionamento e descontaminação, uma vez que não é esta a estratégia principal buscada para dar destino aos ativos da empresa. 
Informa que, entretanto, a empresa, por meio de dotações disponibilizadas pelo MCTI, possui orçamento suficiente para pagamento das despesas operacionais necessárias à viabilidade dos ativos (manutenção da sala limpa) , inclusive o pagamento dos empregados necessários para tal, o que está de acordo com a estratégia de liquidação da empresa. Esclarece que, com relação aos recursos necessários à possível elaboração do planejamento para a D&D, a União poderá garanti-los por meio das dotações da própria empresa ou em rubrica vinculada à Sest para financiar processos de desestatização.
No que se refere à suspensão do processo de liquidação, nos termos do item 9.1 do Acórdão 2061/2021-TCU-Plenário, da relatoria do Ministro Walton Rodrigues e revisão do Ministro Vital do Rego, argumenta que tal medida pode contrariar o interesse público por onerar o processo de liquidação, seja em função da ampliação do tempo requerido para sua consecução total ou pela ampliação dos recursos financeiros necessários à sua finalização. 
Explica que a paralisação amplia os custos de manutenção do ambiente fabril e retarda a estratégia para, no prazo esperado, se ultimar os negócios da companhia, considerando que a medida determinada por esta Corte de Contas ocorreu em momento no qual já houve a rescisão de número significativo de contratos de trabalho (98 empregados de um total de 177) , bem como tratativas avançadas para encerramento de contratos e providências para a regularização patrimonial.   
ANÁLISE
Preliminarmente, convém ressaltar que em sua manifestação a Sest em nenhum momento faz menção ao fato de a doação do terreno do particular para a Prefeitura Municipal de Porto Alegre (PMPA) ter sido realizada com encargo. De acordo com a empresa Condor Empreendimentos Imobiliários S/A, o terreno de sua propriedade foi desapropriado, para fins de utilidade pública, pelo Decreto 13.557/2001 do Município de Porto Alegre. Com esta desapropriação a PMPA estava atendendo a obrigação assumida no Convênio firmado com diversas entidades e que tinha por finalidade a instalação do Ceitec (peça 279) . 
Em notificação extrajudicial encaminhada a esta Corte de Contas, a empresa informa que, ao invés de receber pela desapropriação, efetuou a doação da área, com encargo. O termo de doação firmado com a PMPA continha cláusula de encargo segundo a qual a utilização da área doada para o fim diverso daquele estabelecido no citado decreto importaria na devolução do terreno à doadora (peças 224 e 226) .  
Resta claro, portanto, que a regularização da questão da propriedade do terreno constitui caminho crítico para o processo de liquidação. Sem uma definição quanto à propriedade do terreno, restam impedidas quaisquer ações quanto à necessidade de descomissionamento/descontaminação ou forma de alienação dos ativos. Somente após a transferência da propriedade efetiva dos ativos para a Ceitec é que seria possível avaliar uma alienação integral dos ativos (edificações e equipamentos) . Enquanto não definida a propriedade do terreno, restaria a possibilidade de alienação separada dos equipamentos e desmobilização e descontaminação da sala limpa que, conforme já destacado, teria custo estimado de até duas vezes o valor do terreno e dos prédios construídos, conforme laudo de avaliação da Caixa Econômica Federal.
A Sest afirma que a fase de liquidação de uma empresa seria o momento oportuno para se superar esse tipo de situação, sendo ocasião derradeira para se fazer o saneamento de questões patrimoniais. No caso concreto, discorda-se desta constatação. Conforme destacado em instrução anterior, tais questões deveriam ter sido objeto de avaliação prévia, quando da realização dos estudos no âmbito do PPI/PND. Neste momento, a atuação do liquidante, ao priorizar esforços para a regularização da situação, é a única possível, pois se trata de ação fundamental e imprescindível para o objetivo do processo de liquidação, sob risco de o processo tornar-se inviável.
Do exposto pela Sest, resta consignado que realizar a descontaminação e desmobilização (D&D) da sala limpa não constitui a principal estratégia para dar destinação aos ativos da empresa, até mesmo porque não há dotação orçamentária para esta finalidade. Em pesquisa de preço realizada pelo liquidante junto ao mercado, verificou-se que apenas o planejamento dos serviços de D&D teriam custo estimado de até US$ 150 mil ou, na cotação atual da moeda americana, aproximadamente R$ 800 mil. Com relação ao orçamento realizado junto ao fornecedor nacional, a EBP Brasil, o valor da proposta, ao contrário do indicado pela Sest, não seria de apenas R$ 190 mil, mas de, no mínimo, R$ 580 mil, se os serviços forem realizados em quatro meses. Destaca-se, novamente, que tais valores referem-se tão somente ao planejamento dos serviços de descontaminação e descomissionamento das instalações da fábrica.
Ou seja, caso o processo de alienação integral não tenha sucesso e, com a indefinição da propriedade do terreno e suas implicações, é alta a probabilidade de insucesso na estratégia adotada pela Sest e pelo liquidante.
Após diversas tomadas de decisões que resultaram em demissão de grande parte da força de trabalho, perda de pessoal qualificado para a iniciativa privada e suspensão dos contratos de vendas de produtos e serviços que representavam importante fonte de receita própria para a empresa, a decisão de dar continuidade ao processo de liquidação da companhia, aparentemente, impõem-se como única via possível. Neste contexto, a possibilidade de venda completa dos ativos, dispensando a União de gastos com descomissionamento e descontaminação, além de diversos outros relativos à manutenção do complexo fabril, afigura-se como a melhor das soluções e, necessário reconhecer, a que mais se amolda ao atendimento do interesse público neste momento.
Neste sentido, conforme informado pela Sest, necessário assentir que a suspensão do processo de liquidação, nos termos do item 9.1 do Acórdão 2061/2021-TCU-Plenário, da relatoria do Ministro Walton Rodrigues e revisão do Ministro Vital do Rego, pode contrariar o interesse público por onerar o processo de liquidação, seja em função da ampliação do tempo requerido para sua consecução total ou pela ampliação dos recursos financeiros necessários à sua finalização.
Ocorre que o impasse causado pela indefinição quanto a propriedade do terreno impõe-se como obstáculo a qualquer ação futura no processo de liquidação, independentemente da decisão que vier a ser adotada por este Tribunal. A opção de venda da sala limpa não é economicamente viável porque exigiria um alto investimento nos serviços de descomissionamento e descontaminação. A opção de alienação integral dos ativos da companhia também não é possível uma vez que a União não possui a propriedade legal do terreno onde foi edificada a Ceitec.
Neste contexto, verifica-se que a decisão dos agentes que, alertados, decidiram dar continuidade ao processo de desestatização sem a respectiva mitigação de riscos poderá ensejar a devida responsabilização por danos ou resultados antieconômicos. Dentre os diversos riscos levantados por esta Unidade Técnica nas instruções anteriores, encontram-se materializados: 
	- Perda de capital humano: não houve um planejamento adequado de modo a garantir a permanência na Ceitec de pessoal qualificado e necessário para viabilizar a atuação da OS que vier a ser selecionada no processo de publicização. Informações recentes revelam que duas empresas recém-instaladas em Porto Alegre, uma inglesa e uma americana, já contrataram, no mínimo, 31 (trinta e um) engenheiros de projetos da Ceitec. O MCTI orientou o liquidante a manter 39 (trinta e nove) empregados da área de Design House (peça 244, p. 21) . O item 4.2 do Edital de Chamamento Público 11/2021, alterado pelo Edital 23/2021/SEI-MCTI, prevê em seu item 4.2.1 que a OS deverá comprovar a oferta de 24 (vinte e quatro) contratos de trabalho para funcionários da Ceitec ocupantes do cargo efetivo de nível superior de "Especialista em Tecnologia Eletrônica Avançada - ETEA" que atuavam na Superintendência de Produto, Pesquisa e Desenvolvimento. O quantitativo total de empregados neste setor era de 48 (quarenta e oito) na data de 15/12/2020. Considerando que houve uma contratação massiva de funcionários da Ceitec da área de projetos, dificilmente a OS contratada conseguirá preencher o referido quantitativo de postos com empregados do referido setor. E, mais grave ainda, é que não há garantias de que o pessoal remanescente terá condições de dar prosseguimento aos projetos que foram abruptamente interrompidos com o início da liquidação da companhia.
	- Restrições relacionadas ao terreno: as discussões acerca da propriedade do terreno impedem qualquer tentativa de alienação integral do Ceitec, além de travar qualquer decisão quanto aos serviços de descomissionamento e descontaminação. Com a desmobilização já iniciada e a demissão de vários empregados, houve suspensão de contratos de venda de produtos e serviços que representavam uma importante fonte de receita para a empresa, o que agrava a situação de dependência da companhia. A empresa Condor Empreendimentos Imobiliários S/A que doou o terreno à PMPA com a condição de utilização para a finalidade prevista no decreto de desapropriação já deixou claro que não aceitará a venda pretendida pelo ME, visto que o termo de doação continha tal previsão. Como se nota, tal avença poderá se estender por tempo indeterminado, prolongando o estado de indefinição quanto ao futuro da companhia e, de igual modo, prorrogando os custos associados à manutenção do complexo predial.
	- Desmobilização e descontaminação (D&D) da Sala Limpa: conforme amplamente discutido em instruções anteriores, os custos associados à D&D podem atingir valores superiores ao total do ativo imobilizado da Ceitec. A avaliação da CEF estimou em R$ 62.283.101,02 (sessenta e dois milhões, duzentos e oitenta e três mil, cento e um reais e dois centavos) o valor de mercado dos dois prédios da empresa, constituídos por um centro administrativo e outro operacional (fábrica) . Somente o planejamento dos trabalhos de D&D teria custo aproximado de, no mínimo, R$ 580 mil. Os serviços propriamente ditos de D&D teriam custos de até duas vezes o valor dos ativos da Ceitec. E, para agravar a situação, em razão da posse precária do terreno onde se encontram edificados os prédios da Ceitec, o valor dos ativos poderia, potencialmente, em eventual disputa judicial, ter redução considerável de valor.
	- Irreversibilidade das decisões: A questão da reversibilidade de uma decisão, a sua possibilidade de influenciar os resultados do processo, bem como os custos para sua implementação é tema recorrente no gerenciamento de projetos. No processo de desestatização, as etapas anteriores à decisão do CPPI podem ser comparadas a um projeto básico. A etapa posterior, materializada na recomendação do CPPI encaminhada ao Presidente da República para dissolução da companhia, seria equivalente à aprovação do projeto. A partir da definição da modalidade, dissolução no caso em exame, o rito definido para executar essa modalidade, o Decreto 9.589/2018, prevê a adoção de medidas com efeitos jurídicos importantes em prazos reduzidos. À medida que o processo avança, mais custosa se torna a reversão para etapas anteriores e, por esta razão, mais irreversíveis vão se tornando as decisões pretéritas. Esta é a situação em exame. Não é possível vislumbrar outra opção a não ser a continuidade do processo de liquidação. As decisões adotadas quanto a demissões de empregados que ocupavam posições estratégicas na companhia, a contratação de ex-empregados por empresas privadas, a suspensão de contratos comerciais da empresa e a consequente paralisação de projetos que representavam importantes fontes de receita para a Ceitec, bem como a suspensão de atividades de pesquisa e desenvolvimento tecnológico de produtos do setor de microeletrônica, são decisões de alto impacto e de difícil reversibilidade. Adicionalmente, devem ser considerados os diversos custos associados a uma empresa em desmobilização, no caso em exame, os ativos da sala limpa (fábrica) demandam serviços especializados para manutenção corretiva, preventiva e preditiva das máquinas de produção, da infraestrutura e do ambiente da sala limpa para futura venda.
Por estas razões, entendemos que a manutenção da suspensão do processo de liquidação, conforme determinação do item 9.1 do Acórdão 2061/2021-TCU-Plenário, da relatoria do Ministro Walton Rodrigues e revisão do Ministro Vital do Rego, poderá aumentar os custos associados a desmobilização da empresa, razão pela qual, em atendimento ao item 9.2 da referida decisão, submete-se à consideração superior proposta de retomada do processo de desestatização, visto ser esta a opção que, no nosso entendimento, mais se amolda ao interesse público.
III.3 - Análise das questões suscitadas pela CCTI
A Comissão de Ciência e Tecnologia, Comunicação e Informática (CCTCI) da Câmara dos Deputados encaminhou a este Tribunal a Proposta de Fiscalização e Controle (PFC) 18/2021 por meio da qual requer deste Tribunal a realização de fiscalização sobre o processo de desestatização do Centro Nacional de Tecnologia Eletrônica Avançada S.A. (Ceitec) . A referida PFC foi autuada neste Tribunal como Solicitação do Congresso Nacional - SCN e foi objeto do TC Processo 038.054/2021-3.
Do exame da PFC, esta Unidade Técnica manifestou-se favoravelmente à solicitação da CCTI para que fossem encaminhadas à CCTI cópia do inteiro teor dos presentes autos e do TC Processo 013.061/2021-6, que tratou de representação do Procurador do Ministério Público junto ao TCU, Lucas Rocha Furtado, sobre possíveis irregularidades do processo de desestatização.
No que se refere especificamente à solicitação de auditoria que trata de esclarecer as questões elencadas no item 19 desta peça, foi proposto por esta Unidade Técnica que tais questões fossem examinadas quando do exame do presente processo de acompanhamento da desestatização da Ceitec. O Acórdão 2786/2021-TCU-Plenário ao acolher integralmente a proposta da SecexFinanças, considerou a SCN parcialmente atendida e, conforme item 9.5, conferiu ao presente processo os atributos de Solicitação do Congresso Nacional, nos termos do artigo 14, III, da Resolução-TCU 215/2008.
Examina-se a seguir, de maneira pormenorizada, as questões de auditoria sugeridas na Proposta de Fiscalização e Controle (PFC) 18/2021 do Exmo. Deputado Federal Tadeu Alencar. 
a) Houve fiscalização, contábil, financeira, orçamentária, operacional e patrimonial do TCU (art. 70, caput, CF) sobre o processo?
O presente processo, do tipo desestatização, teve como objetivo principal o acompanhamento da desestatização da Ceitec, em particular quanto à devida fundamentação do processo decisório. No curso do acompanhamento, esta Unidade Técnica apontou possíveis prejuízos à legalidade e à legitimidade do processo de desestatização decorrentes de potencial afronta: (i) ao princípio da precaução, guardado pela IN-TCU 81/2018; (ii) aos princípios e critérios que regem o processo decisório no âmbito da Administração Pública: motivação, razoabilidade, proporcionalidade, interesse público, adequação entre meios e fins, indicação dos pressupostos de fato e de direito que determinam a decisão - expressos na Lei 9.784/1999 (art. 2º, caput, §único, incisos VI, VII e art. 50) e na LINDB (art. 20) ; (iii) ao princípio constitucional da legalidade. 
Não se tratou, portanto, até o presente momento, de fiscalização contábil, financeira, orçamentária, operacional e patrimonial, conforme teor do art. 1º, I, da Lei 8.443/1992 sem prejuízo, no entanto, de que todos os atos praticados no curso do processo possam ser examinados por este Tribunal quanto à legalidade, legitimidade e economicidade dos atos de gestão e das despesas dele decorrentes. O devido acompanhamento dos atos adotados no processo de liquidação, caso este Tribunal decida pela continuidade do processo, é apresentado como proposta de fiscalização, conforme detalhado adiante.  
b) A proposta de dissolução, como modalidade de desestatização, foi motivada?
A motivação da proposta de dissolução da companhia foi um dos principais pontos da discussão suscitados por este Tribunal ainda na fase prévia à deliberação do CPPI. Uma vez incluído o ativo no PND, há de se definir, no decorrer dos estudos, a modalidade de desestatização mais vantajosa (entre leilão, dissolução, oferta pública, venda de papéis em mesa, dentre outras possibilidades) . Sobre a decisão de liquidar a empresa, em prejuízo de outras opções, nota técnica da Assessoria Especial de Apoio ao Investidor e Novos Negócios da SPPI registrou que:   
"A alternativa da liquidação, assim como as anteriores, envolve uma série de incertezas e equacionamentos necessários quando se trata da viabilização da venda de alguns ativos. Existe uma grande incerteza quanto ao valor de mercado e liquidez dos ativos da empresa, além disso, custos de desmobilização de pessoal e eventualmente até do prédio do Ceitec podem ser elevados." (peça 132, p. 21) 
O Relatório do Comitê Interministerial, responsável pela elaboração dos estudos que subsidiaram a decisão do CPPI, ao tratar de "Alternativas de Encaminhamento Mapeadas" (peça 43, p. 136-139) não apresentou evidência ou dado específico da Ceitec que permitisse uma comparação entre as opções. Por exemplo, ao analisar a alternativa "c. Alienação de controle da Ceitec sem reestruturação" (peça 143, p. 148-149) o exame restringe-se a citar questões relacionadas ao prazo como desvantagem para o modelo, sem apresentar avaliação minimamente objetiva (mormente uma análise financeira) que demonstrasse que essa hipótese representaria menor retorno para a União do que a alternativa de liquidação. Não foi realizado estudo comparativo entre uma e outra opção ou com qualquer outra modelagem.
No entendimento desta Unidade Técnica, a comparação entre as diversas alternativas possíveis de encaminhamento da companhia deveria estar lastreada numa análise econômico-financeira que considerasse outras configurações de negócio, com suas respectivas projeções e cenários que pudessem ser mais eficientes do que a atual, uma vez que não faria sentido empreender uma desestatização para não promover nenhuma mudança. No caso em exame, as projeções foram todas baseadas nos cenários previstos no Plano de Negócios da Ceitec, não contemplando projeções resultante de outras alternativas de condução da empresa, como, por exemplo, alienação da parte fabril da empresa e manutenção somente da parte associada a P&D com os custos que serão incorridos na opção de publicização de atividades por meio da criação de uma OS.
Por fim, resta destacar que a classificação da empresa na modalidade de pequeno e médio porte permitiu a apresentação de estudos simplificados para motivar a economicidade/vantagem da dissolução, em comparação com outras modalidades. Ocorre que o ativo analisado apresenta complexidades e vicissitudes que demandariam uma análise setorial e financeira mais acurada. O critério geral de classificar uma empresa unicamente pela receita operacional bruta - e ainda excluindo a parcela aportada anualmente pela União, em relação de dependência - não deveria ser constituir no único critério a respaldar a vantajosidade da modalidade de privatização escolhida (no caso, a dissolução) .
Ou seja, não obstante a previsão positiva dos regulamentos hoje existentes para a indicação dos ativos a dispensarem estudos detalhados, o caso concreto demonstrou que a desestatização e dissolução da Ceitec, em termos de montante total aportado pela União, complexidade da política pública e do montante total investido, apresenta complexidades que justificariam a elaboração de estudos mais aprofundados.
c) Os estudos demonstram ser a dissolução da empresa a melhor alternativa do desfazimento público? 
Conforme já apontado, restou evidente ao longo da análise realizada, a insuficiência dos estudos que demonstrasse de modo efetivo que, comparada a outras modalidades, seria a dissolução a melhor alternativa. Esta comparação deveria ser realizada por meio de estudos de avaliação econômico-financeira nos quais os diversos cenários seriam comparáveis entre si.
O valuation da empresa foi baseado na configuração atual da empresa ("As Is") e restringiu-se aos cenários previstos no Plano de Negócios da Ceitec, não contemplando projeções resultante de outras formas de gerenciar a empresa ou de apresentá-la ao mercado. Definitivamente, não houve demonstração efetiva de que a dissolução seria a melhor alternativa. Havia, por exemplo, a opção de alienar somente a parte fabril da empresa com a manutenção da parte de pesquisa e desenvolvimento (P&D) , sem necessidade de publicização das atividades. Esta opção traria, como vantagem imediata, a manutenção do CNPJ da empresa, além de todo o conjunto de licenças vinculadas à empresa e outros benefícios fiscais, como o Programa de Apoio ao Desenvolvimento Tecnológico da Indústria de Semicondutores e Displays (PADIS) e, principalmente, a possibilidade de manutenção do ativo intangível representado por empregados formados ao longo de anos de experiência e capacitação. Da forma como se deu o processo, houve demissão indiscriminada de pessoal, sem um planejamento efetivo quanto à garantia de contar com o pessoal necessário para garantir a continuidade das atividades de pesquisa e desenvolvimento na organização social que vier a ser selecionada no processo de publicização. A contratação massiva de empregados da Ceitec por empresas privadas representa a materialização da perda de pessoal altamente qualificado e essencial para o sucesso da publicização.
d) Houve descumprimento ao Decreto 9.589/18? 
Não foi verificada qualquer ilegalidade de natureza formal ou material que, dada a sua importância, maculasse os procedimentos a ponto de exigir a imediata ação desta Corte de Contas. O que se verificou é que, por ser o processo de dissolução uma modalidade incomum e não prevista na IN-TCU 81/2018, não havia previsão quanto ao acompanhamento do processo ou mesmo de documentação mínima necessária para subsidiar eventual decisão do CPPI.
Destaque-se que a empresa foi incluída no PND sem que os estudos iniciados no âmbito do Programa de Parcerias de Investimentos (PPI) estivessem concluídos. Não há justificativa plausível para a inclusão no PND sem a conclusão dos estudos em andamento no Comitê Interministerial. Aparentemente, o objetivo foi acelerar o processo decisório e teve, como consequência, a precariedade dos estudos elaborados.
O Decreto 9.589/2018 prevê a inclusão da empresa no PND para fins de dissolução. Nesta hipótese, os estudos necessários a embasar a proposta são realizados previamente à inclusão no PND:
Art. 1º Compete ao Ministério do Planejamento, Desenvolvimento e Gestão, ao Ministério da Fazenda e ao ministério setorial propor ao Conselho do Programa de Parcerias de Investimentos da Presidência da República - CPPI a inclusão de empresas estatais federais controladas diretamente pela União no Programa Nacional de Desestatização - PND, com vistas à sua dissolução.
§ 1º A proposição de que trata o caput será acompanhada dos estudos que a embasaram e da justificativa da dissolução ser a melhor alternativa.
Trata-se, portanto, de situação na qual os estudos, realizados previamente à inclusão da empresa no PND, têm por objetivo subsidiar a decisão de dissolução da empresa. Nesta situação, a dissolução é a modalidade de desestatização previamente escolhida. Em suas alegações, o ME informou que a decisão pela dissolução só foi tomada após a inclusão no PND e, por esta razão, não seria obrigatória esta avaliação previamente à inclusão da empresa no PND. Ocorre que tal análise poderia ter sido realizada na fase que se iniciou com a inclusão da empresa no PPI se os trabalhos do Comitê Interministerial tivessem sido concluídos naquele momento. O que ocorreu, conforme já destacado, é que a empresa foi incluída no PND sem que os estudos em andamento no PPI fossem concluídos. 
O objetivo da qualificação da Ceitec no âmbito do PPI era a realização de estudos abrangentes, os quais poderiam concluir pela adoção de outras medidas de gestão, visando parcerias com a inciativa privada, que não necessariamente resultariam na desestatização da empresa.
A inclusão de uma estatal no PND tem o condão de alterar relevantemente - e irreversivelmente - o dia a dia da empresa, redundando, inclusive, em consequências econômicas para a companhia. Pelo teor do art. 16 da Lei 9.491/1997, a empresa passa a ter sua estratégia voltada para atender os objetivos da desestatização.
Ou seja, a inclusão da empresa no PND compromete quaisquer planos de negócio de médio e longo prazo, o que poderá afetar consideravelmente o equilíbrio econômico-financeiro da empresa, além de que, após a inclusão, a empresa passa a ser administrativamente subordinada ao Ministério da Economia, tendo a sua estratégia voltada exclusivamente para atender aos objetivos da desestatização. 
Deste modo, ainda que não se vislumbre uma desconformidade expressa aos comandos previstos no Decreto 9.589/18, que define os procedimentos aplicáveis ao processo de liquidação de empresas estatais federais, observa-se que não houve atendimento efetivo ao previsto na norma, uma vez que os estudos não estavam completos e não foi devidamente comprovado que a dissolução seria a melhor alternativa. Prova desta assertiva pode ser constatada neste momento, passados pouco mais de um ano após o início da liquidação, considerando que o processo de liquidação, independentemente da decisão deste Tribunal que suspendeu a liquidação, permaneceria paralisado uma vez que não há solução factível a curto e médio prazo que equacione as questões relacionadas à titularidade do terreno e aos custos de desmobilização e descontaminação das salas limpas. 
Não houve, por parte do MCTI, avaliação de riscos e impacto das medidas nas metas setoriais da área objeto de desestatização em desconformidade com o dever de supervisão previsto nos artigos 25 e 26 do Decreto-Lei 200/1967. No que se refere à gestão de riscos, esta foi ignorada, em total descumprimento ao previsto no Decreto 9.203/2017, o que será objeto de tópico específico adiante.
Em resumo, apesar de não se ter verificado alguma ilegalidade expressa quanto ao previsto no Decreto 9.589/18, a inclusão da empresa no PND, sem a conclusão dos estudos do Comitê Interministerial iniciados no bojo do PPI, conforme já demonstrado na instrução de peça 88, configura afronta aos princípios e critérios que regem o processo decisório no âmbito da Administração Pública: motivação, razoabilidade, proporcionalidade, interesse público, adequação entre meios e fins, indicação dos pressupostos de fato e de direito que determinam a decisão  - expressos na Lei 9.784/1999 (art. 2º, caput, §único, incisos VI, VII  e art. 50) e no art. 20 da LINDB: "Nas esferas administrativa, controladora e judicial, não se decidirá com base em valores jurídicos abstratos sem que sejam consideradas as consequências práticas da decisão." 
e) Há riscos associados à celeridade do rito, como prazos exíguos entre a aprovação e a liquidação? 
Havia o receio de que o CPPI fizesse uso da prerrogativa de aprovar a modalidade de desestatização conforme previsto na Lei 9.491/1997 e no Decreto 9.589/2018. Se tivesse feitos uso desta prerrogativa, a aprovação da dissolução pelo CPPI resultaria na imediata convocação de Assembleia-Geral Extraordinária para destituição do Conselho Administrativo e nomeação do liquidante. Entretanto, o CPPI optou por apenas recomendar ao Presidente da República a dissolução da empresa. 
Desse modo, a deliberação resultante da 13ª Reunião do CPPI (Resolução 120/2020) não teve por consequência o início imediato das medidas voltadas para a liquidação da empresa, configurando situação de menor urgência, restando, desta forma, mitigados os riscos associados à celeridade do rito, conforme então apontados por esta UT.
f) Houve exercício indevido de atribuições de Gestor do Fundo Nacional de Desestatização - FND, abarcadas pela SPPI ou outros agentes? 
Conforme art. 17 da Lei 9.491/1997, compete ao Banco Nacional de Desenvolvimento Econômico e Social (BNDES) a atribuição de Gestor do FND. A possibilidade prevista no art. 6º, §3º da Lei 9.491/1997 contempla exceção e restringe-se a desestatização de empresas de pequeno e médio portes, situações nas quais a função de gestor do FND pode ser atribuída à Secretaria de Coordenação e Governança das Empresas Estatais (SEST) . 
Foi, portanto, indevida a atribuição de Gestor do Fundo Nacional de Desestatização - FND pelo Comitê Interministerial e pela SPPI, em desacordo com a Lei 9.491 (art. 6º, §3º; art. 17; art. 18) e Lei 13.334/2016 (art. 8-Aº) . O referido comitê era composto por dois representantes da Casa Civil, dois do Ministério da Economia e dois do Ministério da Ciência, Tecnologia, Inovações e Comunicações. Não houve participação do BNDES no referido comitê. Sua participação no processo, como convidado, resumiu-se à elaboração de uma avaliação econômico-financeira da empresa, conforme será destacado adiante.
g) Os estudos contemplam comparação de mercado, seja na produção, na absorção de conhecimento ou na capacidade nacional concorrencial que indiquem vantagens do modelo pretendido?
Os estudos elaborados, de maneira simplificada, não contemplam comparações de mercado ou qualquer outro parâmetro que poderia embasar a escolha pela dissolução da empresa. 
Com a finalidade de demonstrar que a performance da empresa nas atividades de pesquisa e desenvolvimento não era satisfatória, o relatório do Comitê Interministerial, trouxe informações sobre o quantitativo de patentes registradas pela Ceitec comparadas a outros países como China e EUA (peça 88, p. 42/43) .
Ocorre que, conforme já assinalado, a comparação possui fragilidades. Além de restringir a comparação a um único ano, 2018, não foi considerado que a atuação da Ceitec é voltada para um nicho de mercado focado em chips de identificação por radiofrequência (RFID) . Deste modo, comparar o número de patentes da Ceitec no universo pesquisado não é adequado. Para uma melhor estimativa, a comparação deveria ser feita com outras empresas que atuam no Brasil e com o mesmo nicho de mercado da Ceitec. Carece de respaldo, também, comparar a atuação da empresa com entidades focadas somente em pesquisa e desenvolvimento, a exemplo dos centros acadêmicos que compõem o Programa Institutos Nacionais de Ciência e Tecnologia (INCT) .  
h) O processo para publicização da CEITEC atende aos requisitos exigidos na legislação específica (Decreto nº 9.190/17, art.7º, caput e §2º) ?
O art. 7º do Decreto 9.190/2017 dispõe sobre o processo decisório para a publicização. O primeiro passo é o envio pelo Ministro Supervisor ao Ministério do Planejamento, Desenvolvimento e Gestão da proposta de publicização, devidamente justificada, explicitando as razões que fundamentam a conveniência e oportunidade da opção pelo modelo de organizações sociais.
A Ceitec foi incluída no PND, sem que estivessem concluídos os estudos sobre a viabilidade da desestatização. A proposta de publicização aconteceu em paralelo com a escolha pela modalidade de desestatização. Houve inversão de fases, pois, primeiro se decidiu desestatizar, depois foi apresentada a proposta para endereçamento da política pública desempenhada pela estatal. 
Entretanto, ainda que revestida de características heterodoxas, verifica-se que, do ponto de vista formal, o processo subsequente está de acordo com a legislação aplicável. O MCTI elaborou a proposta de publicização e encaminhou ao ME por meio do Ofício 21304/2020/GM/MCTIC, de 10/6/2020, data da 13ª Reunião Deliberativa do CPPI (peça 166) . 
A proposta foi devidamente examinada no ME, conforme Nota Técnica para Atos Normativos SEI 875/2020/ME elaborada pela Secretária de Gestão do Ministério da Economia - SEGES (peça 145) . 
Considerando a informação de que o Ministro de Estado do MCTI participou, com direito a voto, da 13ª Reunião do Conselho que recomentou a publicização das atividades da Ceitec, não se vislumbra, neste momento, desatendimento ao rito formal previsto no Decreto 9.190/2017.
i) Há indicação que fundamente a conveniência e oportunidade da opção pelo modelo das Organizações Sociais - OS, conforme estabelecido na Lei nº 9.637/98? 
As razões que fundamentam a conveniência e oportunidade da publicização se resumem, principalmente, à decisão do CPPI de liquidar a empresa com a consequente interrupção de atividades que teriam poucas chances de serem assumidas pela iniciativa privada, tais como formação de recursos humanos, capacitação e intercâmbio de técnicos e pesquisadores e realização de pesquisa tecnológica e de inovação, isoladamente ou em conjunto com instituições de ensino superior e centros de pesquisa e desenvolvimento.
O conteúdo da proposta de publicização deve obedecer a regulamentação estabelecida pelo Ministério da Economia por meio da Portaria-ME 297/2019. O art. 1º deste normativo dispõe que o estudo de publicização para qualificação de organizações social deverá apresentar as razões que fundamentam a conveniência e a oportunidade da aplicação do modelo. 
O estudo da Seges ao examinar se a proposta atendia ao art. 1º da Portaria-ME 297/2019 remete a questão ao estudo de publicização apresentado pelo MCTI, ou seja, o mesmo estudo apresentado ao Comitê Interministerial, que contém algumas omissões e imprecisões. Dentre as inconsistências verificadas na proposta do MCTI, destacam-se: impacto patrimonial para a União decorrente da transferência de ativos para a OS, ausência de análise da viabilidade econômico-financeira da alternativa de publicização e de avaliações comparativas fundamentadas em dados e evidências sobre outras opções para o modelo de implementação de políticas públicas.
Com relação ao impacto patrimonial decorrente da transferência de ativos para a OS, o Edital de Chamamento Público 23/2021/SEI-MCTI, de 29/7/2021 (peça 317) contém a previsão de que os bens móveis serão destinados, mediante permissão de uso, exclusivamente para a consecução das finalidades previstas no contrato de gestão, sendo inalienáveis, imprescritíveis, impenhoráveis e, deverão ter sua propriedade transferida à Administração Pública ao término do contrato de gestão, ou em caso de desqualificação ou extinção da entidade. Verifica-se, portanto, que com relação aos bens móveis, aparentemente, não há que se considerar qualquer impacto patrimonial, visto que a União permanece como titular dos ativos que deverão ser utilizados exclusivamente nas atividades finalísticas da OS.
No que se refere à viabilidade econômico-financeira da publicização, verifica-se que os estudos realizados pelo MCTI bem como a minuta do contrato de gestão, integrante do chamamento público não contêm previsão detalhada dos recursos necessários para implementação do modelo de publicização das atividades. Destaque-se, também, como já destacado na instrução de peça 88, que os estudos:
- não contêm análises prospectivas que permitam aferir a viabilidade econômico-financeira da alternativa de publicização;
- não demonstram que os valores previstos para serem alocados para a OS são suficientes para sua manutenção;
- não demonstram por meio de dados objetivos que a publicização será mais eficiente do que a manutenção da Ceitec com estrutura reduzida somente às atividades que seriam transferidas à OS;
- não contemplam avaliações comparativas fundamentadas em dados e evidências sobre outras opções para o modelo de implementação de políticas públicas como, por exemplo, transferir ou incorporar estas atividades para outra entidade da administração pública, a exemplo do Centro de Tecnologia da Informação Renato Archer - que já desenvolve atividades similares àquelas propostas para serem transferidas à OS. Destaca-se, inclusive, que o próprio documento elaborado pelo Comitê Interministerial (peça 43, p. 52) cita esta possibilidade;
- não quantifica nem considera os riscos e o prejuízo decorrente de perdas de certificações, licenças e incentivos, que não poderão ser transferidos para a OS, por estarem vinculados ao CNPJ da Ceitec, a exemplo do Programa de Apoio ao Desenvolvimento Tecnológico da Indústria de Semicondutores (Padis) que, conforme teor da Lei 11.484/2007, o programa é exclusivo da empresa que exerce as atividades listadas no art. 2º e que tenha projeto aprovado na forma prevista no art. 5º da referida norma.
Deste modo, verifica-se que a proposta de publicização da forma como foi apresentada carece de elementos que comprovem a conveniência e oportunidade desta alternativa.
j) Os estudos demonstram a capacidade de realizar, concomitantemente, o processo de publicização e a liquidação da empresa? 
O Decreto 10.578/2020 que dispõe sobre a dissolução da Ceitec ao autorizar a publicização das atividades direcionadas à pesquisa científica, ao desenvolvimento tecnológico e à inovação no setor de microeletrônica, tratou de determinar que o plano de trabalho da liquidação considere os atos necessários para implementação da proposta de publicização, autorizando, inclusive, a flexibilização do percentual máximo de manutenção dos contratos de trabalho dos empregados. 
O Acórdão 1478/2021-TCU-Plenário, da relatoria do Ministro Walton Rodrigues, tratou de representação formulada pelo Procurador do Ministério Público junto ao TCU, Lucas Rocha Furtado, acerca de possíveis irregularidades cometidas no processo de liquidação do Centro Nacional de Tecnologia Eletrônica Avançada S.A. Dentre os fatos examinados, havia a suspeita de perseguições a empregados com possíveis prejuízos ao interesse público com a perda de recursos humanos capacitados. O ponto principal da discussão residia nos critérios a serem adotados para dispensa dos empregados considerando a necessidade de seleção dos empregados que serão mantidos durante o processo de liquidação, bem como para seleção de pessoal que irá trabalhar na OS.
O Edital de Chamamento Público 23/2021/SEI-MCTI, que alterou o Edital de Chamamento Público 11/2021/SEI-MCTI, prevê em seu item 4.2.1 que a OS a ser contratada deverá comprovar a oferta de 24 (vinte e quatro) contratos de trabalho para ex-funcionários da Ceitec que ocupavam cargos de nível superior de "Especialista em Tecnologia Eletrônica Avançada - ETEA" que atuavam na Superintendência de Produto, Pesquisa e Desenvolvimento. 
Ocorre que, a julgar por notícias recentes divulgadas na mídia, é alto o risco de a OS não conseguir preencher o seu quadro com funcionários que consigam repassar informações e conhecimentos essenciais de projetos em desenvolvimento na empresa e que serão objeto do contrato de gestão a ser celebrado com a OS. A multinacional inglesa EnSilica, que atua no segmento de semicondutores, inaugurou filial em Porto Alegre (RS) . A ação foi montada com base em um time de funcionários experientes, todos oriundos da Ceitec, liderado pelo Engenheiro Júlio Leão, que foi porta-voz da Associação dos Colaboradores do Ceitec (Acceitec) . A empresa contratou doze ex-empregados da Ceitec e planeja contratar outros 18 (dezoito) nos próximos meses, conforme plano de expansão (peça 318) . 
Já a americana Impinj, sediada em Seattle, Washington, especializada na fabricação de dispositivos para tags e leitores e desenvolvimento de software de identificação por radiofrequência (RFID) , tem por clientes empresas como o Wall Mart, Coca-Cola, Cisco e Volvo, entre outras, iniciou suas atividades no Brasil em novembro de 2021 no Parque Científico e Tecnológico da PUCRS (Tecnopuc) . A empresas contratou 19 empregados da Ceitec e pretende aumentar o número de contratações nos próximos meses (peça 319) . 
Ou seja, somente estas duas empresas serão responsáveis pelo recrutamento de uma parte considerável da equipe da Ceitec, que foram capacitadas durante anos e representaram um alto investimento da empresa em recursos humanos.
Tal situação, perda do investimento público realizado para qualificação do corpo técnico, poderia ter sido amenizada se o processo de publicização fosse realizado previamente à decisão sobre a modalidade de desestatização conforme proposta de publicização do MCTI apresentada ao Comitê Interministerial. Da forma como executada, há uma incompatibilidade entre os cronogramas dos processos de publicização e de liquidação, com interrupção da política pública executada pela companhia. Tal situação confirma o receio desta Unidade Técnica que, em instrução precedente (peça 88, p. 82) alertou quanto aos riscos de inviabilidade de implementar o processo de publicização em paralelo com o processo de liquidação da Ceitec, sem demonstração suficiente nos autos sobre a manutenção do capital intelectual então desenvolvido. 
Outro ponto fundamental, e também objeto de questionamento por esta unidade técnica, refere-se à previsão de disponibilização da fábrica para uso parcial pela OS, conforme proposta de publicização apresentada pelo MCTI (peça 43, p. 52) . Com este objetivo, o Anexo V do Edital de Chamamento contém lista de bens a serem cedidos à OS que estão diretamente relacionados às atividades chaves desenvolvidas atualmente pela Ceitec. Ocorre que não há uma definição sobre a destinação do principal ativo da Ceitec, uma vez que a propriedade do terreno onde foi construído o complexo predial está sendo questionada pela empresa que doou o terreno à Prefeitura de Porto Alegre. 
Para contornar o problema, foi incluído, como condição de qualificação técnica, que a entidade a ser selecionada demonstre que tenha sua própria "sala limpa ou que tenha parceria para uso com alguma entidade que possua a referida infraestrutura.  
Do exposto, verifica-se que, iniciado o processo de liquidação há mais de 12 meses, não é possível afirmar se a proposta de publicização das atividades em paralelo com o processo de liquidação seja viável, principalmente em razão da perda de pessoal altamente qualificado que foi recrutado pela iniciativa privada, caracterizando situação de difícil reversibilidade.
k) O procedimento simplificado de desestatização para empresas de pequeno porte não acarreta independência e segregação de funções na elaboração das avaliações econômico-financeiras, situação que conduz ao aumento do risco de conflito de interesses, assim como a subavaliação do ativo? 
A Resolução-CPPI 101/2019 dispõe sobre os procedimentos simplificados para desestatização de empresas classificadas como de pequeno e médio porte. O art. 3º prevê que a determinação do preço mínimo de venda dos ativos poderá ser fixado com base em estudos de avaliação elaborado por única empresa, sem uma segunda avaliação, ou mesmo pelo próprio Gestor do FND, por meio de quadro próprio. 
Já a modalidade de desestatização, para as empresas estatais de pequeno e médio porte, poderá ser aprovada diretamente pelo Presidente do CPPI, dispensada a aprovação do CPPI. Destaca-se que o art. 4º da citada resolução previa que a tomada de decisão ocorreria conjuntamente entre o Presidente do CPPI e o Ministro da Economia. Ocorre que, com a edição do Decreto 10.218/2020, houve a transferência de vinculação da SPPI da Casa Civil para o Ministério da Economia. O titular do Ministério da Economia passou a ocupar a posição de Presidente do CPPI. Verifica-se que houve um incremento de poder e decisão que passou a ser prerrogativa de uma única pasta ministerial, com prejuízos evidentes quanto às vantagens que a segregação de funções e poder representa. 
O art. 31 do Decreto 2.594/1998 trata de estabelecer os critérios para fixação do preço mínimo do ativo incluído no PND. A avaliação deverá ser realizada por duas empresas contratadas mediante licitação. Ocorrendo divergência nas avaliações superior a 20%, poderá ser contratada um terceiro avaliador. Aprovado o preço mínimo pelo CPPI, este deverá ser homologado pelo órgão de deliberação da empresa titular das ações.
Fica evidente, portanto, que há uma nítida diferença entre o procedimento previsto no Decreto 2594/1998 e aquele rito adotado na Resolução-CPPI 101/2019 com evidentes riscos relacionados à ausência de segregações de funções na elaboração de avaliações econômico-financeiras de ativos, visto a previsão de avaliação por uma única empresa, ou pela própria equipe do Gestor do FND e a possibilidade de aprovação da modalidade de desestatização sem submissão a um colegiado, concentrando toda a ação decisória no Ministério da Economia, sem a participação de outros órgãos do Poder Executivo.
Conforme destacado na instrução de peça 88, a Lei 9.491/1997 não detalha o que seria o dito rito simplificado. Limita-se a prever que, nestas situações, a coordenação do processo poderá ficar a cargo do Departamento de Coordenação e Controle das Empresas Estatais, atual Secretaria de Coordenação e Governança das Empresas Estatais- SEST.
Em nenhum momento, a Lei 9.491/1997 dita procedimentos para tal rito. Tal previsão consta em regulamentação, via Decreto 2.594/1998:  
Art. 33. O CND poderá estabelecer procedimentos simplificados para os processos de desestatização, inclusive para fixação do preço mínimo ou do preço de emissão das ações, conforme o caso, em hipóteses tais como: 
I - desestatização de empresas de pequeno e médio porte;
 (...) 
Parágrafo único. Para os efeitos do disposto neste artigo, a definição de empresa de pequeno e médio porte será aquela adotada pelo BNDES.
A Resolução-CPPI 101/2019 tratou de regulamentar o referido artigo, detalhando os procedimentos simplificados que seriam aplicáveis a desestatizações de empresas classificadas como de pequeno e médio porte. O art. 2º da Resolução apresenta os critérios utilizados para classificação das empresas:    
Art. 2º Para fins desta Resolução, considera-se: 
 I - Receita Operacional Bruta para Empresas Dependentes: igual ao valor total das vendas de bens ou da prestação de serviços antes de qualquer dedução, sem considerar os valores recebidos a título de subvenção do Tesouro Nacional;
 (...) 
V - Empresas de médio porte: empresas cuja Receita Operacional Bruta anual seja inferior a R$ 300.000.000,00 (trezentos milhões de reais) e superior a R$ 90.000.000,00 (noventa milhões de reais) ; 
VI - Empresas de pequeno porte: empresas cuja Receita Operacional Bruta anual seja igual ou inferior a R$ 90.000.000,00 (noventa milhões de reais) .
É possível que o Decreto 2594/1998 e, subsequentemente a Resolução-CPPI 101/2019, ao incluir regra restritiva não prevista na lei, tenha extrapolado os limites legais do Poder Regulamentar.
O Decreto regulamentador inovou ao prever situação não prevista na lei (procedimento simplificado) . A Resolução-CPPI 101/2019, por sua vez, ao regulamentar o Decreto, de igual modo, extrapola os limites legais ao criar regras não previstas no Decreto e, muito menos, na lei. Exemplo de interpretação arbitrária refere-se a regra que estipula que a receita bruta não contempla as subvenções recebidas pelas empresas estatais. 
l) Poderá ocorrer inviabilidade para dar liquidez aos ativos mais valorizados, em virtude da propriedade do terreno, litigada, por ora, entre União e município, dos equipamentos e da transferência de patrimônio para a OS? 
A instrução precedente desta Secretaria examinou, ainda na fase prévia à deliberação do Conselho do Programa de Parcerias de Investimentos (CPPI) que recomendou a dissolução da Ceitec, os possíveis impedimentos relacionados à propriedade do terreno (peça 168, p. 66) .
Em manifestação conjunta, a Secretaria Especial do Programa de Parcerias de Investimento (SEPPI) e a Secretaria Especial de Desestatização, Desinvestimento e Mercados (SEDDM) alegaram que caso a recomendação de dissolução fosse acatada pelo Presidente da República, os atores envolvidos no processo de dissolução (MCTI, SEST, PGFN e liquidante) , agindo dentro de suas competências, deveriam tomar as medidas necessárias para que a questão do terreno fosse regularizada, inclusive realizando as devidas tratativas com os entes envolvidos. 
Realizado o exame das manifestações dos responsáveis, ficou consignado que, na ausência de qualquer planejamento, eventuais discussões sobre um ativo relevante da Ceitec ficariam relegadas para um momento futuro. Naquele momento, o exame desta Secretaria ficou restrito ao termo de cessão da Prefeitura Municipal de Porto Alegre (PMPA) para a União, o qual contém cláusulas que, a depender da interpretação, poderão implicar em prejuízo significativo à União com a perda de investimentos realizados no complexo predial da Ceitec.
Não era de conhecimento desta Unidade Técnica, até aquele momento, a existência de um terceiro privado que havia, por sua vez, doado o terreno para a PMPA. Por meio da peça 224 a empresa Condor Empreendimentos Imobiliários S/A notificou, extrajudicialmente, este Tribunal. De acordo com a empresa, o terreno de sua propriedade foi desapropriado, para fins de utilidade pública, pelo Decreto 13.557 do Município de Porto Alegre. Com esta desapropriação a PMPA estava atendendo a obrigação assumida no Convênio firmado com diversas entidades e que tinha por finalidade a instalação do Ceitec.
A notificante esclarece que, ao invés de receber pela desapropriação, efetuou a doação da área, com encargo. O termo de doação firmado com a PMPA continha cláusula de encargo segundo a qual a utilização da área doada para o fim diverso daquele estabelecido no citado decreto importaria na devolução do terreno à doadora (peças 226 e 279) . 
A situação conforme estabelecida, contém risco considerável de prejuízos à União considerando o montante de recursos investidos pela União no complexo predial da Ceitec. Avaliação recente realizada pela Caixa Econômica Federal avaliou em R$ 78.702.000,00 o valor total do terreno e dos prédios construídos, sendo R$ 16.419.000,00 pelo terreno e R$ 62.283.101,02 pelas benfeitorias (peça 251) . 
Verifica-se, portanto, que a definição da propriedade do terreno constitui questão crítica que impede e inviabiliza qualquer ação relativa à alienação do principal ativo da companhia em liquidação, o que impede o devido endereçamento de questões críticas como, por exemplo, a destinação da sala limpa, cujos custos de descontaminação e desmobilização podem ser superiores a R$ 100 milhões.
Com relação aos equipamentos, estes foram cedidos pela Motorola do Brasil S.A., condicionando o seu uso pelos laboratórios da então Associação Civil Centro de Excelência em Tecnologia Eletrônica Avançada (Ceitec) . Esta condicional decorreu do termo firmado com a Motorola que condicionou a doação dos equipamentos ao seu uso pelos laboratórios da Ceitec. Não chegou ao conhecimento deste Tribunal, até o presente momento, qualquer informação que trate de alguma ação contestando a titularidade da União como detentora e titular das máquinas e equipamentos que poderão ser eventualmente alienadas ou cedidas à OS que for selecionada no processo de chamamento público de responsabilidade do MCTI. 
m) O grau de dependência estatal deve ser fator isolado ou preponderante para dissolver uma empresa estatal?
Conforme destacado no item k que tratou do procedimento simplificado adotado para empresas estatais classificadas como de pequeno e médio porte, a Resolução-CPPI 101/2019 utiliza a receita operacional bruta da companhia, deduzidas as transferências e subsídios governamentais recebidos, como critério de classificação. Tal metodologia de classificação para definir se determinada companhia se sujeita ao procedimento simplificado quando incluída no PND introduz uma distorção na avaliação da empresa uma vez que não considera a importância e o grau de complexidade das atividades exercidas pela estatal, nem considera as funções sociais relevantes e de grande impacto, inclusive econômico, na Administração Pública.
Se o grau de dependência de uma estatal fosse o único fator a ser considerado quando da decisão de dissolução de uma companhia, com toda a certeza a Ceitec não seria a primeira das empresas a serem desestatizadas. É o que mostra a Figura 1 - Subvenção do Tesouro Nacional para custeio a seguir retirada do Boletim das Empresas Estatais Federais Dependentes do Tesouro Nacional do ano de 2020.  
Verifica-se que, do total de recursos gastos com subvenções, o montante dispendido com a Ceitec representou apenas 0,4% do total. Tal dado reforça a observação já consignada na instrução anterior quanto à necessidade de se realizar uma análise mais acurada que leve em consideração a política pública sob a responsabilidade da estatal e os impactos advindos da extinção da empresa. Trata-se de procedimento reverso àquele que motivou a criação da empresa. Ou seja, é necessário que se explicite os motivos que levaram à decisão de privatização, em termos tanto dos impactos nas razões de interesse público que motivaram a criação da empresa, como dos riscos advindos pelo vácuo deixado pela dissolução da estatal. 
De modo objetivo, com relação à questão suscitada, onde se questiona se o grau de dependência da estatal deve ser fator predominante para a decisão de dissolução da companhia, a resposta é negativa. Se este fosse o fator principal para a decisão, considerando o nível de dependência das estatais listadas na Figura 1 - Subvenção do Tesouro Nacional para custeio, a Ceitec seria, dentre as empresas dependentes, a penúltima empresa a ser considerada. Conforme apontado na instrução de peça 168, o processo de decisão de inclusão de empresa no PND deverá considerar estudo de viabilidade que contemple, em relação não exaustiva, os seguintes aspectos:    
i) desempenho da estatal em relação às metas estabelecidas pelo órgão supervisor;
ii) vantagens e desvantagens do atual modelo, 
iii) alternativas ao atual modelo, incluindo os seus custos e alterações legislativas, se necessárias, 
iv) avaliação de cenários, com avaliações econômicas da execução das políticas públicas com e sem a estatal;
v) manifestação do supervisor sobre a inclusão no PND;
vi) análise de riscos e oportunidades (concorrenciais, regulatórios, contratuais, estratégicos, patrimoniais e segurança nacional, etc.) 
vii) nível de dependência orçamentária, riscos fiscais associados à manutenção da estatal e desempenho econômico-financeiro.     
   		Figura 1 - Subvenção do Tesouro Nacional para custeio
Fonte: Boletim das Empresas Estatais Federais Dependentes do Tesouro Nacional do ano de 2020.  
Ou seja, o nível de dependência orçamentária da estatal seria apenas um dos diversos critérios a serem examinados quando da tomada de decisão e, no entendimento da unidade técnica, não poderia ser considerado fator preponderante para a tomada de decisão.  
n) Consultas e sondagens superficiais de mercado podem substituir licitação? 
Por meio da Sondagem Preliminar de Mercado, ou Market Sound, a Comissão Interministerial responsável pelos estudos a serem submetidos ao CPPI realizou simples entrevistas com algumas empresas para avaliar as percepções destas empresas sobre a atuação da Ceitec no mercado de semicondutores. O objetivo principal de tais entrevistas seria avaliar o interesse do mercado na aquisição da Ceitec.
Da análise da oitiva realizada junto ao ME restou claro que o procedimento adotado para sondagem de potenciais interessados na alienação da Ceitec, a denominada Sondagem Preliminar de Mercado, não teve a intenção de substituir procedimento licitatório. Entretanto, cabe destacar que, com o objetivo de colher informações junto ao setor privado, a ampliação do número de participantes seria positiva para o processo, ao contrário do que afirma o ME, ao alegar que restringiu a participação para aquelas empresas que teriam condições de contribuir com informações ou visões sobre o setor em exame. Ocorre que o critério adotado, além de subjetivo, restringiu sensivelmente a participação de outros interessados. Das 13 (treze) empresas selecionadas, 4 (quatro) não aceitaram o convite, o que representa 30% da amostra selecionada. Essas empresas que recusaram o convite poderiam, por exemplo, ser substituídas por outras do universo de 87 (oitenta e sete) empresas inicialmente listadas como de interesse.
Outro ponto crítico do procedimento adotado residiu no fato de que não havia, no momento em que foi realizado o Market Sound, informações mínimas que permitissem às empresas entrevistadas contribuir de maneira efetiva aos trabalhos do comitê, uma vez que:        
- não havia objeto definido (percentual da empresa a ser vendido, qual seria a participação do governo, quais negócios e ativos fariam parte da transação, obrigações, earn-outs, etc.) ;
- os convidados receberam informações superficiais, resumidas à apresentação institucional da empresa; 
- foram selecionadas empresas que tinham por foco apenas parcela dos segmentos de negócio da Ceitec com provável desinteresse em aquisição da empresa como um todo; 
- à época não existia a hipótese da publicização das atividades, cenário que não foi apresentado aos participantes; 
Em resumo, o procedimento adotado tratou unicamente - e na prática - de uma conversa qualificada, com limitações relevantes. Questiona-se, inclusive, sua validade como única fonte de informações sobre o mercado. O próprio nome utilizado no Relatório do Comitê evidencia a finalidade restrita desse processo: sondagem preliminar de mercado. Ocorre que, estas entrevistas foram utilizadas diversas vezes pelo ME como uma forte evidência do desinteresse do mercado pela empresa o que não justificaria um processo de alienação convencional nos moldes do PND. Em diversos documentos produzidos pela SPPI, consta a afirmação de que os resultados da pesquisa teriam sinalizado desinteresse do mercado em fazer parcerias ou adquirir a Ceitec, premissa que lastreou a proposição da dissolução da empresa e a alienação dos ativos em processo de liquidação (p. ex. peça 43, p. 5, 145; peça 45, p. 16-17, 21, peça 53, p.21) . 
o) A alienação da CEITEC, à revelia do rito do PND, pode resvalar em desvio de finalidade? 
O art. 4º da Lei do PND lista as possíveis modalidades operacionais de desestatizações:  
Art. 4º As desestatizações serão executadas mediante as seguintes modalidades operacionais:
I - alienação de participação societária, inclusive de controle acionário, preferencialmente mediante a pulverização de ações;
II - abertura de capital;
III - aumento de capital, com renúncia ou cessão, total ou parcial, de direitos de subscrição;
IV - alienação, arrendamento, locação, comodato ou cessão de bens e instalações;
V - dissolução de sociedades ou desativação parcial de seus empreendimentos, com a consequente alienação de seus ativos;
VI - concessão, permissão ou autorização de serviços públicos.
VII - aforamento, remição de foro, permuta, cessão, concessão de direito real de uso resolúvel e alienação mediante venda de bens imóveis de domínio da União.
Considerando que foi escolhida a modalidade de dissolução e que o § 3º dispõe que nas desestatizações executadas mediante as modalidades operacionais previstas nos incisos I, IV, V, VI e VII deste artigo, a licitação poderá ser realizada na modalidade de leilão, espera-se que a alienação dos ativos da companhia, durante o processo de liquidação, seja realizada adotando-se o devido processo licitatório o que afastaria o risco de desvio de finalidade, uma vez que foram preteridas outras modalidades, em particular as previstas nos incisos I e IV. 
p) Há inconsistências nas premissas e cálculos relativos à modelagem econômico-financeira?
Passa-se a descrever os principais pontos que, no entender desta Unidade Técnica, representam inconsistências na avaliação econômico-financeira realizada pelo BNDES.
Preliminarmente, verificou-se que a metodologia utilizada não considerou ativos relevantes da empresa, representados por bens intangíveis e com potencial de agregação de valor futuro. Tais bens não estão devidamente considerados no Plano de Negócios da empresa, uma vez que este não considera reestruturações significativas da estrutura da empresa.
Um exemplo de reestruturação possível da empresa seria, em razão de demandas do mercado, orientar sua produção para determinado nicho. Neste momento, o Brasil e o mundo sofrem com a crise de fornecimento de semicondutores utilizados pela indústria automobilística. Diversas unidades da Volkswagen suspenderam suas atividades em 2021 por falta de insumos básicos nas linhas de produção. O Chevrolet Onix, automóvel que foi o mais vendido no Brasil nos últimos seis anos, contém quase mil semicondutores (circuitos integrados) em cada unidade produzida. A fábrica localizada em Gravataí, RS, ficou vários meses sem produzir no ano de 2001 por causa da crise de fornecimento. Na presente data, 3/5/2022, a Volkswagen anuncia que vai parar, por 20 dias, a produção na fábrica de São Bernardo do Campo, em razão da falta de componentes eletrônicos na linha de montagem. 
Destaca-se que fábricas que atendem mercados de chips aplicados em computadores e smartphones de última geração como Intel, AMD, TSMC (circuitos da ordem de 10 nm)  não tem capacidade e interesse econômico em atender todos os nichos de mercado na área de semicondutores, a exemplo da indústria de automóveis. Por sua vez, quando tratamos de circuitos integrados em escalas superiores (180 nm) , há todo um nicho de empresas como a Ceitec, XFAB, On Semiconductors, Silex, MNX, TowerJazz, Simpore, Ibsen Photonics que estão no mesmo patamar tecnológico. 
Considerando a variedade de circuitos utilizados nos veículos, a Ceitec poderia contribuir com o fornecimento de alguns componentes, o que poderia auxiliar na redução do problema. Este tipo de resposta somente seria possível considerando o alto nível de especialização do seu corpo técnico e a experiência adquirida em anos de desenvolvimento de aplicações na área de semicondutores. O possível interesse do mercado neste ativo não foi devidamente considerado na avaliação econômico-financeira.
Nesse sentido, a constatação de que o valuation indicou valor muito abaixo do interesse do mercado e que o interesse privado estaria condicionado a ações governamentais não pode ser aceita. Primeiro porque o mercado não foi devidamente informado sobre as intenções de alienação da empresa, uma vez que o instrumento utilizado para aferir o interesse de mercado, o market sound, não permitiu a devida publicidade e transparência para cumprir efetivamente o seu objetivo. 
O método de fluxo de caixa descontado, na forma como foi apresentado, não é adequado para a estimativa de valor de uma empresa que apresenta prejuízos sucessivos quando se desconsidera, na avaliação de receitas e despesas, as transferências governamentais. Ora, conforme já comentado anteriormente, o nível de dependência da estatal não pode ser utilizado como critério preponderante para determinar a necessidade de desfazimento de determinada empresa.
Nenhum eventual interessado em adquirir a Ceitec iria manter a atual estrutura de custos. Com toda certeza, deveria providenciar a devida reestruturação da empresa com redução dos custos operacionais. A modelagem não contemplou esta hipótese, ao perpetuar fluxos de caixas negativos e crescentes considerando o cenário de estatal dependente ("As Is") . Pela lógica adotada, deve-se reconhecer que a empresa apresenta prejuízos constantes desde que foi criada, uma vez que sempre foi estatal dependente. A mesma constatação seria válida para todas as outras dezessete empresas estatais federais que custaram aos cofres públicos R$ 24,2 bilhões em 2021 sendo que, deste montante, o total gasto com a Ceitec correspondeu a apenas 0,3% ou R$ 83 milhões. Outros pontos da análise do valuation do BNDES que merecem destaque: 
- o período explícito de projeção adotado foi de apenas cinco anos em razão do Plano de Negócios da Ceitec. Entretanto, talvez fosse mais adequado adotar um período superior, 10 ou mesmo 15 anos, considerando o tempo necessário para maturação de projetos e saneamento do fluxo de caixa da empresa. Conforme destacado na instrução precedente, o setor de semicondutores apresenta alto risco e longo prazo de pay-back (peça 88, p. 125) ;
- o ¿ desalavancado para a indústria de semicondutores é de 1,18, bem inferior ao 1,70 utilizado, o que leva a um WACC de 16,10% já com o acréscimo, questionável, de 5% do spread de risco (2,5% pelo fato de ser uma empresa fechada e 2,5% por ser um ativo em dificuldade) ;
- os salários dos empregados da Ceitec, assim como de outros setores do serviço público, não são indexados à inflação. Analisando o perfil da folha de pagamento em anos anteriores, verifica-se que o índice de reajuste da folha de pagamento foi nulo em 2018, chegando a ser negativo em 2019. A avaliação realizada ignorou esta premissa e aplicou sobre a folha de pagamentos uma correção anual muito superior à média histórica o que fez com que os custos projetados com pessoal fossem incrementados. Considerando o cenário de dificuldade comercial da empresa, seria esperado que houvesse uma previsão de congelamento de despesas e não de reajustes anuais iguais ou superiores à inflação projetada no período e até mesmo, no caso extremo, de desligamento voluntário ou mesmo compulsório de empregados com o objetivo de atingir o reequilíbrio das despesas;
Por fim, cabe ressaltar que a modelagem realizada não considerou eventuais efeitos da crise sanitária causada pela Covid-19 no curto e médio prazo. Não houve nenhuma consideração relativa ao efeito de internalização das economias no cenário pós-pandemia, o que pode justificar a necessidade de o país dispor de indústrias estratégicas. A questão da crise de fornecimento de semicondutores para a indústria automobilística confirmou este possível cenário e, mais recentemente, ganhou destaque na mídia o anúncio realizado pela Associação Nacional dos Fabricantes de Veículos Automotores-Anfavea quanto à elaboração de um projeto para fomentar a indústria de semicondutores no país e evitar riscos geopolíticos e climáticos. Outro exemplo simples, observado no início da crise sanitária, consistiu na demanda elevada por equipamentos e materiais hospitalares, o que revelou a extrema dependência global de uma única nação. Neste contexto, seria esperado o incentivo ao desenvolvimento de produtos para atendimento do mercado interno, que devem ganhar competitividade em relação a importados; principalmente se considerarmos a questão cambial. 
III.4 - Petição Acceitec sobre suposto descumprimento do Acórdão 2061/2021-TCU-Plenário
Cuida-se da manifestação de peça 290 por meio da qual a Associação dos Colaboradores do Centro Nacional de Tecnologia Eletrônica Avançada (Acceitec) informa que o MCTI deu prosseguimento ao processo de seleção da Organização Social responsável pela publicização das atividades relacionadas à função social da Ceitec mesmo após a decisão deste Tribunal que determinou a suspensão do processo de liquidação, conforme teor do item 9.3 do Acórdão 2061/2021-TCU-Plenário: 
9.3. dar ciência ao Ministério da Economia e ao Ministério da Ciência Tecnologia, Inovações e Comunicações (MCTI) que o prosseguimento das etapas previstas no Edital de Chamamento Público nº 11, de 15 de junho de 2021, sem a adequada fundamentação do processo de desestatização do Ceitec viola os princípios motivação, da eficiência e da economicidade, e o art. 20 do Decreto-lei nº 4.657 de 1942; 9.4. encaminhar cópia desta deliberação ao Centro Nacional de Tecnologia Eletrônica Avançada S.A; Conselho do Programa de Parcerias de Investimentos da Presidência da República; Ministério da Ciência, Tecnologia, Inovações e Comunicações; Ministério da Economia; Secretaria Especial do Programa de Parcerias de Investimento, Casa Civil e Associação dos Colaboradores do Centro Nacional de Tecnologia Eletrônica Avançada. (grifei) 
Informa que o MCTI descumpriu a decisão do Tribunal ao publicar o resultado preliminar do Edital de Chamamento Público 11/2021/SEI-MCTI que tem por objetivo a seleção de pessoa jurídica de direito privado, sem fins lucrativos, apta a celebrar Contrato de Gestão cujo objeto seja a pesquisa, o desenvolvimento, a extensão tecnológica, a formação de recursos humanos e a geração e promoção de empreendimentos de base tecnológica em semicondutores, microeletrônica, nanoeletrônica e áreas correlatas e a gestão do espólio da Ceitec em liquidação.
Destaca que o reconhecimento da Comissão de seleção do MCTI de que a proposta apresentada pela Associação para Promoção da Excelência do Software Brasileiro (Softex) , única a apresentar proposta ao chamamento público, atende aos critérios técnicos do edital, bem como a consequente declaração de aprovação da proposta da Softex, constitui descumprimento a determinação deste Tribunal, em particular quanto ao teor dos itens 9.1 e 9.3 do Acórdão 2061/2021-TCU-Plenário.
Argumenta que escolha de entidade para gestão do espólio da Ceitec, durante o período de suspensão determinado por este Tribunal tem o condão de agravar as inconsistências já apontadas, em especial quanto à continuidade do setor de semicondutores na América Latina e à proteção do capital intelectual especializado presente nos quadros da Ceitec.
Por estas razões, ao informar a este Tribunal o suposto descumprimento das determinações contidas no acórdão que determinou a suspensão do processo de liquidação da Ceitec, solicita a este Tribunal que determine o desfazimento do ato realizado. 
Análise
Segundo a Acceitec, a escolha da Organização Social durante o período de suspensão determinado por este Tribunal agrava as inconsistências já assinaladas, em particular quanto à continuidade do setor de semicondutores na América Latina e à proteção do capital intelectual especializado presente nos quadros da Ceitec. 
Com relação a esta afirmação da Acceitec, não foi possível vislumbrar um liame entre o avanço do processo seletivo de seleção da OS e a ameaça à continuidade das atividades dos setores de semicondutores no Brasil. De igual modo, aparentemente, a partir das informações disponibilizadas, o processo de publicização proposto pelo MCTI não constitui ameaça ao capital intelectual da Ceitec. Do contrário, seria uma tentativa de manutenção deste espólio. Deve ser reconhecido que a proposta de publicização das atividades relacionadas a P&D foi uma iniciativa exclusiva do MCTI, apresentada ainda na fase prévia à decisão do Conselho do Programa de Parcerias de Investimentos que deliberou por recomendar ao Presidente da República a dissolução da companhia. Conforme comentado na instrução anterior, a composição do Comitê Interministerial estava desbalanceada com quatro membros do Ministério da Economia e dois do MCTI.
O principal objetivo da publicização das atividades relacionadas a pesquisa e desenvolvimento (P&D) , até então sob responsabilidade da Ceitec seria justamente preservar a política pública, bem como a função social para a qual foi criada a empresa pública, nos termos do art. 173, §1º, I, da Constituição Federal. Por outro lado, como ameaça real e já materializada, tem-se o processo de liquidação autorizado pelo Decreto 10.578/2020 que foi suspenso por decisão desta Corte de Contas. Conforme já discutido nestes autos, os prejuízos causados por esta decisão são evidentes e vão desde a perda de pessoal altamente qualificado que foi recrutado para a iniciativa privada a paralisação das atividades da empresa, com suspensão de contratos comerciais, o que só contribui para aumentar os custos de manutenção do complexo fabril. Esta mão de obra que foi recrutada por empresas recém-instaladas na região representa anos de investimentos públicos em capacitação e treinamento. 
Por meio da Nota Informativa 623/2022/MCTI, de 16/3/22, a Coordenação-Geral de Entidades Vinculadas informou que foi publicado no Diário Oficial da União, de 23/2/2022, o resultado preliminar do Chamamento Público 11/2021/SEI-MCTI que trata processo de seleção de qualificação da OS de Pesquisa e Desenvolvimento em Semicondutores, Micro e Nanoeletrônica e áreas correlatas. Não houve recurso sobre esta fase, que perdurou até o dia 4 de março. Deste modo, esclarece, a Associação para Promoção da Excelência do Software Brasileiro (Softex) , foi a única aprovada e vencedora do edital de chamamento público (peça 295) .  
Em 18/4/2022 foi publicado no Diário Oficial da União o resultado do Edital de Chamamento Público 11/2021/SEI-MCTI, retificado pelo Edital 23/2021/SEI-MCTI. O resultado confirma que, após cumpridas todas as etapas do edital de seleção restou classificada e vencedora a entidade Associação para Promoção da Excelência do Software Brasileiro - Softex, com nota final 115 (cento e quinze) pontos, não tendo obtido nota 0 (zero) em nenhum dos critérios previstos no edital. Com a publicação do resultado, abre-se o prazo de 45 (quarenta e cinco) dias para que a entidade apresente documentação comprobatória da habilitação (peça 320) . 
Destaca-se que o resultado contém a ressalva segundo a qual "eventual contratação decorrente do Chamamento Público também estará vinculada à Tomada de Contas nº Processo 038.054/2021-3 - TCU". Ou seja, o MCTI reconhece expressamente que está impedido de prosseguir na celebração do contrato de gestão que tenha por objeto a gestão do espólio das atividades da Ceitec relacionadas a pesquisa, o desenvolvimento (P&D) até que este Tribunal delibere no mérito quanto às questões suscitadas no Acórdão 2061/2021-TCU-Plenário, da relatoria do Ministro Walton Rodrigues e revisão do Ministro Vital do Rego.
Conforme registrado no subitem III.1 - Manifestação do Ministério da Ciência, Tecnologia e Inovações - MCTI, por meio da Nota Informativa 1788/2021/MCTI, o MCTI encaminhou esclarecimentos à decisão prolatada por este Tribunal no bojo do Acórdão 2061/2021-TCU-Plenário (peça 242) . 
Informa que, conforme consta no Decreto 9.190/2017, o processo de qualificação de entidade privada sem fins lucrativos como organização social compreende quatro fases, sendo a seleção da entidade a segunda etapa.
Deste modo, argumenta, a continuação do Edital de Chamamento Público, que objetiva apenas a escolha da entidade a ser qualificada, é um ato preparatório para a publicização das atividades. Portanto, a escolha da entidade a ser qualificada, é um ato que não produz efeitos a terceiros e que, caso seja a orientação, poderá ser desconsiderado, sem a continuação do processo de publicização.
De fato, conforme alegado pelo MCTI, as regras do edital são claras quanto ao fato de que o resultado da seleção não produz efeitos concretos que não possam ser desfeitos em momento posterior, conforme disposto no item 16.5 do Edital de Chamamento Público 11/2021/SEI-MCTI (peça 316, p. 15) :   
16.5. A entidade vencedora do processo seletivo não tem direito subjetivo à celebração do Contrato de Gestão. Além das condições estabelecidas neste edital, a assinatura do Contrato de Gestão fica condicionada à existência de disponibilidade orçamentária e financeira e à negociação dos indicadores e metas anuais. (grifei) 
Deste modo, entende-se que não se vislumbra prejuízo concreto ou afronta a decisão deste Tribunal nos atos que se limitaram exclusivamente na escolha da Organização Social. Ademais, o próprio MCTI deixou assente que está impedido de prosseguir na celebração do contrato de gestão até que este Tribunal delibere no mérito sobre o processo de desestatização da Ceitec, ora suspenso por força do Acórdão 2061/2021-TCU-Plenário.
A única ressalva que se faz é que, com o resultado obtido, estabelece-se a obrigação de que, caso ocorra a contratação, esta somente poderá ser realizada com a entidade selecionada. Outro ponto que merece atenção é o fato de a única entidade que aceitou participar da seleção estar assumindo os riscos inerentes à situação. Considerando que o imbróglio envolvendo a Ceitec se prolongue por mais algum tempo, pode haver alguma insegurança na relação contratual, considerando a possibilidade de algum ato vir ser desconstituído judicialmente. Este contexto talvez explique o fato de não ter havido outras interessadas na seleção.
III.5 Relatório do Liquidante relativo ao exercício de 2021    
O documento de peça 321 contém o Relatório do Liquidante relativo ao período de 11 de fevereiro de 2021 a 31 de dezembro de 2021 e foi publicado na edição do Diário Oficial da União de 1º de abril de 2022.
Informa o liquidante que, inicialmente, as premissas para elaboração do Plano de Trabalho (PT) da Liquidação estavam direcionadas para as atividades que permitissem a continuidade das operações, o cumprimento dos contratos de venda de produtos e serviços firmados antes da liquidação; a redução dos estoques de matéria prima e produtos acabados e a Descontaminação e Descomissionamento - D&D da sala limpa da fábrica. Entretanto, em razão do tempo decorrido para autorização ter-se tornado insuficiente para execução do proposto, foi solicitado à Sest que desconsiderasse o pedido.
Informa que na elaboração inicial do PT não se vislumbrava outra opção, se não a devolução do terreno ao cedente, ou seja, assim que a empresa deixasse de executar suas atividades sociais, não teria mais direito de usufruir da propriedade, devendo então ocorrer a Descontaminação e Descomissionamento D&D conforme estudo do Conselho do Programa de Parcerias de Investimentos (CPPI) , para que possibilitasse a alienação dos equipamentos da fábrica e a devolução do terreno. 
Entretanto, diante de novos fatos, informa que foi necessário empenhar esforços para um novo cenário de atuação, e por consequência, o Plano de Trabalho passou por readequação. Informa que os pontos de maior relevância do novo Plano de Trabalho seriam:
	- Transferência dos bens contabilizados no patrimônio do MCTI para o ativo imobilizado da Ceitec;
	- Viabilização da alienação da fábrica juntamente com seus equipamentos e instalações na modalidade "ad corpus", o que implicaria na execução prévia dos serviços de D&D com elevado custo e prazo mínimo de 16 (dezesseis) meses para execução;
Análise 
Da leitura do relatório do liquidante resta evidente que o maior entrave e desafio para o processo de liquidação da Ceitec hoje está materializado na regularização do terreno onde está situada empresa e na definição dos serviços de descomissionamento e descontaminação (D&D) das salas limpas. Independentemente da decisão que vier a ser adotada por este Tribunal quanto à continuidade ou não do processo de desestatização, é esperado que o processo continue paralisado e, provavelmente, seja judicializado.
Com relação aos Planos de Trabalho apresentado pelo liquidante, as informações constantes do relatório confirmam que houve suspensão dos contratos comerciais de venda de produtos e serviços da empresa e que, surpreendentemente, havia disposição de simplesmente devolver o terreno e o complexo de prédios (fábrica e centro administrativo) para a Prefeitura Municipal de Porto Alegre, após realização dos serviços de D&D.
Ou seja, além de admitir a possibilidade de a União ter de arcar com o prejuízo do investimento realizado na construção do complexo predial (algo em torno de R$ 300 milhões) , deveria se somar outros R$ 140 milhões relativos aos serviços de descomissionamento e descontaminação da sala limpa. Realizando uma conta simples, estes R$ 440 milhões seriam suficientes para manutenção da Ceitec por quase seis anos, considerando a pior hipótese da empresa em situação deficitária, o que não parecia ser a tendência observada nos últimos anos. Tais números revelam a possibilidade de materialização do risco que se mostrou ante a ausência de planejamento no processo de desestatização do Ceitec e que foi apontado por esta Unidade Técnica desde o primeiro instante ainda na fase prévia à deliberação do CPPI.
Não ficou claro no relatório do liquidante, mas este destaca que foi realizada uma readequação no Plano de Trabalho e aponta o que seriam os pontos de maior relevância que consistiriam em:
	a) realizar a transferência dos ativos do MCTI para a Ceitec, e 
	b) alienação da fábrica juntamente com seus equipamentos e instalações na modalidade "ad corpus";
O § 3º do artigo 500 do Código Civil regula a compra e venda "ad corpus":
"Não haverá complemento de área, nem devolução de excesso, se o imóvel for vendido como coisa certa e discriminada, tendo sido apenas enunciativa a referência às suas dimensões, ainda que não conste, de modo expresso, ter sido a venda ad corpus."
Ou seja, pela intenção do liquidante, na modalidade "ad corpus" a venda seria somente da edificação, não cabendo ao comprador direito ao terreno. Resta saber se seria juridicamente possível separar o imóvel do terreno porque, aparentemente, o artigo do CC faz menção a imóveis onde a área é imprecisa e não a situações onde a área do terreno, bem como das benfeitorias, são perfeitamente delimitadas. 
Convém ainda ressaltar que na hipótese levantada pelo liquidante caberia à União arcar com os custos de D&D para então proceder à alienação dos equipamentos da fábrica.
Considerando que a doação realizada pela empresa Condor Empreendimentos Imobiliários S/A foi realizada com a condição de que o lote seria utilizado para a finalidade prevista no Decreto 13.557/2001, é provável que esta tentativa de alienação da edificação, se mostre juridicamente impossível e seja objeto de questionamentos da doadora do terreno, caso apareçam interessados nesse negócio.
III.6 Materialização dos riscos e apuração de responsabilidades
No curso do acompanhamento do presente processo de desestatização, ainda na fase preliminar à deliberação do CPPI, esta Unidade Técnica apontou a insuficiência dos estudos então apresentados pelo Comitê Interministerial para demonstrar que a dissolução seria a melhor alternativa para desestatização da Ceitec (peça 88) . Foi destacado que as decisões então adotadas constituiriam afronta a princípios e critérios legais que regem o processo decisório no âmbito da Administração Pública, em particular aqueles expressos no art. 2º da Lei 9.784/1999 e no art. 20 da LINDB, que determina que os gestores avaliem as consequências práticas de suas decisões.
De fato, a inclusão da empresa no PND, sem que houvessem sido concluídos os estudos sobre possíveis parcerias com a iniciativa privada, conforme determinado pelo Decreto 10.065/2019 (peça 1) , configura-se descumprimento aos princípios da motivação, razoabilidade, proporcionalidade, interesse público e eficiência, além de inobservância aos critérios de adequação entre meios e fins, indicação dos pressupostos de fato e de direito que devem subsidiar a tomada de decisão, conforme art. 2º, caput, §único, incisos VI, VII, da Lei 9.784/1999. 
A Lei 9.491/1997 e o Decreto 2594/1998 não fazem menção expressa à necessidade de realização de estudos prévios à inclusão de empreendimentos no PND. Por sua vez, o parágrafo 1º do artigo 1º do Decreto 9.589/2018 estabelece que a proposta de inclusão de estatal no PND, para fins de dissolução, deve ser acompanhada dos estudos que a embasaram e da justificativa de a dissolução ser a melhor alternativa. No caso concreto da Ceitec, ainda que se flexibilize a leitura do referido dispositivo, considerando que a escolha da modalidade foi posterior à inclusão da empresa no PND, o que estaria de acordo com o dispositivo, verificou-se que o acervo documental produzido não foi suficiente para demonstrar que a modalidade escolhida seria a melhor alternativa.
Neste ponto convém tecer algumas considerações sobre o rito em geral adotado quando da inclusão de empreendimentos no PND. Como se verifica, a priori, o rito não está em desacordo com os normativos vigentes. Entretanto, este rito não se coaduna com o arcabouço jurídico atual, uma vez que a análise sobre a conveniência e oportunidade da desestatização de uma empresa estatal não pode se fundamentar única e exclusivamente em aspectos relacionados ao seu desempenho econômico-financeiro, mas a um amplo espectro de princípios e critérios que incluem, além da avaliação da função social da empresa, o estudo de alternativas e gestão de riscos. 
Ou seja, a possibilidade de elaborar os estudos após a inclusão do empreendimento no PND, apesar de estar acordo com as normas que regem o processo de desestatização (Lei do PND e Decreto 2594/1998) , não se coaduna com os princípios da eficiência, motivação, razoabilidade, proporcionalidade e interesse público, conforme Lei 9.784/1999. Conforme já comentado, a inclusão de uma empresa no PND produz efeitos no dia a dia da empresa, redundando, inclusive, em consequências econômicas para a companhia. Deste modo, não restam dúvidas, sobre a necessidade de se rever a legislação que permite a inclusão de empresas no PND sem a necessidade estudos mínimos que amparem tal decisão.
Na instrução de peça 168 foi apontado que os estudos apresentados ao CPPI e que subsidiaram a decisão de recomendar a dissolução da empresa, não demonstravam por meio de dados objetivos que a alienação de ativos no âmbito de processo de liquidação da Ceitec seria o modelo de venda que teria o potencial de maximizar o retorno econômico-financeiro para a União com a desestatização. O que se verifica, passados quase 18 meses após o início do processo de liquidação, é que está se configurando uma situação provável de um maior prejuízo para a União, ao contrário do que foi alegado pelo Comitê Interministerial ao decidir pela dissolução, conforme destacado na Nota Técnica SEI 22411/2020/ME (peça 43, p. 1) : 
O Ministério da Economia (ME) se posiciona a favor da liquidação da Empresa. Desse modo, caso exista interesse privado em algum ativo ou segmento de negócios da Companhia, a alienação poderá ser realizada dentro do próprio processo de liquidação, com menor custo e de forma mais ágil, sem a necessidade de um processo de alienação de controle com baixa probabilidade de sucesso; (grifei) 
Verifica-se atualmente, conforme já destacado, risco real de perda do investimento realizado na construção da edificação e compra de equipamentos, riscos de incorrer em custos de desmobilização e descontaminação das salas limpas que podem ser superiores a R$ 140 milhões e, risco já configurado, de perda de pessoal altamente qualificado para a iniciativa privada, e que representou anos de investimento em qualificação.  
O que se observou é que os custos e riscos de prejuízo associados à liquidação não foram devidamente considerados nas análises de alternativas. Quando questionados, em diligência, sobre questões críticas do processo, o ME e o MCTI decidiram transferir para a fase de liquidação a resoluções de tais problemas. Neste sentido, por exemplo, informou o ME que a questão da cessão do terreno realizado pela Prefeitura de Porto Alegre seria objeto de avaliação pelo liquidante (peça 32, p.5) .
Ocorre que não houve avaliação e gestão de riscos, em total desconformidade com o Decreto 9.203/2017, o qual referendou que a Gestão de Riscos no âmbito da Administração Pública não deve ser tratada somente como boa prática a ser observada pelos gestores, passando a ter o status de norma cogente. Sobre o tema, o referido normativo dispõe:
Art. 17. A alta administração das organizações da administração pública federal direta, autárquica e fundacional deverá estabelecer, manter, monitorar e aprimorar sistema de gestão de riscos e controles internos com vistas à identificação, à avaliação, ao tratamento, ao monitoramento e à análise crítica de riscos que possam impactar a implementação da estratégia e a consecução dos objetivos da organização no cumprimento da sua missão institucional, observados os seguintes princípios:
I - implementação e aplicação de forma sistemática, estruturada, oportuna e documentada, subordinada ao interesse público;
II - integração da gestão de riscos ao processo de planejamento estratégico e aos seus desdobramentos, às atividades, aos processos de trabalho e aos projetos em todos os níveis da organização, relevantes para a execução da estratégia e o alcance dos objetivos institucionais; (grifei) 
O impasse causado pela indefinição quanto a propriedade do terreno impõe-se como obstáculo a qualquer ação futura no processo de liquidação, independentemente da decisão que vier a ser adotada por este Tribunal. A opção de venda da sala limpa não é economicamente viável porque exigiria um alto investimento nos serviços de descomissionamento e descontaminação. A opção de alienação integral dos ativos da companhia também não é possível, uma vez que a União não possui a propriedade legal do terreno onde foi edificada a Ceitec.
Verifica-se, pois, a necessidade averiguação futura de eventuais responsabilidades de agentes que, ainda que alertados, decidiram dar continuidade ao processo sem a respectiva mitigação de incertezas que poderiam resultar em prejuízos diversos, a exemplo de investimentos realizados na formação de recursos humanos, risco de perda da propriedade da edificação e custos diversos para descomissionamento e descontaminação das instalações, cujo valor pode ser superior ao valor patrimonial da empresa. 
V. CONCLUSÃO
Tratou-se do exame das manifestações do Ministério da Ciência, Tecnologia, Inovações (MCTI) e do Ministério da Economia (ME) , por meio da Secretaria de Coordenação e Governança das Empresas Estatais (SEST) , em resposta ao Acórdão 2061/2021-TCU-Plenário que determinou ao ME que suspendesse o processo de desestatização do Centro Nacional de Tecnologia Eletrônica Avançada S.A. (Ceitec) e, no prazo de 60 (sessenta) se manifestasse sobre as questões listadas no item 9.2 para que a SecexFinanças, após o exame da resposta, apresentasse proposta quanto à continuidade ou não do processo de desestatização. 
Adicionalmente, por meio do item 9.3, foi expedida ciência ao ME e ao MCTI notificando que o prosseguimento do processo de publicização sem a adequada fundamentação do processo de desestatização do Ceitec viola os princípios da motivação, da eficiência e da economicidade, e o art. 20 do Decreto-lei nº 4.657 de 1942. 
Do exame das informações encaminhadas pela SEST e pelo MCTI, resta evidente que a opção de alienação dentro do próprio processo de liquidação, que no entender do ME acarretaria menor custo e seria mais ágil, sem a necessidade de um "processo de alienação de controle com baixa probabilidade de sucesso"  (peça 43, p. 152) , tende a ter um resultado inverso. A opção por rito simplificado, sem estudos adequados resultou em processo de liquidação com sérios riscos de prejuízos patrimoniais, materializados na indefinição da propriedade do terreno e na perda de bens intangíveis e essenciais para a manutenção da política pública, representados pela saída de profissionais qualificados que foram contratados pelo mercado. 
Esta constatação representa a materialização de risco levantado na fase prévia à decisão do CPPI e que consistia na avaliação quanto à viabilidade de se levar adiante a publicização das atividades da Ceitec em paralelo com o processo de liquidação. A perda de pessoal altamente qualificado e que foi recrutado pela iniciativa privada poderá representar um grave entrave para a consecução dos objetivos a serem delimitados no contrato de gestão a ser celebrado com a entidade que vier a ser selecionada com sérios riscos de perda de trabalhos que foram desenvolvidos pelo corpo técnico da Ceitec nos últimos anos.
Do exame das informações prestadas pelos responsáveis, conclui-se que diversos riscos levantados por esta Unidade Técnica nas instruções anteriores encontram-se materializados, dentre outros:    
	- Perda de investimentos públicos já realizados para construção do patrimônio intelectual da empresa: materializados pela saída massiva de empregados que foram demitidos ou que pediram desligamento para serem recrutados por empresas privadas que se estabeleceram na cidade de Porto Alegre. Este fato tem grande potencial de inviabilizar o processo de publicização, considerando que estamos tratando de perda de capital humano para a iniciativa privada de pessoas que ocupavam posições estratégicas, que não foram devidamente mapeadas, previamente à decisão pela liquidação;
	- Restrições relacionadas à propriedade do terreno: a indefinição quanto à propriedade efetiva do terreno paralisou o processo de liquidação, o que inviabiliza qualquer tentativa de venda integral dos ativos. A notificação extrajudicial realizada pela empresa Condor Empreendimentos Imobiliários S/A indica que a mesma tem a intenção de reclamar a propriedade do terreno, visto que a doação realizada sob encargo para o Município de Porto Alegre continha cláusula que condicionava a utilização do terreno somente para a finalidade prevista no Decreto Municipal 13.557/2001, ou seja, para instalação do Ceitec, obrigação assumida pela PMPA no bojo do convênio firmado com diversas entidades (peça 279) ;
	- Descomissionamento e descontaminação (D&D) : O ME e o MCTI não consideram a hipótese de ser necessário realizar o serviço de descomissionamento e descontaminação das instalações, visto que a estratégia principal adotada é a de venda integral da companhia. Ocorre que as restrições associadas à propriedade do terreno entravam qualquer ação neste sentido.  Conforme destacado, os valores estimados para os serviços de D&D são de aproximadamente R$ 140 milhões, mais que o dobro do valor estimado do complexo predial, conforme avaliação da CEF e sequer foram reservadas dotações orçamentárias para realização dos serviços, caso a tentativa de alienação integral dos ativos não tenha sucesso ou o entrave jurídico envolvendo a posse do terreno se prolongue por tempo indeterminado;
	- Paralisação total das atividades da Ceitec: com o início do processo de liquidação, e o efetivo desligamento de empregados, ocorreu também a suspensão parcial das atividades produtivas da empresa. De acordo com o Plano de Trabalho da Liquidação, uma das premissas adotadas foi atender aos pedidos de ordens de venda firmados anteriormente ao início da liquidação (peça 244, p. 29) . Ou seja, poderá haver prejuízo direto para clientes que utilizam chips da Ceitec e que se beneficiam das políticas públicas desempenhadas pela empresa, além de agravar a situação deficitária e de dependência da empresa em razão da necessidade de aportes para pagamento de pessoal mobilizado e custos de manutenção da estrutura fabril. 
O item 9.2 do Acórdão 2061/2021-TCU-Plenário determinou que após a manifestação do Ministério da Economia, esta Unidade Técnica apresentasse proposta quanto à continuidade ou não do processo de desestatização. O que se verifica em um processo de desestatização na modalidade dissolução é que, à medida que o processo avança, mais custosa se torna a reversão para etapas anteriores e, por esta razão, mais irreversíveis vão se tornando as decisões tomadas. No caso em análise, não se vislumbra outra opção que não seja a continuidade do processo de liquidação. 
As decisões adotadas de demissões de empregados que ocupavam posições estratégicas na companhia, a contratação de ex-empregados por empresas privadas, a suspensão de contratos comerciais importantes da empresa e a consequente paralisação de projetos que representavam importantes fontes de receita para a Ceitec, bem como a suspensão de atividades de pesquisa e desenvolvimento tecnológico de produtos do setor de microeletrônica, são decisões de alto impacto e de difícil reversibilidade.
Mantida a atual situação de paralisação das atividades produtivas da empresa e do processo de liquidação, a tendência é de aumento dos custos relacionados à manutenção do complexo predial e da mão de obra mobilizada.
Por estas razões, entende-se que o processo de regularização do terreno deve ser retomado no menor tempo possível de modo a viabilizar a alienação integral da empresa, considerando que se trata da opção de menor custo ao erário. No caso de insucesso no processo de venda integral dos ativos, a opção seguinte seria de venda separada dos ativos, após desmobilização e descontaminação das instalações o que, potencialmente, poderá resultar em alto custo para os cofres públicos. Nesta última hipótese, caso seja materializado o risco de desfazimento antieconômico dos ativos, cabe ressaltar que tal situação sujeita os responsáveis a potencial responsabilização no âmbito do TCU.
Por estas razões, entendemos que a manutenção da suspensão do processo de liquidação, conforme determinação do item 9.1 do Acórdão 2061/2021-TCU-Plenário, poderá aumentar os custos associados a desmobilização da empresa, razão pela qual, em atendimento ao item 9.2 da referida decisão, submete-se à consideração superior proposta de retomada do processo de desestatização, visto ser esta a opção que mais se amolda ao interesse público.
De igual modo, com relação à continuidade do processo de seleção da Organização Social de Pesquisa e Desenvolvimento em Semicondutores, Micro e Nanoeletrônica e áreas correlatas, objeto do referido edital de chamamento público, entende-se que, de fato, conforme alegado pelo MCTI, o processo de seleção pode continuar, visto compor-se de fases interdependentes, e que o resultado do referido edital não produz efeitos concretos que não possam ser desfeitos em momento posterior. 
Em atendimento à Proposta de Fiscalização e Controle (PFC) 18/2021, objeto do TC Processo 038.054/2021-3, por meio da qual a Comissão de Ciência e Tecnologia, Comunicação e Informática (CCTCI) da Câmara dos Deputados solicita que este Tribunal realize fiscalização sobre o processo de desestatização do Centro Nacional de Tecnologia Eletrônica Avançada S.A. (Ceitec) , entende-se que o exame realizado em III.3 - Análise das questões suscitadas pela CCTI atende à referida Solicitação do Congresso Nacional, a qual poderá ser considerada como integralmente atendida. 
Com relação à manifestação da Acceitec sobre suposto descumprimento da decisão deste Tribunal por parte do MCTI, no exame realizado por esta Unidade Técnica não foi possível perceber prejuízo concreto ou afronta a decisão deste Tribunal em atos que se limitaram exclusivamente na escolha da Organização Social, sem nenhum efeito subsequente. Ademais, o próprio MCTI deixou assente que está impedido de prosseguir na celebração do contrato de gestão até que este Tribunal delibere no mérito sobre o processo de desestatização da Ceitec, ora suspenso por força do Acórdão 2061/2021-TCU-Plenário.
Por fim, com relação ao Relatório do Liquidante relativo ao exercício de 2021, verificou-se que falhas basilares de planejamento da desestatização impedem qualquer avanço no processo de liquidação e independem da decisão que vier a ser tomada por este Tribunal. Os riscos de prejuízo ao erário são altos e foram mapeados por esta Unidade Técnica na fase prévia à deliberação do Conselho do Programa de Parcerias de Investimentos (CPPI) que recomendou ao Presidente da República a dissolução da empresa como modalidade de desestatização. 
VI. PROPOSTA DE ENCAMINHAMENTO
Diante do exposto, submetem-se os autos à apreciação do Exmo. Relator, propondo: 
a) considerar cumpridas as determinações constantes dos itens 9.1 e 9.2 do Acórdão 2061/2021-TCU-Plenário e autorizar o Ministério da Economia a retomar o processo de desestatização do Centro Nacional de Tecnologia Eletrônica Avançada S.A. (Ceitec) ;
b) nos termos do art. 9º da Resolução-TCU 315, dar ciência ao Conselho do Programa de Parcerias de Investimentos (CPPI) , ao Ministério da Economia e ao Ministério da Ciência, Tecnologia e Inovações, no que se refere à proposta de publicização das atividades relacionadas à função social da Ceitec, objeto do Edital de Chamamento Público 11, de 15 de junho de 2021, e ao processo de liquidação autorizado pelo Decreto 10.578, de 15 de dezembro de 2020 que os seguintes riscos, já materializados, com potenciais danos ou resultados antieconômicos deles decorrentes, poderá ensejar responsabilização dos agentes que, ainda que alertados, decidiram dar continuidade ao processo sem a respectiva mitigação de tais incertezas: 
b.1) restrições relativas à propriedade do terreno Ceitec poderão inviabilizar a liquidação/transferência patrimonial de tais ativos em tempo razoável, resultando em processo demasiadamente longo, o que poderá resultar em custos imprevistos;
b.2) o entrave decorrente da discussão sobre a propriedade do terreno poderá resultar no potencial desfazimento antieconômico do ativo "sala limpa", em face da ausência de estudos acerca de alternativas e da viabilidade para a sua transferência, venda, ou descomissionamento, com riscos de gastos exorbitantes no futuro, ou mesmo a venda por valor irrisório do ativo;
b.3) a contratação massiva de ex-empregados da Ceitec por empresas privadas representa a materialização da perda de pessoal altamente qualificado e essencial para o sucesso da publicização e poderá, no médio-prazo, inviabilizar que a organização social que vier a ser selecionada consiga atender aos objetivos do contrato de gestão a ser celebrado;
c) em atendimento à Proposta de Fiscalização e Controle (PFC) 18/2021, encaminhar cópia desta instrução e da decisão que vier a ser prolatada ao Exmo. Deputado Aliel Machado, Presidente da Comissão de Ciência e Tecnologia, Comunicação e Informática - CCTCI da Câmara dos Deputados;
d) considerar a Solicitação do Congresso Nacional de que trata a Proposta de Fiscalização e Controle (PFC) 18/2021 integralmente atendida e arquivar o TC Processo 038.054/2021-3, nos termos dos arts. 169, inciso II, do Regimento Interno do TCU e 17, inciso II, da Resolução-TCU 215/2008;
e) restituir os autos à Secretaria de Controle Externo do Sistema Financeiro Nacional (SecexFinanças) para que proceda à continuidade da presente fiscalização, realize as diligências e inspeções necessárias à avaliação da legalidade, legitimidade, economicidade e efetividade dos atos supervenientes ao Decreto 10.578/2020.

Hugo Sampaio de Moraes (OAB-DF 38.040), Andreia Mendes Silva (OAB-DF 48.518), Fernando Botto Lamoglia (OAB-PR 29.202), Manuela Alegria Martins Ilha (OAB-RS 77.796), Rogerio Telles Correia das Neves (OAB-SP 133.445), Anna Dias Rodrigues (OAB-MG 131.159) e outros.

Não atuou.

DESESTATIZAÇÃO DO CEITEC. CONVERSÃO DO JULGAMENTO EM DILIGÊNCIA JUNTO AO MINISTÉRIO DA ECONOMIA (ME) E AO MINISTÉRIO DA CIÊNCIA, TECNOLOGIA E INOVAÇÕES (MCTI).

DESESTATIZAÇÃO (DES)

Secretaria de Controle Externo do Sistema Financeiro Nacional (SecexFinanças).

Trata-se de processo de acompanhamento da desestatização do Centro Nacional de Tecnologia Eletrônica Avançada S.A. (Ceitec) , empresa pública federal, vinculada ao Ministério da Ciência, Tecnologia e Inovações (MCTI) , criada pela Lei 11.759/2008 e incluída no Plano Nacional de Desestatização (PND) por meio do Decreto 10.297/2020.
Na Sessão Plenária de 1º/9/2021, ao apreciar o relatório de acompanhamento e avaliar os atos que culminaram na decisão de liquidação do Ceitec, concluí que não procediam as objeções manifestadas pela SecexFinanças, quanto a supostas falhas no rito processual, no gerenciamento de riscos e na avaliação da vantagem econômico-financeira que justificariam a dissolução da empresa.
Na ocasião, mediante o Acórdão 2061/2021-TCU-Plenário, por maioria de votos, acolheu o entendimento do E. Ministro Vital do Rêgo, determinou ao Ministério da Economia (ME) que se abstivesse de dar prosseguimento ao processo de desestatização da empresa e, para que pudesse decidir acerca de sua continuidade, se manifestasse sobre os seguintes pontos:
as razões que demonstram o atendimento do interesse público, para promover a liquidação do Ceitec;
os resultados obtidos, quanto à regularização do terreno, em que se situam as instalações do Ceitec;
os recursos necessários para execução dos serviços de descontaminação e descomissionamento da sala limpa do Ceitec.
Em seguida, ao analisar a Proposta de Fiscalização e Controle (PFC) 18/2021, apresentada pelo Deputado Aliel Machado, Presidente da Comissão de Ciência e Tecnologia, Comunicação e Informática (CCTCI) da Câmara dos Deputados, requerendo a realização de fiscalização do processo de desestatização do Ceitec, por meio do Acórdão 2786/2021, o Tribunal informou a Casa Legislativa que a fiscalização proposta é exatamente o objeto dos presentes autos. Esclareceu que a liquidação da empresa foi suspensa por determinação do TCU e, após o exame das justificativas do Ministério da Economia, dar-lhe-á conhecimento da deliberação adotada.
Ao considerar a solicitação parcialmente atendida, o acórdão atribuiu ao presente processo os atributos de Solicitação do Congresso Nacional, nos termos do art. 14, III, da Resolução-TCU 215/2008. Assim, no presente momento processual, serão conjuntamente analisadas todas as dezesseis questões, apresentadas pela CCTI da Câmara dos Deputados, acerca da desestatização da Ceitec.
Em 1/10/2021, a Secretaria Especial do Programa de Parcerias de Investimentos do Ministério da Economia e o Ministério da Ciência, Tecnologia e Inovações, representados pela Advocacia-Geral da União (AGU) , interpuseram pedido de reexame, em face do Acórdão 2061/2021-TCU-Plenário.
Em despacho de peça 222, ao conhecer do recurso, o Relator, E. Ministro Bruno Dantas, conferiu efeito suspensivo aos itens 9.1 e 9.3 do acórdão recorrido. Em novo despacho, de 20/10/2021 (peça 227) , o E. Relator afastou tal efeito em relação ao item 9.1 do Acórdão 2061/2021-TCU-Plenário, por entender que isto poderia impedir a eficácia da decisão de mérito e a utilidade dos presentes autos. Assim, reestabeleceu a suspensão do processo de liquidação, que se mantém até o presente momento.
Em 5/11/2021, a União opôs embargos de declaração, em face da decisão monocrática, proferida pelo E. Ministro Bruno Dantas, os quais foram conhecidos e rejeitados por meio do Acórdão 2792/2021-TCU-Plenário.
O julgamento do pedido de reexame ocorreu em 6/4/2022, ocasião em que se proferiu o Acórdão 736/2022-TCU-Plenário, negando provimento ao recurso e mantendo inalterado o Acórdão 2061/2021-TCU-Plenário.
Em resposta ao item 9.2 do Acórdão 2061/2021-TCU-Plenário, o Ministério da Economia reforça as informações relativas ao interesse público, as quais considerei suficientes para legitimar o presente processo de desestatização, no Voto proferido na sessão Plenária de 1/9/2021.
Como demonstram os elementos acostados aos autos, persistem indefinições quanto ao adequado equacionamento da propriedade do terreno em que se situa a empresa.
O Ministério da Economia esclareceu que o custo total da construção dos dois prédios do Ceitec, definidos como centro administrativo e operacional, foi de R$ 248.117.789,21, que a avaliação realizada pela Caixa Econômica Federal lhes estimou o valor de mercado em R$ 62.283.101,02 e do terreno, em que se situam, em R$ 16.419.000,00. O MCTI afirma que vem atuando para realizar a transferência de titularidade do imóvel para a empresa.
Em notificação extrajudicial a este Tribunal, a empresa Condor Empreendimentos Imobiliários S/A informa que o terreno, em que está sediada a Ceitec, era de sua propriedade e seria desapropriado, para fins de utilidade pública, nos termos Decreto 13.557/2001 do Município de Porto Alegre. Afirma que, sabendo das restrições financeiras do Município, ao invés de submeter-se ao processo de desapropriação e à consequente discussão acerca de valores a receber, efetuou doação, cujo termo contém cláusula de encargo, segundo a qual a utilização do terreno doado para fim diverso daquele estabelecido naquele decreto enseja a sua devolução à doadora (peças 224 e 226) .  
O ME informa que o liquidante procura a melhor forma de evitar prejuízos à União, preparando a documentação para que os ativos sejam vendidos com a maior cotação de mercado possível. 
Argumenta que a fase de liquidação é o momento oportuno para se proceder ao saneamento de questões patrimoniais como a relativa à propriedade do terreno onde se encontra instalada a empresa.
Com relação aos recursos necessários para a execução dos serviços de descontaminação e descomissionamento da sala limpa do Ceitec, que exige cuidados especiais em razão de gases tóxicos e corrosivos, utilizados nos sistemas de tratamento de ar, o ME informa que, previamente à decisão da liquidação, avaliação preliminar estimou o seu custo em R$ 139,4 milhões.
Esclarece que, apesar da estratégia principal da liquidação proposta ter se direcionado para a venda integral da fábrica, foram apresentadas duas propostas para a elaboração do planejamento deste serviço, uma de empresa nacional, no valor de R$ 191 mil, e outra de empresa estrangeira, no valor de USD 150 mil mais impostos (peças 249 e 252) . Aduz não haver dotação orçamentária para sua efetivação, mas, caso necessário, a União poderá garantir os recursos por meio das dotações da empresa, ou em rubrica vinculada à Secretaria de Coordenação e Governança das Empresas Estatais (Sest) , para financiar processos de desestatização. Informa, por fim, que a Ceitec possui orçamento suficiente para pagamento das despesas operacionais necessárias à viabilidade dos ativos (manutenção da sala limpa) , o que está de acordo com a estratégia de liquidação da empresa. 
Ao analisar as informações apresentadas pelas instituições responsáveis pela condução do processo de desestatização do Ceitec, a unidade técnica propõe (peças 325-327) :
considerar cumpridas as determinações de que tratam os itens 9.1 e 9.2 do Acórdão 2061/2021-TCU-Plenário e autorizar o Ministério da Economia a retomar o processo de desestatização;
considerar integralmente atendida a Solicitação do Congresso Nacional de que trata a PFC 18/2021, arquivar o TC Processo 038.054/2021-3 e encaminhar ao Deputado Aliel Machado, Presidente da CCTCI da Câmara dos Deputados, cópia da instrução de peça 325, bem como da decisão que vier a ser proferida no presente momento processual;
dar ciência ao CPPI, ME e MCTI de que potenciais danos ou resultados antieconômicos decorrentes da proposta de publicização das atividades relacionadas à função social da Ceitec e do processo de liquidação autorizado pelo Decreto 10.578/2020 poderão ensejar responsabilização dos agentes que, ainda que alertados da existência dos seguintes riscos, decidiram dar continuidade ao processo sem a sua devida mitigação:
c.1)  restrições relativas à propriedade do terreno Ceitec poderão inviabilizar a liquidação/transferência patrimonial de tais ativos em tempo razoável, resultando em processo demasiadamente longo e custos imprevistos;
c.2) o entrave decorrente da discussão sobre a propriedade do terreno poderá resultar no potencial desfazimento antieconômico do ativo "sala limpa", em face da ausência de estudos acerca de alternativas e da viabilidade para a sua transferência, venda, ou descomissionamento, com riscos de gastos exorbitantes no futuro, ou mesmo a venda por valor irrisório do ativo;
c.3) a contratação massiva de ex-empregados do Ceitec por empresas privadas representa a materialização da perda de pessoal altamente qualificado e essencial para o sucesso da publicização e poderá, no médio-prazo, inviabilizar que a organização social que vier a ser selecionada consiga atender aos objetivos do contrato de gestão a ser celebrado.
c.4) restituir os autos à SecexFinanças, para que proceda à continuidade da presente fiscalização, realize diligências e inspeções necessárias à avaliação da legalidade, legitimidade, economicidade e efetividade dos atos supervenientes ao Decreto 10.578/2020.
Feito breve resumo dos fatos, passo a tratar dos questionamentos apresentados pela CCTI da Câmara dos Deputados que, por sua abrangência, permitem revisitar diversos elementos já presentes nos autos e melhor contextualizar o processo de desestatização em análise.
II
a) Houve fiscalização, contábil, financeira, orçamentária, operacional e patrimonial do TCU  sobre o processo (art. 70, caput, CF) ? 
Sim, houve fiscalização plena do Ceitec pelo TCU. 
Constam dos presentes autos informações de que o Ceitec é a primeira empresa estatal de controle direto da União, cuja decisão pela dissolução ocorreu em 15/12/2020, por meio do Decreto 10.578/2020.
Paralelamente ao processo da Ceitec, em 9/9/2020, foi concluído o processo de liquidação da Companhia Docas do Maranhão (Codomar) , incluída no Programa Nacional de Desestatização (PND) , por meio do Decreto 9.265/2018, tendo em vista proposta do Conselho Nacional de Desestatização (CND) . 
Em 17/11/2020, a Companhia de Armazéns e Silos do Estado de Minas Gerais (Casemg) foi definitivamente dissolvida, por via da Resolução CPPI 50/2018, após a devida qualificação, em 2017, no Programa de Parceria de Investimentos. Cito, ainda, a Companhia de Navegação do São Francisco (Franave) , liquidada entre 22/1/2007 e 30/10/2008.
Nada obstante os três exemplos citados de liquidação, sem atuação do controle externo, determinei a realização de pesquisa, em meu Gabinete, que não apresentou a existência de processos de acompanhamento, pelo TCU, dos procedimentos que levaram a tais liquidações anteriores. Verifiquei apenas estar em tramitação o processo de prestação de contas extraordinária da Codomar, realizado após o término do processo de extinção, o que é despiciendo para o caso presente.
A inclusão de ativos no PND e o processo de definição das outras modalidades de desestatização não têm histórico de avaliação por esta Corte. Privatizações, concessões, permissões e outras parcerias com a iniciativa privada, de forma geral, são avaliadas após decisão acerca da modalidade adotada, para avaliação dos estudos e dos procedimentos para licitação dos empreendimentos. 
Revela-se, assim, o ineditismo da fiscalização do processo da Ceitec, ora tratado nos presentes autos, que envolve os procedimentos que levaram o Governo Federal a decidir por sua dissolução, justificada, aliás, pela completa ausência de resultados da empresa, seja na área da pesquisa científica, desenvolvimento tecnológico e inovação, no setor de microeletrônica, seja na área operacional, seja pela alta despesa que sempre causou aos cofres federais, seja pela ausência de perspectivas, na interação com a economia de mercado.
A Constituição Federal e a Lei Orgânica do TCU atribuem ao TCU competência para fiscalizar a aderência dos procedimentos às normas vigentes, obviamente preservando a margem de discricionariedade de gestão do Poder Executivo, responsável pela definição das políticas públicas e pela gestão da Administração Federal, sem substituir-se, por óbvio, ao administrador e ao legislador nas respectivas áreas de atuação.
A IN TCU 81/2018 não prevê rito de análise de procedimentos que levam à definição da modalidade dissolução de empresas públicas. Mesmo assim, certamente, pela repercussão social, foi autuado o presente processo de acompanhamento de desestatização.
b) A proposta de dissolução, como modalidade de desestatização, foi motivada?
Para responder à pergunta, pertinente relacionar as normas que regem os atos que antecedem a decisão acerca da dissolução de empresas públicas.
A Lei 9.491/1997 dispõe que empresas controladas direta ou indiretamente pela União e serviços públicos podem ser objeto de desestatização, estabelecendo sete modalidades de transferência dos ativos. No que interessa aos autos, as modalidades de desestatização previstas na Lei são alienação do controle acionário (privatização) e a dissolução de sociedade, com a alienação de seus ativos.
O órgão superior de decisão do PND é o Conselho Nacional de Desestatização (CND) . De suas reuniões, para deliberar sobre a desestatização de empresas, ou serviços públicos, deve participar, com direito a voto, o titular do Ministério, ao qual se vincule a empresa ou o serviço.
Com a Lei 13.334/2016, as atribuições do CND foram transferidas ao CPPI. Compete a ele recomendar, para aprovação do Presidente da República, a inclusão ou exclusão de empresas no PND, bem como aprovar a modalidade operacional a ser aplicada e a contratação de pareceres ou estudos especializados necessários.
Nesse ponto, a propósito da desestatização da Ceitec, o Supremo Tribunal Federal (STF) julgou improcedente a Ação Direta de Inconstitucionalidade (ADI) 6241, em que o Partido Democrático Trabalhista (PDT) defendia a necessidade de lei específica para a desestatização de empresas públicas e sociedades de economia mista, buscando suspender o processo de privatização de diversas empresas. Na ocasião, o Supremo Tribunal Federal deixou expresso que, para a privatização ou a extinção das empresas estatais analisadas, é suficiente a autorização genérica expressamente outorgada pela Lei 9.491/1997. Pacificada está, portanto, a questão tratada.
A desestatização de empresas de pequeno e médio portes, conforme definidas pelo CND (CPPI) , com base em critérios utilizados pelo Banco Nacional de Desenvolvimento Econômico e Social (BNDES) , poderá ser coordenada pelo Departamento de Coordenação e Controle das Empresas Estatais (Dest) , atual Secretaria de Coordenação e Governança das Empresas Estatais (Sest) . De acordo com o Decreto 2.594/1998, que regulamenta a Lei do PND, podendo ser adotados procedimentos simplificados para a avaliação dessas empresas. 
Essa norma dispõe que a determinação do preço mínimo dos ativos incluídos no PND, para todas as modalidades, deve ser realizada com base em estudos sobre condições de mercado, situação econômico-financeira e eventual perspectiva de rentabilidade da sociedade examinada.
O valor econômico da empresa deve ser calculado a partir da projeção do fluxo de caixa operacional, ajustado pelos valores dos direitos e obrigações não vinculados às suas atividades operacionais, bem como pelos valores que reflitam contingências e outros efeitos, exatamente da mesma forma rotineiramente adotada para todas as empresas no mercado nacional e internacional. 
O Decreto 9.589/2018 dispõe especificamente sobre a liquidação de empresas estatais e estabelece que a inclusão no PND, com vistas à dissolução, deve ser proposta ao CPPI pelo Ministério da Economia e pelo Ministério ao qual esteja vinculada a estatal, acompanhada de estudos que a embasem e cabalmente demonstrem ser a dissolução a melhor alternativa. 
A norma não estabelece critérios ou premissas para tais estudos.
Apresentado o arcabouço normativo que trata do tema, oportuno apresentar alguns dados acerca do Centro Nacional de Tecnologia Eletrônica Avançada S.A. (Ceitec) , empresa pública criada para atuar no segmento de semicondutores, microeletrônica e áreas correlatas, desenvolvendo soluções para identificação automática (RFID e smartcards) , para aplicações específicas. 
A empresa é composta pelo departamento denominado Design Center, onde os produtos são desenvolvidos, e pela fábrica, equipada com maquinário de processo e manufatura, em escala comercial, de dispositivos, sensores, circuitos integrados e semicondutores.
Todos os procedimentos tendentes à criação do Ceitec iniciaram-se no ano de 1999, quando a Motorola Semicondutores decidiu doar ao Brasil uma linha de produção de circuitos integrados usada, logicamente antiquada e desatualizada tecnologicamente, que a empresa já havia deixado de utilizar em suas fábricas, substituída por equipamento mais moderno. 
Tendo em vista dificuldades nas negociações com o Estado de São Paulo, que, no ano de 2000, rejeitou o equipamento usado, iniciaram-se as tratativas com o Governo do Estado do Rio Grande do Sul, que aceitou o maquinário e optou por criar a fábrica estatal, de baixo volume, para prototipagem. Para tal, foi celebrado protocolo de intenções entre diversas entidades do Município de Porto Alegre e a própria Motorola.
Em 2002, foi então criada a associação civil que administraria o Ceitec até o ano de 2008. 
Em 2004, foi celebrado convênio entre a Financiadora de Estudos e Projetos (Finep) e a Secretaria da Ciência e Tecnologia do Rio Grande do Sul.
O ajuste estabeleceu que o Município de Porto Alegre cederia terreno para a implantação do centro de pesquisa; o MCTI disponibilizaria verba federal para elaboração de estudos e projetos, bem como para a execução das obras necessárias à construção unidade fabril; e a empresa Motorola se responsabilizaria pela doação dos seus equipamentos usados, consistentes na aludida linha de montagem.
De acordo com os documentos constantes dos autos, já muito antes, ocorreram discussões sobre a personalidade jurídica do empreendimento. Parte dos agentes afirmava que o modelo de organização social (OS) seria o mais adequado para um centro de subvenção à inovação. Ao cabo das negociações, considerados os elevados investimentos e potencial demanda - supostamente gerada pelo próprio Governo Federal - para a fabricação de chips, optou-se pela empresa pública federal, na formulação atual. 
Como já demonstrei no voto que proferi na Sessão Plenária de 1/9/2021, toda a ação da Ceitec fundamentava-se em suposições de demanda e de capacidade de criação e produção de produtos que jamais existiram. Foi um processo realizado artesanalmente, sem estudos adequados, a partir de volições firmes, sem base quer em estudos, quer na realidade.
A Carta de Governança Corporativa de 2018 consignou que o foco da empresa seria na realização de projetos. Na prática, absolutamente nenhum dos projetos anunciados pela empresa se efetivou em plenitude, a exemplo da identificação animal (chip do boi) , a identificação veicular e o controle automatizado de hemoderivados. 
Com dinheiro público farto, ausência de cobranças e cronogramas, estabilizada como ente estatal, pagamentos de salários e demais obrigações em dia, a partir de aportes regulares de recursos estatais, não havia metas, nem cronogramas, nem necessidade de geração de recursos próprios. Isso fez com que muitos dos circuitos integrados desenvolvidos não tenham sido adotados na escala esperada. Nesse contexto, a empresa jamais deteve nenhuma inserção no mercado, ou viabilidade prática.
Reconhecendo a complexidade de sua situação, a partir de 2016, dezessete anos após o início das tratativas com a Motorola, a própria empresa mudou sua atuação no mercado, buscando demonstrar os benefícios da incorporação de chips a produtos e modelos de negócio. Obteve certificações em Governança e Gestão, ampliou seu portfólio, procurou atrair, sem nenhum sucesso, potenciais parceiros junto a empresas nacionais e internacionais, continuando, nada obstante, a subsistir, unicamente, dos subsídios orçamentários federais.
Mesmo com toda a iniciativa, muito pouco significativo foi o aumento do faturamento total da empresa nos últimos quatro anos - de meros R$ 4 milhões para R$ 7,8 milhões - sendo os resultados obtidos considerados absolutamente despiciendos e insuficientes, ou, segundo a CGU, incapazes, mesmo, de custear o mero pagamento das contas de eletricidade da empresa. Isto demonstra que a empresa sempre foi inteiramente dependente do governo federal, até mesmo para o pagamento das despesas ordinárias mais comezinhas.
Por sua vez, a análise dos dados do Instituto Nacional de Propriedade Intelectual (INPI) , cruzados com o banco de dados do World Intellectual Property Organization (WIPO) , demonstra que, em 2018, as patentes gerais, depositadas pelo Ceitec, representaram meros 2% do total de patentes em semicondutores depositadas, naquele ano, no Brasil. 
Além disso, das 34 patentes depositadas pela empresa, desde o momento da sua criação, nenhuma delas estava associada a produto comercialmente viável, que tenha, efetivamente, gerado resultado comercial positivo mínimo.
Lamentavelmente, tal fato é deveras significativo para expor, de forma incontrastável, o papel ancilar, de segunda ordem, da empresa, no setor, ao longo das últimas duas décadas, de voraz consumidora de recursos públicos orçamentários da União, interessada na manutenção de empregos improdutivos, sem benefício social, incapaz de gerar atividades que pudessem consolidar expectativas de sucesso empresarial. Nesse contexto, seria onírico pretender que a estatal pudesse competir em mercado internacional de alta tecnologia, exigente de vastos investimentos, como é o caso dos semicondutores e chips de maior sofisticação.
Embora a situação da empresa já fosse debatida nos governos anteriores, após demanda formulada pelo MCTI, coube ao atual governo qualificar a empresa para o Programa de Parcerias de Investimentos da Presidência da República (PPI) , por meio do Decreto 10.065/2019, com o objetivo de promover estudos sobre alternativas de parceria com a iniciativa privada e proposição de ganhos de eficiência e resultados, para garantir-lhe a sustentabilidade econômico-financeira.
Esforços foram feitos, então, para, já sob a égide do PPI, tentar encontrar forma de preservação da empresa, em ações com a iniciativa privada, evitando-lhe a dissolução. 
A norma estabeleceu a constituição de Comitê Interministerial, para acompanhar os estudos, composto por dois representantes de cada um dos seguintes órgãos: Casa Civil, por meio da Secretaria Especial do Programa de Parcerias de Investimentos (SPPI) , Ministério da Economia e Ministério da Ciência, Tecnologia, Inovações e Comunicações. Previu, ainda, a participação do Banco Nacional de Desenvolvimento Econômico e Social (BNDES) e da própria Ceitec, como convidados, bem como a possibilidade de solicitar apoio técnico de outros órgãos e entidades.
Avaliada a situação da empresa, com os dados colhidos e estudos em desenvolvimento, a Ceitec foi incluída no Programa Nacional de Desestatização (PND) , por meio do Decreto 10.297/2020, que também prorrogou o prazo de existência do Comitê Interministerial para a conclusão das avaliações.
Após treze reuniões, na última, realizada em 10/6/2020, o Conselho do PPI (CPPI) decidiu recomendar ao Presidente da República a dissolução da Ceitec, por total ausência de alternativas viáveis para empresa, mantendo, todavia, a publicização das atividades dirigidas à pesquisa científica, ao desenvolvimento tecnológico e à inovação no setor de microeletrônica. 
Em 15/12/2020, as recomendações do CPPI foram adotadas mediante o Decreto 10.578/2020. Em 17/12/2020, a Procuradoria-Geral da Fazenda Nacional convocou Assembleia-Geral Extraordinária para deliberar sobre a dissolução da companhia, nomeação do liquidante e extinção da gestão do Presidente, Diretores e Membros do Conselho de Administração, que ordinariamente compõem dos quadros de empresas públicas federais.
Desde então, encontra-se o Ceitec em processo de liquidação, que corre concomitantemente com a formulação de proposta de publicização das atividades de pesquisa e desenvolvimento, mediante contratação de Organização Social, cujo edital de chamamento está previsto para ser publicado até 16/06/2021. O prazo final para a liquidação, antes de sua paralisação por este Tribunal, se encerrava 10/02/2022.
Todos esses elementos avaliados demonstram que a decisão pela dissolução do Ceitec foi adequadamente motivada.
c) Os estudos demonstram ser a dissolução da empresa a melhor alternativa do desfazimento público? 
Após a inclusão no PND, os estudos conduzidos pelo Comitê deveriam concluir sobre a modalidade de desestatização, entre liquidação total ou parcial (precedida de cisão) e dissolução. 
As respostas às oitivas realizadas pelo TCU informaram que os aspectos mais relevantes dos estudos que subsidiaram a recomendação de dissolução foram: i) estimativa de valor negativo (equity value) da empresa em todos os cenários considerados, ii) avaliação mais detalhada do balanço da empresa que apresenta como principal ativo o "imobilizado" e significativo passivo trabalhista, tanto circulante (obrigações e provisões trabalhistas) como não circulante (contingências trabalhistas) e iii) baixa participação (market-share) do Ceitec no mercado conjugada à ausência de barreiras à entrada de novos participantes.
Ao apontar falhas nas premissas de avaliação (instruções de peças 168 e 325) , a unidade técnica considerou não demonstrado ser a dissolução a escolha que maximiza o retorno econômico-financeiro para a União, na comparação entre as diversas alternativas possíveis de encaminhamento da companhia, lastreada numa análise econômico-financeira que considerasse outras configurações de negócio, com cenários que pudessem ser mais eficientes do que o atual.
O estudo de viabilidade econômico-financeiro simplificado, elaborado pelo BNDES, mediante metodologia do fluxo de caixa descontado, amplamente reconhecida e prevista no Decreto 2.594/1998, avalia a capacidade de um ativo gerar valor, considerando as receitas, despesas e investimentos no período projetado (futuro) , tendo sido executado de acordo com as melhores técnicas e padrões universalmente acatados.
As alegações de não terem sido considerados os valores investidos no passado em bens, capacitação de recursos humanos e licenças e patentes não prosperam. O fluxo de caixa descontado reflete a capacidade de retorno do acervo instalado, considerando as receitas e despesas que gera, conjugadas com outras rubricas, como novos investimentos. Este é o critério universalmente aceito. Além disso, os valores investidos em capacitação são fluidos e de difícil mensuração, sobretudo em face de empreendimento que não apresenta resultados efetivos. 
Valores investidos em capacitação só são mensuráveis se são capazes de gerar resultados. No caso concreto, não há resultados a aquilatar. Aliás, toda a questão deveria pairar em torno de critérios técnicos e não ideológicos, em vista do bem-estar coletivo e não de dado grupo social beneficiado. Não é, a propósito, razoável adotar o valor contábil de ativos para decidir sobre a modalidade de desestatização, pois esse método não demonstra o valor de mercado, que apenas se volta à capacidade de o ativo gerar retorno no futuro.
A avaliação promovida nestes autos não se confunde com as análises e cálculos para obtenção do valor de liquidação dos ativos, que será estabelecido no processo de liquidação e implementado de acordo com o mercado. 
É suficiente a utilização, para o valuation, da configuração atual da empresa, prevista no Plano de Negócios, sem projeções resultantes de outras formas de gerenciamento ou de estruturação. O Plano de Negócios do Ceitec contém a visão do mercado e estratégia de atuação da empresa formalizada, sendo natural e esperada a sua utilização. O documento prevê três cenários (realista, intermediário e otimista) e o Comitê elaborou uma quarta alternativa denominada "Realista Ajustado", desconsiderando os produtos que não possuíam faturamento em 2019. 
O cenário otimista prevê taxas médias de crescimento anual agressivas, de 86,2% a.a. para o segmento fablite, 91,5% a.a. para encapsulamento e 30,3% a.a. para a foundry, impossíveis de serem obtidas sem mudanças significativas na forma de gestão e estruturação da empresa. 
Quanto ao prazo projetado, de cinco anos, são razoáveis os argumentos apresentados pelo Ministério da Economia. Esse é o período constante do Plano de Negócios. Tendo em vista a especificidade do setor, o histórico de atuação da Ceitec e as incertezas sobre o mercado, a inserção de mais anos ao fluxo de caixa poderia acarretar menor precisão do modelo. De qualquer modo, não há projeções de investimentos que apontem necessidade de maior prazo para geração de retorno capaz de tornar o fluxo de caixa positivo. 
As taxas de risco de mercado e risco de capital próprio estão dentro dos parâmetros habitualmente utilizados pelo BNDES.  Foi calculado custo médio ponderado de capital (WACC - weighted average cost of capital) de 18,7%, acrescentando 5% ao custo de capital próprio, devido aos spreads de risco utilizados (2,5% pelo fato de ser empresa fechada e 2,5% por ser ativo em dificuldade) .
O suposto equívoco, apontado pela unidade técnica, quanto ao beta do setor, também não procede, pois os estudos consideraram, corretamente, o beta do setor de semicondutores para países emergentes, como pode ser verificado no site http://pages.stern.nyu.edu/~adamodar/New_Home_Page/datacurrent.html, enquanto a equipe de fiscalização consultou o beta referente aos Estados Unidos/Global.
O Ministério da Economia informou que, considerando as incertezas da estimativa da taxa de desconto, elaborou e submeteu ao Tribunal análises de sensibilidade do valor do¿equity¿em função da variação do WACC e da consideração ou não dos valores na perpetuidade. A secretaria não apontou que tais simulações tenham apontado valor presente positivo para o fluxo de caixa. 
Em todos os quatro cenários, os resultados projetados foram sempre negativos, com e sem perpetuidade. Isto significa, conclusivamente, que os ativos da empresa são incapazes de gerar retorno. Disso decorre que, considerando o custo de oportunidade do capital, é recomendável a venda e direcionamento dos recursos para outras finalidades de reconhecido interesse público.
No que se refere à formulação de estudos com outros formatos de empresa, ou não simplificados, para tentar viabilizar a privatização total ou parcial, são razoáveis os argumentos relativos à necessária comparação dos custos e dispêndio de tempo de tal possibilidade com a ausência de indícios sobre sucesso em eventual leilão. 
O processo de modelagem da privatização dura cerca de dezoito meses e mobiliza diversas equipes de governo, além de possíveis custos com equipe de consultoria. Durante esse período, continuariam os aportes da União, da ordem de R$ 70 milhões anuais, e a perda de valor do ativo, ocasionada pelas limitações de investimento. 
Nesse ponto, até mesmo projetos com valores de mercado positivo e indicativos de atratividade podem resultar em licitações fracassadas. Foi o que ocorreu, por exemplo, com a concessão da BR 262, em 2013, cujos estudos de viabilidade foram analisados pelo Tribunal, que, ao cabo da fiscalização, não verificou óbices ou necessidade de ajustes na precificação. 
Os estudos ainda consignaram que tentativas de alienações de partes da empresa (segmento fabril) , na linha do proposto pelo MCTI, podem ser realizadas no âmbito do processo de liquidação, caso surjam interessados.
Os elementos aqui trazidos demonstram que a dissolução da empresa é juridicamente regular, está consoante o interesse público e, mesmo, de acordo com a citada deliberação do Supremo Tribunal Federal. 
Não é razoável considerar irregular a dissolução da empresa, ou exigir dos gestores a alteração das premissas e dos estudos que conduziram à decisão de liquidação, cujos fundamentos, de alto relevo público, estão suficientemente explicitados.
d) Houve descumprimento ao Decreto 9.589/2018? 
O ordenamento jurídico vigente comporta duas possibilidades de rito para decidir sobre a dissolução de empresas. A primeira, relativa à Lei 9.491/1997, c/c Decreto 2.594/1998; a segunda, com o Decreto 9.589/2018. 
Enquanto o Decreto 9.589/2018 estabelece que empresa controlada pela União só pode ser incluída no PND, para fins de dissolução, após a conclusão dos estudos que comprovem ser essa a modalidade mais adequada, o rito previsto no Decreto 2.594/1998 ampara a inclusão de ativos no PND, para posterior definição da modalidade mais adequada de desestatização.
O Decreto 9.589/2018 é mais específico sobre os procedimentos de liquidação de empresas. Todavia, ele não teve em mira revogar o Decreto 2.594/1998, sendo ambos normas vigentes da mesma hierarquia e estatura, com aplicação definida a partir do caso concreto.
A opção pela modalidade de desestatização, após a inclusão da empresa no PND, em vista dos estudos e da situação de fato encontrada, mostra-se inteiramente razoável, tendo em vista a possibilidade, observada no caso concreto, de haver certeza sobre a inadequação da manutenção do modelo estatal, mas não sobre a forma de desestatização, que será definida em estudos posteriores.
Relativamente a esse tópico, a legislação não exige a realização de estudos prévios para inclusão de ativos no PND, nem demonstrações cabais de que a desestatização seja a melhor alternativa para Administração. No caso, todavia, existiram vários estudos, em decorrência do determinado no Decreto 10.065/2019, que qualificou a empresa para o PPI, onde teve sua situação inteiramente avaliada, seja com relação à produção científica, praticamente nula, seja com relação a não levar a cabo nenhum dos projetos anunciados, seja com sua total dependência dos cofres federais. Tais são dados factuais, objetivos, sobre os quais não há questionamentos.
A inclusão no programa sem definição da modalidade de desestatização permite dar publicidade à sociedade das perspectivas futuras e da intenção governamental, possibilitando ampliação das manifestações e contribuição dos diversos agentes interessados no processo de decisão, seja ele qual for, desde que justificado o interesse público.
Desta forma, não há dúvida quanto à correção de todos os atos que decidiram sobre a dissolução da empresa, desde a qualificação para o PPI, até o Decreto 10.578/2020, praticados nos estritos ritos da processualística, observando a participação dos agentes, na forma prevista nas normas, ou seja, recomendação do CPPI, bem como do Ministro Supervisor e do Presidente da República.
Equivocada a conclusão de que os estudos promovidos pelo Comitê não cumpriram os objetivos estabelecidos. Neles ficou demonstrada à exaustão a procura por parcerias, para a melhoria da gestão da Ceitec, com a preservação do modelo estatal vigente. 
Ocorre que, em relação ao Ceitec, não se viabilizaram alternativas razoáveis mínimas. Após várias tentativas, em consonância com as normas vigentes, o Comitê entendeu por bem propor ao CPPI e ao Presidente da República a inclusão da empresa no PND, uma vez que todas as possibilidades que surgiram eram inadmissíveis à luz do interesse público, consistentes basicamente no incremento das subvenções federais à empresa.
O ingresso no programa vai ao encontro dos objetivos propostos pelo órgão supervisor ao PPI, conforme disposto no Decreto 10.265/2019. Com a inclusão no PND, restou oficializada a intenção de desestatizar a empresa. Tal ato é, por definição, o reconhecimento da necessidade de reorganizar a atuação do Estado na economia, mediante modalidades de parcerias, que se tentou, ou transferência dos ativos para a iniciativa privada.
Também absolutamente improcedente a alegação de participação meramente formal do MCTI na decisão de dissolver a empresa. Foi do próprio MCTI a iniciativa de tentar viabilizar parcerias, para dar vida ao empreendimento. Teve o Ministério intensa participação no comitê interministerial e nas reuniões do CPPI, expressando seu entendimento fundamentado, conforme comprovam as atas dos encontros e as notas técnicas por ele emitidas. 
Dos documentos, é possível depreender que o MCTI sempre defendeu a atuação do Estado Brasileiro na área de semicondutores e a necessidade de encontrar meios para viabilizar a continuidade das atividades de pesquisa, desenvolvimento e extensão tecnológica, supostamente em curso na Ceitec.
Após a inclusão no PND, o Ministério propôs a privatização da parte fabril e a contratação de Organização Social (OS) , focada em pesquisa, desenvolvimento (P&D) e extensão tecnológica, como forma de garantir a permanência no país do ativo intelectual, formado com recursos públicos. 
Nesse tópico, há necessidades de novos estudos, para evitar que, como ocorreu no Ceitec, a nova entidade se torne meramente grande consumidora de recursos públicos, sem nada produzir em relação à pesquisa científica, desenvolvimento tecnológico e inovação no setor de microeletrônica. Afinal, a política pública não pode ter em mira apenas a preservação de empregos improdutivos, com gastos de bilhões de reais.
Ressaltou o MCTI que a implantação da OS se mostra praticável e adequada, por não ter dependência direta do Estado, atuando junto ao setor privado e aos centros de pesquisa e desenvolvimento. 
A tese em favor da privatização, total ou de parte da empresa, por ele proposta, restou vencida, no quadro do processo legítimo de discussão e votação, tanto no Comitê quanto no CPPI, em que todos os termos da operação foram analisados.
Em resposta às oitivas, o órgão consignou que a decisão tomada pelo CPPI endereçou adequadamente as três preocupações que, na sua visão, são centrais para as políticas de ciência, tecnologia e inovação, para o setor de semicondutores e microeletrônica, nos seguintes termos:
Primeiramente, o art. 3º da Resolução busca garantir a continuidade das atividades de pesquisa, desenvolvimento e inovação atualmente desempenhadas pelo Ceitec, mediante processo de publicização dessas atividades, que passarão a ser exercidas por meio de uma OS. Já o art. 2º volta-se à continuidade das atividades industriais de microeletrônica no país, o que poderá ser alcançado mediante a venda integral dos ativos. Por fim, o parágrafo único do art. 3º busca garantir a manutenção do capital humano e intelectual estratégico do Ceitec durante o processo de publicização e de liquidação da empresa.
Da mesma forma, inteiramente equivocada a suspeita de desbalanceamento do Comitê Interministerial, que contou com dois membros do PPI, dois membros do Ministério da Economia e dois membros do MCTI. Tal fato é irrelevante para o processo. A simples mudança de vinculação institucional do PPI da Casa Civil para o ME não afetou a composição do Comitê, cujos membros continuaram os mesmos, sendo dois com a visão do PPI e dois com visão da SDDM/Sest, áreas do ME que possuem atribuições ostensivamente diferentes. 
Ademais, os estudos realizados foram aprovados pelo CPPI, composto por diversos Ministros de Estado e Presidentes de instituições financeiras, conforme previsto em Lei, bem como pelo Presidente da República, que, antes de assinar os decretos relativos à Ceitec, contou com os entendimentos de órgãos da Casa Civil.
Sendo assim, não houve descumprimento ao Decreto 9.589/2018.
e) Há riscos associados à celeridade do rito, como prazos exíguos entre a aprovação e a liquidação? 
Nas instruções de peças 168 e 325, a unidade técnica apontou riscos não devidamente geridos no processo de decisão pela dissolução. Cita a perda de investimentos públicos, realizados para formação da empresa e capacitação do corpo técnico, a propriedade do terreno, os elevados custos do descomissionamento da Sala Limpa e a transferência ao liquidante das decisões afetas à política pública, de competência do MCTI.  
Tais riscos são riscos ordinários, relacionados a qualquer desestatização, independentemente da modalidade adotada. O Comitê Interministerial, CPPI e equipes que analisaram os documentos reconheceram a existência de entraves, que precisariam ser equacionados, para viabilizar as soluções propostas, entre eles a questão do terreno e o custo de desmobilização. 
O Ministério da Economia registrou que, diante dos custos incorridos e do desempenho da Ceitec, a dissolução foi considerada a melhor alternativa de interesse público, mesmo com a concretização de tais riscos. A continuidade operacional da Ceitec é mais prejudicial ao interesse público que a sua extinção, seja pela ausência de resultados práticos, seja pelos custos em que incorre, todos a cargo do Erário.
Ao mesmo tempo, informou que a publicização poderia ser uma das alternativas viáveis, para minimizar a perda de pessoal e manter o patrimônio intangível (patentes e parcerias relacionadas a desenvolvimento) . 
Nesse sentido, o MCTI registrou que tal modelo não é novidade, exemplificando a transição bem-sucedida do CPqD, do sistema Telebrás, para fundação privada, em que, hoje em dia, pouco mais de 20% do faturamento tem origem em recursos públicos, originados da participação em processos públicos de seleção.
Argumentou, também, que a solução para a situação do terreno e dos prédios deve ocorrer na liquidação, em negociações entre a União, a Prefeitura de Porto Alegre e eventual comprador. 
Verdadeiramente, todos os negócios e transações empresariais envolvem riscos. Incumbe ao administrador público a gestão dos riscos, em conformidade com a lei. A solução para não os assumir seria, em última análise, manter a situação atual, arcando a União, indefinidamente, com prejuízos certos, não justificados, sem benefício social, sem perspectivas de sucesso, o que, por certo, implicaria outros riscos, bem mais tangíveis, evidentes e graves para o Erário. Incumbe ao gestor probo a gestão dos riscos, com ações incisivas para mitigação e minimização dos prejuízos, com o atendimento do interesse público. 
Inadmissível, no caso concreto, é o relato de graves ameaças aos gestores do processo de desestatização, a partir dos riscos inerentes às atividades normais de dissolução da empresa, o que pode levar a apuração de responsabilidades de quem as fez.
No presente caso, os riscos identificados devem ser mitigados, mas nem de longe maculam a decisão pela dissolução que, em face da situação de fato encontrada, está mais do que justificada, técnica, jurídica e economicamente. A verificação da suficiência e regularidade das providências adotadas, para mitigação e preservação dos interesses da União, em termos legais, contratuais e financeiros, deve ocorrer na fiscalização da publicização e dos atos do liquidante, do Ministério da Economia e outros responsáveis que venham a atuar no processo de extinção da empresa.
No tocante à qualificação de parte do corpo técnico da Ceitec, há informações de que ela já foi elevada. Mesmo assim, os resultados da empresa foram desprezíveis. Tal fato não interfere na tomada de decisão, uma vez que mão-de-obra qualificada tem lugar certo na iniciativa privada, normalmente em melhores condições. A propósito, a maior parte dos funcionários qualificados já deixou a empresa e os que lá permanecem não tem o que fazer. 
De qualquer modo, mesmo considerando a especial qualificação de seus empregados, a empresa teve desempenho pífio ao longo de toda a sua existência, em todos os setores em que atuou. Consumiu recursos públicos durantes quase duas décadas e nada, ou quase nada produziu, seja em termos de patentes, seja de estudos, seja de produtos. 
f) Houve exercício indevido de atribuições de Gestor do Fundo Nacional de Desestatização - FND, abarcadas pela SPPI ou outros agentes? 
De forma geral, após inclusão da empresa no PND, caberia ao BNDES, como gestor no FND, a contratação e coordenação de estudos para avaliação do valor econômico e definição da modalidade de licitação. Como a Ceitec se enquadra nos critérios de empresa de pequeno e médio portes, os estudos para definição da modalidade poderiam ser coordenados pela Secretaria de Coordenação e Governança das Empresas Estatais (Sest) , vinculada ao ME, conforme artigo art. 6º, § 3º, da Lei 9.491/1997. No presente caso, os estudos foram elaborados pelo Comitê Interministerial, constituído por decreto, após iniciativa do CPPI.
Em que pese não ter ocorrido delegação expressa da Sest para a SPPI, ou para o Comitê Interministerial, elaborar os estudos para desestatização, dois membros do Comitê foram indicados pela Secretaria Especial de Desestatização, Desinvestimento e Mercados (SDDM) , sob a qual está vinculada a Sest, e a continuidade dos estudos, com o objetivo de estabelecer as diretrizes da desestatização, foi determinada pelo Decreto 10.297/2019. Os estudos foram elaborados com a efetiva participação da SEPPI, da SEDDM, do MCTI e do BNDES. 
Da mesma forma, não há ilegalidade ou extrapolação do poder regulamentar da Resolução CPPI 101/2019, que estabeleceu como critério, para enquadrar empresa pública controlada, como de pequeno e médio porte, a receita operacional bruta, excluídos os aportes da União.
A Lei 9.491/1997 estabeleceu que o agente responsável por definir empresa de pequeno e médio porte é o CND, atual CPPI. Por sua vez, o Decreto 2.594/1998 estatui que o critério para estabelecer o porte da empresa deve ser o adotado pelo BNDES, que utiliza o parâmetro da receita operacional bruta.
Não há desrespeito a esse critério pela Resolução CPPI. Como é específica para empresas estatais, peculiaridade não tratada pelo BNDES, a norma veio para esclarecer que, no caso de dependentes, os aportes da União não constituem, nem podem constituir, receita operacional bruta. 
Essa disposição vai ao encontro do conceito contábil estabelecido, correspondente ao montante de valor recebido pela empresa, a partir da venda dos produtos ou serviços (atividade-fim, portanto, operacionais) , sendo o efetivo resultado de seus esforços comerciais. Na prática, perduram e sempre perduraram, por óbvio, os aportes mensais da União, na faixa de R$ 70 milhões anuais, absolutamente imprescindíveis pelo fato de as atividades empresariais gerarem receitas pouco significativas, absolutamente insuficientes para sua sustentabilidade e desenvolvimento, prevalecendo, sempre, a total dependência dos cofres públicos.
Há divergência entre os valores relativos aos faturamentos das empresas de pequeno porte, pois enquanto a Resolução CPPI estabelece como empresas de pequeno porte aquelas com receita operacional bruta até R$ 90 milhões, o BNDES considera valores de até R$ 4,8 milhões. No entanto, os limites superiores para as empresas de médio porte são iguais, correspondentes a R$ 300 milhões, o que não gera implicações para o presente processo. 
Disso decorre que, tanto de acordo com o critério do BNDES quanto pela Resolução do CPPI, a Ceitec poderia ser objeto de estudos simplificados. 
Para reforçar sua conclusão sobre a ilegalidade da Resolução CPPI 101/2019 e da indevida utilização de estudos simplificados no caso da Ceitec, a secretaria alegou que a CBTU e a Embrapa, também dependentes, de acordo com o critério da receita operacional bruta, caso incluídas no PND, poderiam ser objeto de estudos simplificados, o que lhe parece desarrazoado.
A adoção de estudos simplificados, por si só, não pode ser considerada causa de avaliações inconsistentes e com resultados equivocados, como conclui a unidade técnica. A confiabilidade das conclusões obtidas depende de como são os estudos conduzidos, dos critérios e premissas adotados, bem como da metodologia corretamente aplicada.
Além das análises previstas na Resolução CPPI 101/2019, relativas à situação de mercado, econômico-financeira e da rentabilidade da empresa, não há, orientações ou metodologias pré-estabelecidos para considerar, nos estudos simplificados, outros critérios, como aqueles citados pela unidade técnica em suas instruções de peças 168 e 325.
O Decreto 9.589/2018 também não estabeleceu critérios ou premissas que devem constar dos estudos, para decidir sobre dissolução, sendo absolutamente consistentes as razões apresentadas pelos agentes públicos encarregados deste processo.
Por todos os motivos aqui expostos, não vislumbro ilegalidade na Resolução CPPI 101/2019, nem verifico ter havido exercício indevido de atribuições de Gestor do FND.
g) Os estudos contemplam comparação de mercado, seja na produção, na absorção de conhecimento ou na capacidade nacional concorrencial que indiquem vantagens do modelo pretendido?
Interpreto que o "modelo pretendido", de que trata a pergunta, seja a dissolução. Os estudos não realizaram tais comparações, pois não eram obrigatórias, nem há elementos para concluir que fossem, no caso concreto, necessárias. 
 A nota técnica que fundamentou a recomendação de inclusão da Ceitec no PND demonstrou claramente as incapacidades da empresa para competir no mercado da mais alta tecnologia nacional e mundial. Muito além da incapacidade operacional, argumentou que a falta de flexibilidade do modelo estatal, em face da complexidade da indústria de alta tecnologia, sem falar da rapidez evolutiva, a par da mais completa ausência de perspectiva da empresa em obter sustentabilidade financeira, enfim tudo indicava a necessidade de se reordenar a posição Estatal no setor. 
Mesmo em relação à pesquisa científica e ao desenvolvimento de patentes relevantes, o Ceitec revelou-se, ao longo de duas décadas de funcionamento, o mais retumbante fracasso, sendo incapaz de viabilizar um único empreendimento comercial bem-sucedido, o que demonstra a inviabilidade do empreendimento estatal nessa área.
 Como já registrado em resposta à questão (c) , a formulação de estudos não simplificados, em que tais comparações poderiam vir a ser feitas, para tentar viabilizar a privatização total ou parcial, não foi adotada, em função dos custos e dispêndio de tempo, ante a ausência de indícios sobre sucesso em eventual leilão, justificativa que pode ser considerada bastante razoável. 
Oportuno ressaltar que, além das análises previstas na Resolução CPPI 101/2019, relativas à situação de mercado, econômico-financeira e da rentabilidade da empresa, não há orientações ou metodologias pré-estabelecidos para considerar outros critérios nos estudos simplificados.
h) O processo para publicização da CEITEC atende aos requisitos exigidos na legislação específica (Decreto nº 9.190/2017, art.7º, caput e §2º) ? 
O art. 7º do Decreto 9.190/2017 dispõe sobre o processo decisório para a publicização. O primeiro passo é o envio, pelo Ministro Supervisor ao Ministério do Planejamento, Desenvolvimento e Gestão, da proposta de publicização, devidamente justificada, explicitando as razões que fundamentam a conveniência e oportunidade da opção pelo modelo de organizações sociais.
Como registra a unidade técnica (peça 325, p. 18) , o MCTI elaborou a proposta de publicização e encaminhou ao ME por meio do Ofício 21304/2020/GM/MCTIC, de 10/6/2020, data da 13ª Reunião Deliberativa do CPPI (peça 166) . 
A proposta foi devidamente examinada pelo ME, conforme Nota Técnica para Atos Normativos SEI 875/2020/ME, elaborada pela Secretária de Gestão do Ministério da Economia - SEGES (peça 145) . 
Considerando a informação de que o Ministro de Estado do MCTI participou, com direito a voto, da 13ª Reunião do Conselho que recomentou a publicização das atividades da Ceitec, não se verifica desatendimento ao rito formal previsto no Decreto 9.190/2017.
i) Há indicação que fundamente a conveniência e oportunidade da opção pelo modelo das Organizações Sociais - OS, conforme estabelecido na Lei nº 9.637/1998? 
Dos documentos que constam dos autos, é possível depreender que o MCTI defendeu a atuação do Estado Brasileiro na área de semicondutores e a necessidade de encontrar meios para viabilizar a continuidade das atividades de pesquisa, desenvolvimento e extensão tecnológica, supostamente em curso no Ceitec.
Após a inclusão no PND, o Ministério propôs a privatização da parte fabril e a contratação de Organização Social (OS) , focada em P&D e extensão tecnológica, como forma de garantir a permanência no país do ativo intelectual, formado com recursos públicos. Nesse tópico, há necessidades de novos estudos, para evitar que, como ocorreu no Ceitec, a nova entidade se torne meramente uma grande consumidora de recursos públicos, sem nada produzir em relação à pesquisa científica, desenvolvimento tecnológico e inovação no setor de microeletrônica. A política pública não pode ter em mira apenas a preservação de empregos.
Segundo os estudos relativos ao Ceitec, a fuga de capital humano da empresa já se verificava bem antes da decisão de desestatizá-la, sendo natural, em razão da dinâmica do setor, da escassez de profissionais no mercado mundial e da rigidez salarial do modelo estatal. De fato, já houve 51 desligamentos desde 2013, sendo 34 mestres e doutores. A maior perda foi de 33 profissionais do Design Center da empresa, sendo 15 contratados por empresas concorrentes. Dessa forma, certamente, o qualificado capital humano, que ainda se encontra no âmbito da Ceitec, poderá também encontrar adequadas colocações no mercado.
A alternativa da publicização das atividades, para mitigar a perda de capital humano, a partir da seleção por OS, para seus quadros, de projetistas que atuem na empresa, deve ser precedida de estudos adequados e analisada em vista do interesse público, no sentido de resultar em algo efetivo e não, meramente, a continuidade de despesas públicas, sem resultados, sem pesquisa científica, sem patentes registradas, com o contínuo pagamento de salários, sem produção, caso em que, por óbvio, seria ostensivamente irregular e contrária ao interesse público.
A política pública envolvida no presente caso é mais ampla do que a atuação da Ceitec. De acordo com o MCTI, as atividades da empresa integram arcabouço maior de políticas, programas e incentivos para o desenvolvimento estratégico setorial em microeletrônica, dentre os quais se inserem o Programa Nacional de Microeletrônica (PNM) ; a Lei de Informática; o Programa de Apoio ao Desenvolvimento Tecnológico da Indústria de Semicondutores e Displays (PADIS) ; e o Programa CI Brasil.
Impende registrar que, na prática, a Ceitec nunca exerceu o papel que dela se esperava. Isso porque pesquisas científicas, desenvolvimento tecnológico e inovações no setor de microeletrônica não ocorrem simplesmente a partir da manutenção de empregos improdutivos. Exige planejamento estatal, estudos sérios e interação com universidades e mercado.
Não se pode afirmar, objetivamente, que a criação ou a contratação de OS, entidade nova, seja a solução mais econômica para o problema, pois não foram realizados estudos econômico-financeiros com o objetivo de comparar tal solução, com a manutenção das atividades de P&D na empresa estatal (downsizing) , ou, mesmo, se uma OS seria capaz de exercer atribuições de sofisticado cunho tecnológico, em setor cuja evolução é extremamente rápida e exigente de imensos investimentos.
Mesmo tendo a seu dispor verbas públicas federais, no auge da lotação de seus quadros, o Ceitec empreendeu poucos estudos científicos e registrou pouquíssimas patentes, conforme os dados já citados. O Ceitec contribuiu com o registro de apenas dois por cento das patentes no setor, no período salientado, todas fracassadas no mercado. 
Não é a publicização das atividades que gera o desenvolvimento do setor. Se assim fosse, como se fez, bastaria a criação de nova empresa pública, com muitas nomeações de diretores e empregos abundantes, que o problema estaria resolvido.
O MCTI decidiu que a continuidade da parte da política que deveria ser exercida pelo Ceitec, mas que jamais o foi, ocorreria mediante publicização. Mesmo que todo processo de desestatização não desse nenhum tipo de endereçamento à política pública, não haveria afronta às normas e a outros impedimentos de ordem técnica aos intentos do Governo de desestatizar a Ceitec.
A política pública sempre se pode realizar a partir da comunhão dos interesses do Governo Federal, no desenvolvimento do setor, em acordo com a iniciativa privada. A publicização total das atividades não é o único caminho. Apenas atrai para os cofres públicos a totalidade da despesa.
j) Os estudos demonstram a capacidade de realizar, concomitantemente, o processo de publicização e a liquidação da empresa? 
Não foram apresentados ao TCU estudos relacionados a tal questão. Por não serem previstos em nenhuma das normas que regem o tema, infiro que não há estudos neste sentido. 
Também não foi objeto do presente processo analisar aspectos operacionais dos processos de publicização e de liquidação, pressuposto para emitir opinião abalizada sobre o tema.
Sobre o tema, o fundamental é registrar que são procedentes as alegações sobre a independência dos processos de desestatização/dissolução e de publicização, apesar das duas medidas terem constado da proposta final encaminhada pelo CPPI ao Presidente da República e do Decreto 10.578/2020. 
k) O procedimento simplificado de desestatização para empresas de pequeno porte não acarreta independência e segregação de funções na elaboração das avaliações econômico-financeiras, situação que conduz ao aumento do risco de conflito de interesses, assim como a subavaliação do ativo? 
A legislação brasileira atribui ao Tribunal de Contas o papel de responder a consultas em abstrato, quanto a dúvida suscitada na aplicação de dispositivos legais e regulamentares concernentes à matéria de sua competência, que lhe forem formuladas pelas seguintes autoridades: I - presidentes da República, do Senado Federal, da Câmara dos Deputados e do Supremo Tribunal Federal; II - Procurador-Geral da República; III - Advogado-Geral da União; IV - presidente de comissão do Congresso Nacional ou de suas casas; V - presidentes de tribunais superiores; VI - ministros de Estado ou autoridades do Poder Executivo federal de nível hierárquico equivalente; VII - comandantes das Forças Armadas. A presente questão não se enquadra na situação descrita pela norma.
No caso concreto, como já ressaltado anteriormente, o estudo de viabilidade econômico-financeiro simplificado, elaborado pelo BNDES, mediante metodologia do fluxo de caixa descontado, amplamente reconhecida e prevista no Decreto 2.594/1998, avaliou a capacidade da Ceitec em gerar valor, considerando as receitas, despesas e investimentos no período projetado (futuro) , tendo sido executado de acordo com as melhores técnicas e padrões universalmente acatados.
As análises já apresentadas em resposta às questões anteriores acerca do processo de avaliação da Ceitec não apresentam elementos que indiquem que a empresa tenha sido subavaliada.
l) Poderá ocorrer inviabilidade para dar liquidez aos ativos mais valorizados, em virtude da propriedade do terreno, litigada, por ora, entre União e município, dos equipamentos e da transferência de patrimônio para a OS? 
O Ministério da Economia esclareceu que o custo total da construção dos dois prédios da Ceitec, definidos como centro administrativo e operacional, foi de R$ 248.117.789,21, que avaliação realizada pela Caixa Econômica Federal estimou o valor de mercado destes em R$ 62.283.101,02 e do terreno em que se situam em R$ 16.419.000,00. O MCTI afirma que vem atuando para realizar a transferência de titularidade do imóvel para a empresa.
Em notificação extrajudicial a este Tribunal, a empresa Condor Empreendimentos Imobiliários S/A informa que o terreno em que está sediada a Ceitec, que era de sua propriedade, foi desapropriado, para fins de utilidade pública, pelo Decreto 13.557/2001 do Município de Porto Alegre 
Afirma que, ao invés de receber pela desapropriação, efetuou doação, cujo termo contém cláusula de encargo segundo a qual a utilização do terreno doado para fim diverso daquele estabelecido naquele decreto enseja a sua devolução à doadora (peças 224 e 226) .  
O ME informa que o liquidante está procurando a melhor forma de evitar prejuízos à União, preparando a documentação para que os ativos sejam vendidos com a maior cotação de mercado possível. 
Argumenta que a fase de liquidação é o momento oportuno para proceder ao saneamento de questões patrimoniais como a relativa à propriedade do terreno onde se encontra instalada a empresa.
Com relação aos recursos necessários para a execução dos serviços de descontaminação e descomissionamento da sala limpa do Ceitec, o ME informa que, previamente à decisão da liquidação, avaliação preliminar estimou em R$ 139,4 milhões o seu custo.
Esclarece que, apesar da estratégia principal da liquidação proposta ser a venda integral da fábrica, foram apresentadas duas propostas para a elaboração do planejamento deste serviço, uma de empresa nacional, no valor de R$ 191 mil reais, e outra de empresa estrangeira, no valor de USD 150 mil mais impostos (peças 249 e 252) . 
Aduz que não há dotação orçamentária para sua efetivação, mas que, caso necessário, a União poderá garantir os recursos por meio das dotações da empresa ou em rubrica vinculada à Sest para financiar processos de desestatização.
Informa ainda que a Ceitec possui orçamento suficiente para pagamento das despesas operacionais necessárias à viabilidade dos ativos (manutenção da sala limpa) , o que está de acordo com a estratégia de liquidação da empresa. 
As informações obtidas levam a concluir que persistem indefinições quanto ao adequado equacionamento da propriedade do terreno em que se situa a empresa e há incertezas quanto aos custos efetivos para equacionar a sua situação patrimonial.
O exaurimento das tratativas e medidas administrativas/judiciais, para evitar a concretização de prejuízos, deve ser verificada no processo de liquidação. A propriedade do terreno deve ser avaliada de acordo com as leis, os estatutos sociais da empresa e as práticas do setor. 
A despeito das dificuldades existentes, a manutenção da suspensão do processo de liquidação contraria o interesse público por onerar o processo de liquidação, seja em função da ampliação do tempo requerido para sua consecução total ou pela ampliação dos recursos financeiros necessários à sua finalização.
Em relação a este tema, a situação está posta desde a época de formação da empresa e não pode ser utilizada como escusa para apontar irregularidade na decisão pela liquidação, com o intuito de impedi-la. 
m) O grau de dependência estatal deve ser fator isolado ou preponderante para dissolver uma empresa estatal? 
A legislação brasileira atribui ao Tribunal de Contas o papel de responder a consultas em abstrato, quanto a dúvida suscitada na aplicação de dispositivos legais e regulamentares concernentes à matéria de sua competência, como já explicitado neste Voto. A presente questão não se enquadra na situação descrita.
No caso concreto, como já consignado na resposta à questão "g", a nota técnica que fundamentou a recomendação de inclusão da Ceitec no PND demonstrou claramente as incapacidades da empresa para competir no mercado tradicional. Muito além da incapacidade operacional, argumentou que a falta de flexibilidade do modelo estatal, em face da complexidade da indústria de alta tecnologia, sem falar da rapidez evolutiva, a par da mais completa ausência de perspectiva da empresa em obter sustentabilidade financeira, os altíssimos investimentos, enfim tudo indicava a necessidade de se reordenar a posição Estatal no setor. 
Mesmo em relação à pesquisa científica e ao desenvolvimento de patentes relevantes, a Ceitec revelou-se, ao longo de duas décadas de funcionamento, o mais gritante fracasso, sendo incapaz de viabilizar um único empreendimento comercial bem-sucedido.
	Em que pese o fato da extrema dependência financeira da empresa dos aportes da União, resta claro que esta não foi a única motivação para a dissolução. Como registrado em meu Voto na sessão do dia 1/9/2021 e nas respostas anteriores, as informações apresentadas pelo MCTI permitem concluir acerca do papel secundário da Ceitec e da falta de resultados por esta apresentados com vistas a contribuir para a consecução dos objetivos da política pública em análise.
n) Consultas e sondagens superficiais de mercado podem substituir licitação?
A legislação brasileira atribui ao Tribunal de Contas o papel de responder a consultas em abstrato, quanto a dúvida suscitada na aplicação de dispositivos legais e regulamentares concernentes à matéria de sua competência, como já explicitado neste Voto. A presente questão não se enquadra na situação descrita.
Quanto ao caso concreto, da oitiva realizada junto ao ME restou claro que o procedimento adotado para sondar potenciais interessados na alienação da Ceitec, a denominada Sondagem Preliminar de Mercado, não teve a intenção de substituir procedimento licitatório.
o) A alienação do CEITEC, à revelia do rito do PND, pode resvalar em desvio de finalidade? 
Como consignado nas respostas às questões anteriores, o presente processo não ocorreu à revelia do rito do PND. De acordo com o Decreto 2.594/1998, que regulamenta a Lei deste Programa, podem ser adotados procedimentos simplificados para a avaliação dessas empresas. 
Essa norma dispõe que a determinação do preço mínimo dos ativos incluídos no PND, para todas as modalidades, deve ser realizada com base em estudos sobre condições de mercado, situação econômico-financeira e eventual perspectiva de rentabilidade da sociedade examinada.
Considerando a qualificação da empresa para o PPI, como solicitado pelo MCTI, uma das primeiras medidas tomadas foi a Sondagem Preliminar de Mercado, procedimento inicial realizado antes da inclusão da empresa no PND, e que não se confunde com a submissão de projetos de desestatização (minutas de contratos e edital) à análise da sociedade.
Essa pesquisa, segundo os órgãos ouvidos, seguiu a metodologia proposta pelo BNDES, consistente na elaboração de lista inicial com 87 (oitenta e sete) players do mercado de semicondutores, incluindo universidades, instituições de pesquisa, empresas, fornecedores, clientes, investidores e instituições financeiras com atuação global e no Brasil. 
Nela, considerou indicadores de relevância e porte, capacidade financeira, presença no Brasil, histórico no setor, aderência à atividade comercial e interesse na atividade intelectual da empresa estatal. Apresentou ao Comitê Interministerial um grupo de dez eventuais parceiros, ao qual o Ceitec agregou mais três, todos convidados a manifestar-se sobre sua visão do setor, do mercado, do papel do Ceitec nas políticas públicas e, sobretudo, de seu interesse no todo ou parte da empresa. 
Da lista inicial, formada por 13 potenciais parceiros, apenas nove aceitaram o convite de vir conhecer a empresa e discutir-lhe o futuro.
Quanto à publicidade dada à sondagem, não considero razoável a alegação dos agentes no sentido de que a especificidade do setor conduz à necessidade de ouvir participantes com notório conhecimento em semicondutores, sendo que a participação de todo e qualquer interessado poderia tornar a pesquisa contraproducente.
No presente caso, em que se decidiu pela inclusão da empresa no PND e, posteriormente, pela modalidade dissolução, o chamamento para participação do setor privado e da sociedade se limitou à sondagem de mercado, sendo que algumas respostas ofertadas pelos convidados trouxeram indícios de que outros parceiros, como multinacionais e grandes empresas, ainda sem atuação no Brasil, poderiam ter interesse em parcerias. 
A Carta de Governança de 2018 informou interesse de empresas multinacionais em empreender no País. No entanto, atuação no Brasil foi um dos critérios adotados para formar e excluir participantes da long list e formar a short list.
Embora não haja obrigação legal para a realização de sondagens de mercado e, consequentemente, para a publicidade do procedimento, a fim de obter participação mais ampla do setor e da sociedade e afastar viés resultante do perfil e conhecimento da equipe responsável pelas listas de interessados, é recomendável que, em se adotando procedimento de prospecção, seja com a máxima publicidade, mediante instrumentos semelhantes aos road shows, com inscrições prévias de interessados, consultas e audiências públicas, sob pena de, em assim não agindo, os seus resultados poderem ser comprometidos por pouca participação e/ou posições parciais.
Esse entendimento está em linha com o disposto no inciso XII do artigo 8º-A c/c o artigo 12 da Lei 13.334/2016, segundo os quais compete à SEPPI promover e ampliar o diálogo com agentes de mercado e da sociedade civil organizada, para divulgação de oportunidades de investimento, permitindo a realização de chamamento público para a estruturação dos projetos que integrem ou que venham a integrar o PPI.
No caso concreto, as conclusões obtidas pelo Comitê Interministerial sobre as manifestações dos entrevistados, aliadas aos interesses e possibilidades de atuação do Governo no setor, foram suficientes para motivar a inclusão da Ceitec no PND.
De qualquer modo, o Mercado pode ser acusado de muitas coisas, menos de atuar de forma contrária a seus próprios interesses, ou intencionalmente proporcionar sua própria ruína. Em vista da situação do Ceitec, sem pesados subsídios estatais adicionais, nenhum ente do mercado manifestou mínimo interesse na empresa.
O objetivo da sondagem era justamente obter perspectivas e sugestões de parcerias com a iniciativa privada, nas suas mais diversas formas. Os questionários apresentaram questões objetivas sobre o tema. Por isso, considero razoável a apresentação da empresa do modo como ela estava estruturada e em funcionamento, desacompanhada da prévia definição e oferta de opções de reestruturação, percentuais de venda e partes objeto de negociação.
Além de tratar de procedimento inicial de pesquisa e de custos envolvidos na elaboração de eventuais desenhos de negócio, é sabido que o setor privado e cada um dos potenciais parceiros pode contar com todas as informações e sinergias de mercado eventualmente não captadas pelos agentes que elaboraram os estudos.  
Em que pese terem sido apenas nove entrevistas, é possível saber que as propostas de parcerias eram, na prática, condicionadas a ações governamentais extremamente custosas e impertinentes, que viabilizassem economicamente o empreendimento futuro, e/ou mitigassem a totalidade, ou, pelo menos, a maior parte dos riscos do agente privado, ou seja, todas elas se fundamentavam na continuidade do subsídio público, para levarem à frente o empreendimento, materializado na Ceitec.
Entre as declarações constantes das entrevistas constam afirmações sobre: antiguidade e necessidade de atualização dos equipamentos; necessidade de elevados investimento em P&D; presença de custos elevados em relação ao efetivo potencial de mercado da empresa; necessidade de modelo de transição, com participação do Governo e utilização de fundo orçamentário para financiamento de ações; equívoco na adoção do modelo empresarial; adequação do papel de regulador e de instituição de pesquisa para a Ceitec (peça 43, p. 89-112) .
Diante do resultado dessas entrevistas, tendo em vista a conclusão sobre a impossibilidade/inadequação da continuidade da forma de atuação vigente, consolidou-se a decisão pela inclusão da empresa no PND. 
Como consignado nas respostas às questões "g" e "m", a nota técnica que fundamentou a recomendação de inclusão demonstrou claramente as incapacidades da empresa para competir no mercado. Muito além da incapacidade operacional, argumentou que a falta de flexibilidade do modelo estatal, em face da complexidade da indústria de alta tecnologia, sem falar da rapidez evolutiva, a par da mais completa ausência de perspectiva da empresa em obter sustentabilidade financeira, enfim tudo indicava a necessidade de se reordenar a posição Estatal no setor. Mesmo em relação à pesquisa científica e ao desenvolvimento de patentes relevantes, a Ceitec revelou-se, ao longo de duas décadas de funcionamento, o mais retumbante fracasso, sendo incapaz de viabilizar um único empreendimento comercial bem-sucedido.
Vale repetir, as subvenções da União, para custeio do Ceitec, disponibilizadas pelo Tesouro Nacional, apenas no período 2010 a 2018, totalizaram R$ 604,9 milhões. No mesmo período, a empresa apresentou R$ 158,3 milhões em prejuízos acumulados. As receitas totais, historicamente, cobriram bem menos de 5% das despesas da empresa, havendo pendente passivo trabalhista de montante indeterminado.
A Controladoria Geral da União (CGU) , ainda em 2017, observou que o faturamento da Ceitec não cobria suas despesas operacionais, sendo incapaz de cobrir, até mesmo, as contas de energia elétrica da empresa. Em 2019, apontou que, mesmo com ajustes de estratégia e no Plano de Negócios, as metas de faturamento não foram cumpridas, sem embargo de relatar graves equívocos, não justificados, nos lançamentos contábeis então realizados, que suscitavam muitas dúvidas sobre a confiabilidade das informações que a empresa apresentava.
Além disso, para decidir, o Governo Federal consignou que a atuação do Ceitec não envolvia imperativos de segurança nacional, relevante interesse coletivo, distorções ou abuso de mercado, conforme artigo 173 da Constituição Federal.
Não há indicativos de que a existência do Ceitec seja necessária ou a única maneira de atender a imperativos de segurança nacional ou a relevante interesse coletivo. Ao contrário, a própria secretaria informou que não existem indicadores adequados para avaliar o desempenho da empresa, na implementação de políticas públicas, sendo pertinentes os argumentos relativos ao comprometimento da função social, em razão da perda de capacidade de investimento e insustentabilidade econômico-financeira, sem falar nas poucas patentes que apresentara ou estudos que realizara.
Ante tais informações, acrescidas do fato amplamente conhecido de que a desestatização, além de levar em conta critérios de eficiência e estratégia, principalmente em países em desenvolvimento, com fortes restrições fiscais, é incentivada por questões orçamentárias, concluo que a inclusão da empresa no PND apresentou fundamentos razoáveis e não infringiu lei ou norma vigente.
Sendo assim, não se pode falar em desvio de finalidade.
p) Há inconsistências nas premissas e cálculos relativos à modelagem econômico-financeira?   
Apresento breve síntese de alguns dos elementos já consignados nas respostas anteriores, os quais permitem asseverar que não há inconsistências nas premissas e cálculos relativos à modelagem econômico-financeira. 
De acordo com o Decreto 2.594/1998, que regulamenta a Lei do PND, podem ser adotados procedimentos simplificados para a avaliação dessas empresas. 
Essa norma dispõe que a determinação do preço mínimo dos ativos incluídos no PND, para todas as modalidades, deve ser realizada com base em estudos sobre condições de mercado, situação econômico-financeira e eventual perspectiva de rentabilidade da sociedade examinada.
Como visto, o estudo de viabilidade econômico-financeiro simplificado foi elaborado mediante metodologia do fluxo de caixa descontado, amplamente reconhecida e prevista no Decreto 2.594/1998. Tal método avalia a capacidade de um ativo gerar valor, considerando as receitas, despesas e investimentos no período projetado (futuro) , tendo sido executado de acordo com as melhores técnicas e padrões universalmente acatados
Repito, são improcedentes as alegações de não terem sido considerados os valores investidos no passado em bens, capacitação de recursos humanos e licenças e patentes. O fluxo de caixa descontado reflete a capacidade de retorno do acervo instalado, considerando as receitas e despesas que gera, conjugadas com outras rubricas, como novos investimentos.  
As taxas de risco de mercado e risco de capital próprio estão dentro dos parâmetros habitualmente utilizados pelo BNDES.  
Além disso, os valores investidos em capacitação são fluidos e de difícil mensuração, sobretudo em face de empreendimento sem resultados efetivos. A tese de que investimentos passados justificam a perpetuação de empresas deficitárias não se sustenta. 
Nos quatro cenários elaborados pelo Ministério da Economia, os resultados projetados foram sempre negativos, com e sem perpetuidade. Isto significa, conclusivamente, que os ativos da empresa são incapazes de gerar retorno. 
Tendo em vista que o Ceitec não foi capaz de promover seu reposicionamento estratégico com vistas a cumprir as metas de faturamento traçadas em seu plano de negócios, como demonstrou a CGU em 2019, a aventada possibilidade da empresa vir a produzir chips para a indústria de automóveis, tal como apresentado pela unidade técnica em sua instrução de peça 325, itens 164 a 166, revela-se desprovida de elementos técnicos aptos a conferir credibilidade à hipótese e aderência com as reais capacidades da empresa.
Considerando que as informações reunidas no presente Voto permitem responder conclusivamente às dezesseis questões apresentadas pela CCTCI da Câmara dos Deputados, determino que seja encaminhada cópia da presente deliberação ao Deputado Aliel Machado, Presidente desta, e considero integralmente atendida a Solicitação do Congresso Nacional de que trata a PFC 18/2021. 
III
As informações apresentadas em resposta ao item 9.2 do Acórdão 2061/2021-TCU-Plenário, quanto ao interesse público, são no mesmo sentido das anteriormente apresentadas, suficientes para legitimar o processo de desestatização em análise.
Como já registrado no presente Voto, persistem indefinições quanto ao adequado equacionamento da propriedade do terreno em que se situa a empresa e há incertezas quanto aos custos efetivos para equacionar a sua situação patrimonial.
Entretanto, a despeito das dificuldades existentes, manter a suspensão do processo de liquidação contraria o interesse público por onerar o processo de liquidação, seja em função da ampliação do tempo requerido para sua consecução total ou pela ampliação dos recursos financeiros necessários à sua finalização.
Como já havia alertado em meu Voto anterior, a situação está posta desde a época de formação da empresa e não pode ser utilizada como escusa para apontar irregularidade na decisão pela liquidação, com o intuito de impedi-la. O exaurimento das tratativas e medidas administrativas/judiciais, para evitar a concretização de prejuízos, deve ser verificada no processo de liquidação. 
A real origem das perdas verificadas são as premissas adotadas por ocasião da constituição da Ceitec, fundamentadas no equívoco de que, mediante empresa pública federal, o País seria capaz de adentrar e competir no sofisticado mercado de produtos da mais alta tecnologia, no ramo dos semicondutores, microeletrônica e áreas correlatas, tudo a partir da linha de produção obsoleta, doada pela Motorola, e de intermináveis investimentos públicos, cuja perda foi total.
	A suposição reflete visão desordenada e a desorganização do papel do Estado brasileiro, no tocante aos investimentos públicos, mostrando absoluta desconsideração com o tempo necessário à realização de estudos prévios adequados, devidamente amadurecidos e discutidos, para previamente definir a pertinência e viabilidade prática da ação governamental. 
	Realizaram os dirigentes da época verdadeira aventura com dinheiro público, ao criar empresa estatal nova, fadada, pela ausência de estudos adequados, desde o início, ao insucesso, haja vista que a base prática inicial do empreendimento foi a doação de maquinário ultrapassado, que acarretou, desde 2008, gastos de bilhões de reais, sem resultados práticos em nenhuma das áreas em que a empresa atuava, seja no campo científico, seja no tecnológico, seja no industrial.
	A pretensão da criação de empresa pública no Brasil, para competir no mercado extremamente ágil, da mais alta tecnologia, de sensores, circuitos integrados e semicondutores, não podia passar, apenas, de mais um pesadelo para os combalidos cofres públicos federais. 
Temo que a publicização das atividades de pesquisa, desenvolvimento e inovação, mediante a criação de OS, sem a realização de estudos prévios e satisfatórios de viabilidade, tenha por pano de fundo apenas a manutenção de empregos e despesas públicas injustificadas, sem contrapartidas de interesse público, em atividades de pesquisa científica, desenvolvimento tecnológico e inovação no setor de microeletrônica que, como demonstrado, jamais foram executadas pela Ceitec no Brasil.
Resta claro que o processo de liquidação da empresa faz parte de estratégia traçada pelo Governo para evitar a continuidade das perdas já verificadas: no mundo das finanças é a clássica situação denominada stop-loss. 
O fato de a União já ter incorrido em perdas não pode ser usado como argumento para manter situação que só irá ampliá-las e, ao que tudo indica, sem os devidos benefícios esperados para a política pública em questão. Ainda que o processo de liquidação não gere receitas suficientes a cobrir os prejuízos já incorridos ou que, ainda, gere custos, justifica-se como meio a evitar prejuízos futuros, ainda maiores.
Todos os elementos aqui trazidos demonstram que a dissolução da empresa é juridicamente regular, está consoante o interesse público e, mesmo, de acordo com a citada deliberação do Supremo Tribunal Federal. Não é razoável considerar irregular a dissolução da empresa, ou exigir dos gestores a alteração das premissas e dos estudos que conduziram à decisão de liquidação, cujos fundamentos, de alto relevo público, estão suficientemente explicitados.
Oportuno informar que, no TC Processo 013.061/2021-6, que trata de representação do Procurador Lucas Rocha Furtado sobre possíveis irregularidades na liquidação do Ceitec, foi solicitado que a empresa e o Ministério da Economia encaminhassem ao Tribunal o plano de liquidação e outros documentos, para verificar a aderência dos procedimentos às normas vigentes. Nesses autos, o Tribunal poderá avaliar a suficiência das ações para mitigação dos riscos.
Finalmente, a menção à responsabilização dos agentes públicos competentes pela dissolução regular da empresa soa mal e é absolutamente impertinente na avaliação técnica de processo de desestatização, colocando em risco a imparcialidade que deve sempre servir de Norte ao controle externo.
Como demonstrei nas respostas à CCTCI da Câmara dos Deputados, as supostas falhas relacionadas ao gerenciamento de riscos, apontadas pela unidade técnica, não devem ensejar a responsabilização dos gestores do processo de liquidação do Ceitec. Alguns destes riscos são ordinários, relacionados a qualquer desestatização, independentemente da modalidade adotada; outros decorrem de decisões equivocadas adotadas na gênese da empresa, fadada, pela ausência de estudos adequados, desde o início, ao insucesso.
O que há, no momento, são custos necessários para evitar a perpetuação de prejuízos e perdas financeiras à União, de gastos sem resultados práticos, ausência completa de sucesso ou resultados favoráveis em todasas áreas em que a empresa atuava, seja no campo científico, tecnológico ou industrial.
Divirjo das propostas da unidade técnica de dar ciência aos gestores de que a materialização dos riscos, sobre os quais teriam sido alertados, poderia ensejar-lhes a responsabilização. A proposta, sobre intimidar gestores com competência legal para agir, nada contribui para solução dos problemas apontados.
A ciência, ou alerta aos gestores, a que se refere a SecexFinanças, era parte da proposta de encaminhamento por ela apresentada em sua instrução de peça 168, mas que não foi adotada peloTribunal, ao proferir o Acórdão 2061/2021-TCU-Plenário.
Isto porque a proposta de ciência foi feita sem indicar o critério constitucional, legal ou regulamentar infringido e a base normativa que legitima o TCU a expedir a deliberação, como previsto no art. 6o, II da Resolução 315/2020, aplicável ao caso por força do art. 10 da mesma norma.
Diante do exposto, ao considerar cumpridas as determinações de que tratam os itens 9.1 e 9.2 do Acórdão 2061/2021-TCU-Plenário, bom como integralmente atendida a Solicitação do Congresso Nacional de que trata a PFC 18/2021, VOTO pela autorização da retomada do processo de desestatização do Ceitec, nos termos da seguinte minuta de Acórdão submetida a este colegiado.
"9.1. considerar cumpridas as determinações constantes dos itens 9.1 e 9.2 do Acórdão 2061/2021-TCU-Plenário;
9.2. autorizar o Ministério da Economia a retomar o processo de desestatização do Centro Nacional de Tecnologia Eletrônica Avançada S.A. (Ceitec) ;
9.3. considerar integralmente atendida a Solicitação do Congresso Nacional de que trata a Proposta de Fiscalização e Controle (PFC) 18/2021;
9.4. em atendimento à Proposta de Fiscalização e Controle (PFC) 18/2021, encaminhar cópia do presente acórdão, acompanhada do Relatório e Voto que a fundamentam, ao Deputado Aliel Machado, Presidente da Comissão de Ciência e Tecnologia, Comunicação e Informática da Câmara dos Deputados;
9.5. nos termos dos arts. 169, inciso V, do Regimento Interno do TCU e 17, inciso II, da Resolução-TCU 215/2008, arquivar os presentes autos e o TC Processo 038.054/2021-3."
TCU, Sala das Sessões, em 10 de agosto de 2022.
WALTON ALENCAR RODRIGUES 
Relator

Trata-se de acompanhamento do processo de desestatização do Centro Nacional de Tecnologia Eletrônica Avançada S.A. (Ceitec) , incluso no Plano Nacional de Desestatização (PND) por meio do Decreto 10.297, de 30/3/2020.
Durante a sessão do Plenário realizada no dia 10/8/2022, solicitei vista dos presentes autos, com base no artigo 112 do Regimento Interno.
Preliminarmente, louvo a percuciente análise empreendida pelo Eminente Ministro Relator em seu voto, sobre tema científico de elevada complexidade técnica e de alto valor estratégico para o desenvolvimento nos campos tecnológico e industrial do país.
Adicionalmente, deixo de traçar o histórico processual e das etapas que culminaram com a inclusão do Ceitec no PND, pois tais informações se encontram apresentadas de forma completa e detalhada no relatório (peça 199) e voto (peça 198) do Eminente Ministro Relator, conforme havia consignado em meu voto revisor (peça 197) , quando do primeiro julgamento da matéria nos termos do Acórdão 2061/2021-TCU-Plenário, verbis:
9.1. determinar ao Ministério da Economia que se abstenha de dar prosseguimento ao processo de desestatização do Centro Nacional de Tecnologia Eletrônica Avançada S.A. - Ceitec, (...) , até nova deliberação deste Tribunal;
9.2. determinar ao Ministério da Economia que se manifeste, no prazo de 60 (sessenta) dias, acerca das questões a seguir relacionadas, para que a SecexFinanças apresente proposta a este Colegiado quanto à continuidade ou não do processo de desestatização:
9.2.1. as razões que demonstram o atendimento do interesse público para promover a liquidação da empresa, considerando sua posição estratégica na produção nacional de semicondutores, e o capital intelectual constituído pelo Ceitec e financiado com recursos da União (...) ;
9.2.2. os resultados obtidos quanto à regularização do terreno onde se localiza a Ceitec, em razão da possibilidade de perda de cerca de R$ 400 milhões em investimentos custeados pela União, em consequência do cumprimento das cláusulas do termo de Cessão de Direito Real de Uso de Bens Dominiais para Uso Especial, celebrado entre a Prefeitura de Porto Alegre e a União, por meio do Ministério da Ciência Tecnologia, Inovações e Comunicações (MCTI) ; e
9.2.3. os recursos necessários para a execução dos serviços de descontaminação e descomissionamento da sala limpa do Ceitec, estimados em R$ 140 milhões, bem como se há previsão orçamentária para a contratação de tais serviços ou para a manutenção da referida infraestrutura, enquanto não se executarem os citados serviços;
9.2.3.1 se houver previsão orçamentária, informe o marcador orçamentário;
9.3. dar ciência ao Ministério da Economia e ao Ministério da Ciência Tecnologia, Inovações e Comunicações (MCTI) que o prosseguimento das etapas previstas no Edital de Chamamento Público nº 11, de 15 de junho de 2021, sem a adequada fundamentação do processo de desestatização do Ceitec viola os princípios motivação, da eficiência e da economicidade, e o art. 20 do Decreto-lei nº 4.657 de 1942;
II
Após a expedição do Acórdão 2061/2021-TCU-Plenário, a Secretaria de Controle Externo do Sistema Financeiro Nacional (SecexFinanças) , analisou a documentação carreada aos autos, em atendimento à determinação do item 9.2 da mencionada deliberação, pelo Ministério da Ciência, Tecnologia e Inovações (MCTI) e pelo Ministério da Economia (ME) , por meio da Secretaria de Coordenação e Governança das Empresas Estatais (Sest) . Em apertada síntese, a unidade técnica concluiu que (peça 325) :
- Perda de investimentos públicos já realizados para construção do patrimônio intelectual da empresa: materializados pela saída massiva de empregados que foram demitidos ou que pediram desligamento para serem recrutados por empresas privadas que se estabeleceram na cidade de Porto Alegre. Este fato tem grande potencial de inviabilizar o processo de publicização, considerando que estamos tratando de perda de capital humano para a iniciativa privada de pessoas que ocupavam posições estratégicas, que não foram devidamente mapeadas, previamente à decisão pela liquidação;
- Restrições relacionadas à propriedade do terreno: a indefinição quanto à propriedade efetiva do terreno paralisou o processo de liquidação, o que inviabiliza qualquer tentativa de venda integral dos ativos. A notificação extrajudicial realizada pela empresa Condor Empreendimentos Imobiliários S/A indica que a mesma tem a intenção de reclamar a propriedade do terreno, visto que a doação realizada sob encargo para o Município de Porto Alegre continha cláusula que condicionava a utilização do terreno somente para a finalidade prevista no Decreto Municipal 13.557/2001, ou seja, para instalação do Ceitec, obrigação assumida pela PMPA no bojo do convênio firmado com diversas entidades (peça 279) ;
- Descomissionamento e descontaminação (D&D) : O ME e o MCTI não consideram a hipótese de ser necessário realizar o serviço de descomissionamento e descontaminação das instalações, visto que a estratégia principal adotada é a de venda integral da companhia. Ocorre que as restrições associadas à propriedade do terreno entravam qualquer ação neste sentido. Conforme destacado, os valores estimados para os serviços de D&D são de aproximadamente R$ 140 milhões, mais que o dobro do valor estimado do complexo predial, conforme avaliação da CEF e sequer foram reservadas dotações orçamentárias para realização dos serviços, caso a tentativa de alienação integral dos ativos não tenha sucesso ou o entrave jurídico envolvendo a posse do terreno se prolongue por tempo indeterminado; (destaques no original) 
A unidade técnica ressaltou, ainda, que deve ser dada a continuidade do processo de liquidação, a fim de que não ocorra aumento dos custos relacionados à manutenção do complexo predial e da mão de obra mobilizada. Além disso, a SecexFinanças entende que "o processo de regularização do terreno deve ser retomado no menor tempo possível de modo a viabilizar a alienação integral da empresa, considerando que se trata da opção de menor custo ao erário". E, no caso de insucesso no processo de venda integral dos ativos, "a opção seguinte seria de venda separada dos ativos, após desmobilização e descontaminação das instalações o que, potencialmente, poderá resultar em alto custo para os cofres públicos".
São esses os três pontos principais que permearam minhas preocupações e que conduziram o julgamento do Acórdão 2061/2021-TCU-Plenário, na forma de meu voto revisor então apresentado: (i) regularização do terreno atualmente ocupado pela Ceitec; (ii) descontaminação e descomissionamento da planta fabril; e (iii) preservação do intangível relacionado ao capital intelectual.
Passo, então, a abordar essas questões, considerando as informações trazidas aos autos em cumprimento ao item 9.2 do Acórdão 2061/2021-TCU-Plenário, bem como as pertinentes intervenções apresentadas pelo Eminente Relator, a fim de apresentar contribuições que, a meu ver, visam a enriquecer, ainda mais, esse trabalho de altíssima qualidade trazido ao conhecimento deste Plenário.
III
Passo a abordar o aspecto sobre a regularização do terreno.
As informações apresentadas pela Secretaria de Coordenação e Governança das Empresas Estatais do Ministério da Economia - Sest/ME (peça 243) e pelo MCTI (peça 242) , nesta fase processual, apontam para o fato de que a regularização do terreno onde atualmente se situa o Ceitec permanece indefinido, conforme ressaltou o Eminente Relator em seu voto.
A Sest/ME esclareceu, ainda, que o custo total da construção dos dois prédios do Ceitec - centro administrativo e operacional, foi de R$ 248.117.789,21, enquanto a avaliação de mercado realizada pela Caixa Econômica Federal alcançou R$ 62.283.101,02 para os dois prédios e R$ 16.419.000,00 para o terreno (peça 251) .
A propriedade do terreno, entretanto, pertence à empresa Condor Empreendimentos Imobiliários S/A, consoante informação extrajudicial enviada por aquela empresa a este Tribunal (peças 224 e 226) .
O Decreto Municipal 13.557, de 17/12/2001 (peça 279) , da lavra do prefeito de Porto Alegre/RS, à época, prescreve em seu art. 1º que:
Art. 1º. É declarado de utilidade pública, para fins de desapropriação a ser efetivada pela Prefeitura Municipal de Porto Alegre, o imóvel adiante descrito [com 5,6543 hectares], por ser uma das obrigações do Município, item 3.7, letra "c", do Convênio firmado por intermédio do Ministério da Ciência e Tecnologia; o Conselho Nacional de Desenvolvimento Científico e Tecnológico; a Financiadora de Estudos e Projetos; o Estado do Rio Grande do Sul; o Município de Porto Alegre; a Fundação de Amparo a Pesquisa do Estado do Rio Grande do Sul; a Fundação de Ciência e Tecnologia e a Motorola Industrial Ltda., assinado em setembro de 2001, para a instalação do Centro de Excelência em Eletrônica Avançada - CEITEC:
[segue a descrição do terreno]
A desapropriação do terreno não foi efetivada, ou seja, não houve pagamento de valor indenizatório para a proprietária do terreno, até o presente momento.
A transação imobiliária entre a empresa Condor e o Município de Porto Alegre/RS foi anotada no Registro de Imóveis da 3ª Zona de Porto Alegre/RS, constante do Livro 2, fls. 1, matrícula 112.467, na data de 22/10/2002 (peça 226) . Tal registro descreve as características do terreno e indica, de fato, que o proprietário do imóvel é a empresa Condor, figurando como doador, enquanto a municipalidade aparece como donatária.
Em 3/8/2004, o Município de Porto Alegre/RS e o então Ministério de Ciência e Tecnologia celebraram o Termo de Cessão de Uso de Bens Dominiais para Uso Especial, em caráter temporário e a título gratuito, do imóvel constituído de fração de terreno, de forma irregular, parte de um todo maior, com área de 5,6543 hectares, conforme Matrícula 5.565, fls. 1 do livro 2, do Registro de Imóveis da 3ª Zona, para construção, até o final de 2010, de um centro tecnológico de eletrônica avançada daquele Ministério, contendo: (i) sala limpa; (ii) infraestrutura de apoio ao funcionamento da sala limpa; (iii) laboratórios de desenvolvimento de projetos e formação de recursos humanos; e (iv)  área física de apoio a empresas de base tecnológica (peça 149, p. 1-2) .
De acordo com a empresa Condor, o Termo de Cessão contém cláusula de encargo que prevê a devolução do terreno à doadora no caso de ser dada utilização distinta ao imóvel.
De fato, conforme a Subcláusula Terceira da Cláusula Primeira do Termo de Cessão (peça 149, p. 2) , a dita cessão se destina ao uso exclusivo do cessionário - o Ceitec -, vedada a sua utilização, a qualquer título, bem como sua cessão, empréstimo, locação, partilha ou transferência do imóvel para pessoa estranha à presente cessão, sem o prévio consentimento do cedente (Prefeitura de Porto Alegre/RS) .
Conforme salientado pela unidade técnica, o Ceitec foi incluído no Plano Nacional de Desestatização (PND) , por meio do Decreto 10.297, de 30/3/2020 (peça 2) . A 13ª Reunião do CPPI, realizada em 10/6/2020, deliberou por recomendar ao Presidente da República a dissolução do Ceitec e a publicização das atividades dirigidas à pesquisa científica, ao desenvolvimento tecnológico e à inovação no setor de microeletrônica (peça 167) .
Em 16/7/2020, ocorreu outra anotação sobre o terreno, no Registro de Imóveis da 3ª Zona de Porto Alegre/RS, constante do Livro 2, fls. 1 e 1-verso, matrícula 112.467, nos termos que se seguem (peça 226, p. 1-2) :
Certifico, revendo o documento que deu origem 20 R.1, que deixou de constar o seguinte teor: Fica estabelecido entre as partes que a utilização da área ora doada para fim diverso do previsto no Decreto nº 13.557 do Município de Perto Alegre importará na obrigação ao outorgado donatário de restituí-la à outorgante doadora. De igual sorte, também deverá ser restituída em parte, se a utilização com desvio da finalidade do decreto já citado nesta escritura for praticada apenas quanto à parte do imóvel, sendo que, nesse caso, é obrigação do outorgado donatário de restituição da área à outorgante doadora incidirá apenas sobre essa parte determinada da área. Ainda, na hipótese de restar área não utilizada, após a completa conclusão da implantação da finalidade contemplada no Decreto 13.557, também tem lugar a obrigação de restituição acima prevista, que incidirá, neste caso, sobre a sobra de área não utilizada.
Em 15/12/2020, foi publicado o Decreto 10.578 que autorizou a dissolução societária do Ceitec e a publicização das atividades de pesquisa, desenvolvimento tecnológico e inovações no setor de microeletrônica (peça 160) . Em 17/12/2020 foi convocada pela Procuradoria-Geral da Fazenda Nacional a Assembleia-Geral Extraordinária que, com fundamento no art. 21 da Lei 8.029/1990, deliberou pela dissolução da companhia, nomeação do liquidante e extinção da gestão do Presidente, Diretores e Membros do Conselho de Administração (peça 165) .
Os riscos relacionados à regularização do referido terreno também foram mencionados na versão atual do Plano de Trabalho da Liquidação:
5.6.1.1. Ações e Acompanhamento para a Regularização do Terreno
É de conhecimento do Ministério da Economia, pelo seu representante da Secretaria de Coordenação e Governança das Empresas Estatais, e do Ministério da Ciência, Tecnologia e Informação, que um dos maiores entraves ao cumprimento do prazo fixado para a liquidação é a situação do imóvel onde se encontra situado as instalações do CEITEC em Liquidação, uma vez que o terreno é de propriedade do Município de Porto Alegre e o prédio sede da companhia e local de desenvolvimento das atividades fabris, construído pelo MCTI consta como patrimônio do referido Ministério. 
Objetivando intermediar e buscar entendimento da situação, o CEITEC em Liquidação está atuando ativamente para resolução dos entraves para regularização do terreno.
Nessa mesma toada, o Relatório do Liquidante, referente ao exercício de 2021, indica que (peça 321, p. 3) :
Considerando a aprovação do Plano de Trabalho, o Liquidante direcionou os seus esforços no cumprimento das metas traçadas no cronograma por etapas, (...) , cujos pontos de maior relevância são:
Regularização das edificações onde o CEITEC em Liquidação está instalado, contabilizadas no patrimônio do MCTI, onde deverá ocorrer a transferência desses bens ao ativo imobilizado da empresa. Esta ação afeta diretamente a conclusão do processo de liquidação e a execução de ambos os cenários descritos no PT, em especial, a alienação dos bens e instalações da fábrica.
Resolução do terreno, de propriedade da Prefeitura Municipal de Porto Alegre / RS, onde o CEITEC em Liquidação está localizado, um pré-requisito para viabilizar a alienação fábrica juntamente com seus equipamentos e demais instalações da empresa, alienação na modalidade "ad corpus". (sublinhei) 
Reporto-me ao voto condutor do Acórdão 2061/2021-TCU-Plenário, em que destaquei nuances afetas ao tema e dispostas no art. 7º, § 3º, do Decreto-lei 271/1967, verbis:
Art. 7º É instituída a concessão de uso de terrenos públicos ou particulares remunerada ou gratuita, por tempo certo ou indeterminado, como direito real resolúvel, para fins específicos de regularização fundiária de interesse social, urbanização, industrialização, edificação, cultivo da terra, aproveitamento sustentável das várzeas, preservação das comunidades tradicionais e seus meios de subsistência ou outras modalidades de interesse social em áreas urbanas. (Redação dada pela Lei nº 11.481, de 2007) 
 (...) 
§ 3º Resolve-se a concessão antes de seu termo, desde que o concessionário dê ao imóvel destinação diversa da estabelecida no contrato ou termo, ou descumpra cláusula resolutória do ajuste, perdendo, neste caso, as benfeitorias de qualquer natureza. (grifos nossos) 
Cito, ainda, o disposto nos arts. 1.369, 1.374 e 1.375 da Lei 10.406/2002, que, ao dispor sobre o Direito das Coisas, na sua Parte Especial, assim estabelece:
Art. 1.369. O proprietário pode conceder a outrem o direito de construir ou de plantar em seu terreno, por tempo determinado, mediante escritura pública devidamente registrada no Cartório de Registro de Imóveis.
 (...) 
Art. 1.374. Antes do termo final, resolver-se-á a concessão se o superficiário der ao terreno destinação diversa daquela para que foi concedida.
Art. 1.375. Extinta a concessão, o proprietário passará a ter a propriedade plena sobre o terreno, construção ou plantação, independentemente de indenização, se as partes não houverem estipulado o contrário.  (grifos nossos) .
Resta claro que o conjunto normativo supracitado, Decreto-lei 271/1967 e Lei 10.406/2002, supre eventual lacuna do Decreto 9.589/2018 quanto à ausência de critérios ou de premissas para compor estudos sobre a liquidação de empresas estatais. No mesmo sentido, esse conjunto normativo oferece pilares para suprir a ausência na IN TCU 81/2018 de previsão de rito de análise de procedimentos acerca da modalidade dissolução de empresas públicas. E, com base nesses dispositivos legais citados, este Tribunal deve exercer a competência que lhe foi atribuída constitucionalmente, de modo a fiscalizar a aderência dos procedimentos afetos ao presente processo de liquidação do Ceitec, sem, contudo, invadir a discricionariedade de gestão do Poder Executivo.
Conforme já afirmei, as informações acostadas aos autos indicam que a regularização do terreno onde se situa o Ceitec permanece sem solução. Ademais, de acordo com a notificação extrajudicial da empresa Condor enviada a este TCU, consta que:
2. Assim, nos termos do encargo, deveria ser implantada a atividade prevista no Decreto. A atividade foi temporariamente implantada. Entretanto, conforme noticiário que instrui a presente, houve o encerramento das atividades e, pretende-se proceder a venda do imóvel, com o que não concorda a notificante, uma vez que afronta a condição da doação. Se houve o encerramento da atividade, o imóvel deve, a toda evidência, retornar a propriedade da então doadora, uma vez que a notificação foi com o encargo.
Recentemente veiculou em notícia de possível alienação do referido imóvel, em razão do encerramento das atividades do CEITEC, conforme consta do anexo.
3. Informa, ainda, que também está efetivando a notificação extrajudicial do Município de Porto Alegre, para que se abstenha de encaminhar a venda do imóvel e proceda a escrituração do mesmo, em devolução, face o encargo, a ora notificante.
PELO EXPOSTO, procede a notificação extrajudicial do Tribunal de Contas da União para que não seja procedida a alienação do imóvel objeto da matrícula acima citada, uma vez que o mesmo deverá ser devolvido à doadora, ora notificante, em face do encerramento da atividade prevista no Decreto 13.557 do Município de Porto Alegre, que justificou a doação.
Em vista dos termos da referida notificação, perfilho do entendimento da SecexFinanças no sentido de que a empresa Condor expressou sua "intenção de reclamar a propriedade do terreno, visto que a doação realizada sob encargo para o Município de Porto Alegre continha cláusula que condicionava a utilização do terreno somente para a finalidade prevista no Decreto Municipal 13.557/2001, ou seja, para instalação do Ceitec".
As informações acostadas aos autos indicam que o terreno foi avaliado em R$ 16,4 milhões, mas não há informação de que o proprietário concorde com essa valoração. Pelo contrário, a notificação extrajudicial aponta que a empresa Condor vai requerer a devolução do terreno. 
Repiso que não houve pagamento de valor indenizatório para a proprietária do terreno. Ou seja, como se pretende proceder à dissolução societária da empresa pública a partir da venda de duas edificações construídas em terreno particular? É o que se denomina de imóvel embaraçado. E, no presente caso, o Decreto-lei 271/1967 e a Lei 10.406/2002 são favoráveis à empresa Condor, proprietária do terreno.
Assim, não há como negar que o andamento da liquidação do Ceitec, sem equacionar a regularização do terreno, pode acarretar danos irreversíveis ao patrimônio da União, em vista do disposto no art. 7º, § 3º, do Decreto-lei 271/1967 c/c os termos do arts. 1.369, 1.374 e 1.375 da Lei 10.406/2002. Inclusive com a possibilidade de perda das benfeitoras construídas em terreno particular.
Entendo, portanto, que a continuidade do processo de liquidação, sob análise, deve ser condicionada à resolução da propriedade do terreno onde se situam os prédios administrativo e operacional do Ceitec, de maneira a se evitar a possível perda, sem indenização, das benfeitorias construídas no terreno de propriedade da empresa Condor Empreendimentos Imobiliários S/A, consoante previsto, especificamente, nos arts. art. 7º, § 3º, do Decreto-lei 271/1967 c/c o art. 1.375 da Lei 10.406/2002.
A regularização foi aventada pela Sest/ME ao argumentar que a fase de liquidação é o momento oportuno para se proceder ao saneamento de questões patrimoniais como a relativa à propriedade do referido terreno. Esse aspecto, conforme frisou o relator, já havia sido mapeado pelo Comitê Interministerial e CPPI, que reconheceram a necessidade de equacionar o entrave afeto ao terreno.
Considero que a ausência de equacionamento da regularização do terreno de propriedade da empresa Condor reflete uma fragilidade insuperável na fundamentação que levou à decisão pela dissolução societária do Ceitec mediante a alienação (venda) de seus ativos imobilizados.
Nesse escopo, sugiro ao nobre Relator, em adição à minuta de acórdão apresentada, autorizar o Ministério da Economia a retomar o processo de desestatização do Centro Nacional de Tecnologia Eletrônica Avançada S.A. (Ceitec) , na modalidade de dissolução societária, nos termos do art. 4º, inciso V, da Lei 9.491/1997 c/c o art. 1º do Decreto 10.578/2020, condicionada à prévia regularização da propriedade do terreno pertencente à empresa Condor Empreendimentos Imobiliários S/A onde se situam os prédios administrativo e operacional do Ceitec, em observância ao disposto no art. 7º, § 3º, do Decreto-lei 271/1967 c/c os termos do arts. 1.369, 1.374 e 1.375 da Lei 10.406/2002.
IV
Passo a abordar o ponto sobre o descomissionamento e a descontaminação da planta fabril do Ceitec.
A planta fabril possui 9.600 m², sendo 3.000 m² de sala limpa, dividida entre as classes 100 (ISO - classe 5) de 1.200 m² e 10.000 (ISO - classe 7) de 1.800 m² e 6.600 m² de infraestrutura de suporte para o funcionamento da sala limpa. Tal infraestrutura inclui sistemas de Boilers, Chillers, torres de resfriamento, sala de gases especiais (tóxicos, inflamáveis e/ou corrosivos) , lavadores de gases, plantas de água ultrapura, ar comprimido e vácuo de processo, sistema de energia contínua (UPS) , sistema de monitoramento ininterrupto de gases tóxicos, além das ferramentas acessórias a cada máquina da sala limpa, como bombas de alto vácuo[footnoteRef:2]. [2:  ACCEITEC Audiência CCTI 14 Julho 2022 - Câmara dos Deputados. Disponível em: https://www2.camara.leg.br/atividade-legislativa/comissoes/comissoes-permanentes/cctci/apresentacoes-em-eventos/apresentacoes-de-convidados-em-eventos-de-2022/ap-14-07-2022-o-processo-de-liquidacao-do-ceitec/silvio-luis-jr-acceitec/view. Acesso em 15/9/2022.] 
O Plano de Trabalho da Liquidação do Ceitec prevê três possíveis cenários para os ativos imobilizados da empresa pública, os quais poderão ser: 
i) cenário 1: incluídos no conjunto de ativos destinados à publicização;
ii) cenário 2: alienados como parte da fábrica e de suas instalações; e
iii) cenário 3: alienados, devendo ser previamente descomissionados e descontaminados, no caso específico da sala limpa, na hipótese de esta não ser incluída nas duas alternativas anteriores.
Friso que somente os cenários 2 e 3 preveem a alienação (venda) dos ativos imobilizados do Ceitec. Portanto, a publicização não acarreta a venda dos ativos da empresa pública, de acordo com a configuração do cenário 1.
O ME informou que não considera a hipótese de ser necessário realizar o serviço de descomissionamento e descontaminação das instalações, ante a possibilidade de venda integral da companhia, nos termos do cenário 2 mencionado no referido plano de trabalho. 
No entanto, se por um lado, a venda integral possa caracterizar o afastamento desse serviço, por outro lado, ela requer a regularização da propriedade do terreno onde se situa o Ceitec, conforme detalhado no capítulo anterior deste voto, a fim de possibilitar a liquidação da empresa pública. Ademais, cabe enfatizar que embora exista potencial arrecadação de R$ 62,3 milhões com a alienação dos prédios do Ceitec, incertezas na seara da precificação de ativos, em qualquer modalidade de desestatização, conduzem eventuais interessados a subavaliar tais ativos. E no presente caso, estão centrados unicamente na possibilidade de alienação (venda) das edificações, ou seja, dos prédios do Ceitec que compõem o patrimônio da União.
Assim sendo, para a consecução da alienação dos ativos imobilizados do Ceitec, prevista nos cenários 2 e 3, existe a despesa de R$ 16,4 milhões a ser realizada, caso a proprietária do terreno aceite essa quantia como indenização, para regularizar o terreno e incorporá-lo ao ativo imobilizado da empresa pública.
Adianto que a informação constante da notificação extrajudicial é no sentido de que a empresa Condor quer a devolução do terreno.
Nesse escopo, considerando a regularização a partir do valor estimado para o terreno de R$ 16,4 milhões, a receita potencial com a alienação será de R$ 45,9 milhões (=62,3-16,4) . Enxergo esse valor de praticamente R$ 46 milhões como sendo a potencial arrecadação com a venda das edificações ou prédios da empresa pública, pois foram avaliados como edifícios sem considerar os investimentos embutidos ou internalizados dentro daqueles prédios, especificamente a sala limpa.
É essa infraestrutura a de maior valor operacional do Ceitec em razão, principalmente, pelo alto investimento inicial de se construir uma nova sala limpa com a dimensão da atual, na medida em que custa em torno de 70 milhões de dólares[footnoteRef:3], equivalente a aproximadamente R$ 377 milhões, em conversão direta no câmbio adotado como referência[footnoteRef:4]. [3:  ACCEITEC Audiência CCTI 14 Julho 2022 - Câmara dos Deputados. Disponível em: https://www2.camara.leg.br/atividade-legislativa/comissoes/comissoes-permanentes/cctci/apresentacoes-em-eventos/apresentacoes-de-convidados-em-eventos-de-2022/ap-14-07-2022-o-processo-de-liquidacao-do-ceitec/silvio-luis-jr-acceitec/view. Acesso em 15/9/2022..]  [4:  Conforme preço de fechamento de 29/9/2022.] 
Deste modo, a venda de prédios por R$ 62,3 milhões não incorpora o valor da sala limpa.
Portanto, de acordo com a modelagem prevista para a dissolução societária do Ceitec para implementação do cenário 2 (venda) , há que se considerar:
a) a despesa com a regularização do terreno de R$ 16,4 milhões;
b) a receita potencial de R$ 62,3 milhões decorrente da venda dos prédios; e
c) o valor de R$ 377 milhões referente ao investimento da sala limpa.
Logo, se for implementado o cenário 2, a União arcará com uma perda da ordem de R$ 331,00 milhões [=62,3 - (16,4 + 377) ]. 
Pois bem, caso fracassada a venda dos prédios do Ceitec, passa a ser necessário implementar o cenário 3 do plano de trabalho, com a realização de despesa prévia de R$ 140 milhões com o serviço de descomissionamento e descontaminação. Nesse escopo, a questão apontada, quando da prolação do Acórdão 2061/2021-TCU-Plenário, foi a ausência de dotação orçamentária para realização daquele serviço.
O ME esclareceu que a União poderá garantir os recursos por meio das dotações da empresa ou da Sest, para financiar processos de desestatização. Concordo com o Eminente Relator no sentido de que a informação ofertada pelo ME, nesta etapa processual, é suficiente para afastar as dúvidas quanto às questões orçamentárias para realização do referido serviço, já que existe orçamento para pagá-lo.
Portanto, de acordo com a modelagem prevista para a dissolução societária do Ceitec para implementação do cenário 3 (venda) , deve ser levado em conta:
a) a despesa com a regularização do terreno de R$ 16,4 milhões;
b) a despesa com o serviço de descomissionamento e descontaminação de R$ 140 milhões;
c) a receita potencial de R$ 62,3 milhões decorrente da venda dos prédios; e
d) o valor de R$ 377 milhões referente ao investimento da sala limpa.
Logo, se for implementado o cenário 3, a União arcará com uma perda da ordem de R$ 471 milhões [=62,3 - (16,4 + 140 + 377) ]. 
Afirmo que as premissas da dissolução societária do Ceitec referentes aos cenários 2 e 3 do Plano de Trabalho de Liquidação indicam perda para a União.
Em outras palavras, as premissas da operação financeira associadas à implementação dos cenários 2 e 3 sopram ares de antieconomicidade da ordem de R$ 331,00 milhões (cenário 2) e de R$ 471 milhões (cenário 3) .
Enxergo que a forma de minimizar tal contrassenso seria a efetivação do cenário 1 apresentado no Plano de Trabalho da Liquidação do Ceitec, para destinação dos ativos imobilizados da empresa pública, qual seja: incluí-los no conjunto de ativos destinados à publicização.
Dentre os três cenários constantes do Plano de Trabalho da Liquidação do Ceitec, o cenário 1 (publicização) se apresenta, também, como sendo o de melhor aderência para viabilizar políticas públicas afetas às atividades de pesquisa, desenvolvimento tecnológico e inovações no setor de microeletrônica. Consoante mencionei no voto revisor condutor do Acórdão 2061/2021-TCU-Plenário, o relatório anual da Associação das Indústrias de Semicondutores dos Estados Unidos[footnoteRef:5] indica que (peça 197) : [5:  Disponível em: https://www.semiconductors.org/wp-content/uploads/2020/06/2020-SIA-State-of-the-Industry-Report.pdf.] 
7. (...) , em 2019, os equipamentos de comunicação (aparelhos de telefonia celular e tablets) responderam por 33% da demanda por semicondutores, enquanto a produção de computadores, por 28,5%. Vale destacar a rápida evolução da incorporação de tecnologias aos veículos, o que vem contribuindo para aumentar a demanda por semicondutores para esse segmento, que representou 12,2% da demanda total em 2019.
8. Ainda de acordo com o citado relatório da Associação das Indústrias de Semicondutores dos Estados Unidos, nos próximos anos, a demanda será incrementada pelas aplicações relacionadas à inteligência artificial, pelos avanços da computação quântica e pela implementação das tecnologias de rede sem-fio, a exemplo da tecnologia 5G.
 (...) 
51. A dissolução do Ceitec ocorre num cenário em que os Estados Unidos, por exemplo, reconhecem o valor estratégico do setor, tanto em termos econômicos quanto geopolítico, e está encaminhando medidas estruturantes para soerguer a indústria de semicondutores norte-americana.
52. A partir de informações disponíveis no sítio eletrônico da Associação da Indústria de Semicondutores dos Estados Unidos (https://www.semiconductors.org/chips/) , constato que a importância estratégica do setor e a consequente necessidade de investimentos públicos foram, recentemente, reconhecidos pelo Senado norte-americano, ao aprovar, em 8 de junho de 2021, o projeto de lei de Inovação e de Competitividade (United States Innovation and Competition Act of 2021) , que inclui investimentos da ordem de 52 bilhões de dólares para produção, pesquisa e desenvolvimento no setor de semicondutores. Tal iniciativa objetiva recuperar a participação global dos EUA na capacidade de produção no segmento, que foi gradualmente reduzida de 37%, em 1990, para 12% atualmente.
53. A solução que está para ser encaminhada pelo governo norte-americano se fundamentou, principalmente, em Relatório da Casa Branca (disponível em: https://www.whitehouse.gov/wp-content/uploads/2021/06/100-day-supply-chain-review-report.pdf) , que, entre outras constatações, identificou as cadeias de produção e de encapsulamento de semicondutores entre as quatro mais críticas e que requerem atuação imediata do governo, dada a sua onipresença no mundo atual, integrando uma variedade de produtos, de geladeiras às mais avançadas aeronaves de combate. 
54. Segundo o citado relatório, uma das principais vulnerabilidades a ser mitigada pela política pública a ser implementada pelo governo norte-americano é a recuperação da capacidade produtiva do setor de semicondutores, pois se constatou que o processo de migração de fábricas de semicondutores para países asiáticos, com o objetivo de reduzir custos, concentrou 92% da produção mundial de semicondutores de alto valor agregado tecnológico em Taiwan, impondo elevados riscos a toda a cadeia do segmento, diante de eventuais instabilidades políticas, desastres naturais ou pandemias globais.
55. Este breve resumo sobre a situação atual do tema na maior economia do mundo, demonstra que a indústria de semicondutores tem sido uma das prioridades do governo dos Estados Unidos na atualidade, em razão da sua importância econômica e geopolítica. Conforme se pode constatar, medidas em vias de serem implementadas para fomento ao setor tem como finalidade justamente reverter perdas que resultaram de decisões anteriores baseadas em redução de custos e que, no presente momento, demandam a alocação de significativos volumes de recursos públicos.
O MCTI alegou que o processo de seleção pode continuar (peça 242) , visto compor-se de fases interdependentes, e que o resultado desse procedimento não produz efeitos concretos que não possam ser desfeitos em momento posterior (peça 242, p. 3) .
Não à toa, o Decreto 10.578, de 15/12/2020 (peça 160) , autorizou a dissolução societária da Ceitec e a publicização das atividades de pesquisa, desenvolvimento tecnológico e inovações no setor de microeletrônica, destacando em seus arts. 2º e 3º, verbis:
Art. 2º No processo de liquidação do CEITEC, serão observados os princípios da eficiência, da economicidade e do desenvolvimento nacional sustentável e considerada a relevância da manutenção das atividades industriais de microeletrônica no País.
Art. 3º Fica autorizada a publicização, nos termos do disposto na Lei nº 9.637, de 15 de maio de 1998, das atividades direcionadas à pesquisa científica, ao desenvolvimento tecnológico e à inovação no setor de microeletrônica, executadas pelo CEITEC.
Parágrafo único. Os atos necessários para a implementação da proposta de publicização de que trata o caput deverão ser considerados no plano de trabalho a que se refere o inciso I do caput do art. 8ºdo Decreto nº 9.589, de 29 de novembro de 2018, permitida, para atender a este exclusivo fim, a flexibilização do percentual máximo de manutenção dos contratos de trabalho dos empregados, conforme previsto no inciso VI do caput e no § 3º do art. 10 do referido Decreto.
 (...) 
Art. 5º Caberá ao Ministro de Estado da Ciência, Tecnologia e Inovações adotar os procedimentos para a divulgação das regras para seleção e qualificação de entidade privada sem fins lucrativos como organização social, destinada a absorver as atividades de pesquisa científica, desenvolvimento tecnológico e inovação no setor de microeletrônica desenvolvidas pelo CEITEC, observado o disposto no art. 7º ao art. 13 do Decreto nº 9.190, de 2017.
De acordo com o Ceitec[footnoteRef:6], em 2015 a empresa fez investimentos em sua fábrica tanto na área de front end, instalação e comissionamento de três novos equipamentos automáticos para testes e de um novo equipamento de corte a laser, além de expansão da plataforma de teste de produção por meio da aquisição de novos módulos, como na área de back end, máquina de corrosão de metais por via seca. Naquele ano, ocorreu o início da operação da linha de micromódulos[footnoteRef:7].  [6:  A CEITEC e sua infraestrutura fabril. Disponível em: https://acceitec.net.br/wp-content/uploads/2021/09/CEITEC-S.A.-A-CEITEC-e-sua-infraestrutura-fabril.pdf. Acesso em 15/9/2022.]  [7:  A CEITEC e sua infraestrutura fabril. Disponível em: https://acceitec.net.br/wp-content/uploads/2021/09/CEITEC-S.A.-A-CEITEC-e-sua-infraestrutura-fabril.pdf. Acesso em 15/9/2022.] 
Ainda, segundo o Ceitec[footnoteRef:8]: [8:  Idem.] 
Toda a linha produtiva é controlada por um sistema MES (Manufacturing Execution System) . A produção e o desenvolvimento contam com infraestrutura de análise para inspeção e caracterização de todas as etapas produtivas. A empresa possui Certificação de Qualidade ISO9001:2018 e Certificação Common Criteria para o desenvolvimento de produtos seguros, tais como o chip do passaporte brasileiro.
 (...) 
A fim de entender melhor as capacidades da linha de front end instalada na CEITEC, o primeiro ponto a se observar é que os equipamentos instalados podem produzir circuitos com dimensões mínimas da ordem de 350 nm. Ou seja, apesar da tecnologia atual ser limitada a dimensões de até 600 nm, os equipamentos instalados têm a capacidade de produzir circuitos com dimensões críticas ainda menores.
 (...) 
Com a competência adquirida ao longo da transferência da tecnologia CMOS XC06, no final do ano de 2016 a equipe técnica da CEITEC focou-se para utilizar a infraestrutura da Fábrica para o desenvolvimento de inovação e pesquisa. Um exemplo de mercado no qual os equipamentos da CEITEC podem ser utilizados é o de sensores e MEMS. (...) A produção de sensores e MEMS é dominada por fábricas de 150 mm (como a da CEITEC) e necessita, em geral, de equipamentos até menos complexos que os instalados na CEITEC. Do mesmo modo, dimensões críticas da ordem de 500 nm são, em geral, mais do que suficientes para fabricação de sensores. (grifos no original) 
É a partir da sala limpa, juntamente com a infraestrutura de suporte, que o Ceitec desenvolveu e produziu semicondutores para sensores em diversas áreas de conhecimento. O quadro a seguir apresenta produtos, aplicação e estágio em que se encontram no Ceitec.
	Produto
	Aplicação
	Estágio na CEITEC

	Sensor eletroquímico
	Para COVID-19
	Protótipo finalizado

	Sensor eletroquímico
	Múltiplas doenças
	Prova de conceito

	Microfluídica
	Dispositivos microfluídicos para solução lab-on-chip
	Protótipo entregue

	Nanobiosensor -miRNA (câncer de mama) e ¿PCR
	Detecção precoce de doenças
	Prova de conceito

	ISFET
	Controle de pH
	Em estudo

	Sondas neurais
	Sondas para monitoramento de atividade cerebral
	Protótipo entregue

	Microestruturas de segurança
	Selo de segurança
	Em estudo

	Strain gauge
	Medição de deformação mecânica
	Produto entregue

	Dispositivo fotônico
	Espelho para laser ajustável
	Protótipo entregue

	Capacitores discretos e Resistores de filmes finos para potência
	IPD
	Prova de conceito

	Interposer
	Conexão de chips em aplicações de alta tensão
	2º Protótipo finalizado

	Foundry para dispositivos fotônicos (nitreto) 
	Foundry
	Em desenvolvimento

	Foundry para dispositivos fotônicos (óxido) 
	Foundry
	Protótipo entregue

	MCM quartzo
	Foundry
	Produto entregue

	MCM SU8
	Foundry
	Prova de conceito

	Memórias charge trapping em nitreto silício
	Foundry
	Prova de conceito

	RDL, WLCSP, FOWLP e SiP
	Encapsulamento Avançado
	Prova de conceito

Fonte: Ceitec, base setembro de 2021[footnoteRef:9]. [9:  Idem.] 
Ademais, consoante o Ceitec, o processo de produção de fabricação de circuitos integrados envolve centenas de etapas dominadas pela empresa (front end) , podendo durar de 1 a 3 meses, abrangendo insumos como: lâminas de silício de alta pureza, gases, químicos, metais, entre outros. O ciclo produtivo é composto por fases repetidas dezenas de vezes, produzindo diversas camadas sobrepostas, destacando-se: (1) deposição de filmes finos; (2) deposição de filme sensível à luz; (3)  fotolitografia; (4) corrosão; (5) implantação iônica; (6)  limpeza química; e (7) difusão[footnoteRef:10]. [10:  A CEITEC e sua infraestrutura fabril. Disponível em: https://acceitec.net.br/wp-content/uploads/2021/09/CEITEC-S.A.-A-CEITEC-e-sua-infraestrutura-fabril.pdf. Acesso em 15/9/2022.] 
As etapas do pós-processamento (back end) abrange[footnoteRef:11]: (1) teste elétrico e inicialização; (2)  afinamento; (3) individualização dos chips; (4) inspeção ótica; (5) fornecimento dos chips. Os formatos de chips fornecidos são: (i) wafer - atende fabricantes de produtos de grande volume de comercialização como etiquetas RFID (identificação por rádio frequência) de usos diversos (logística, identificação veicular, entre outros usos) ; (ii) micromódulos - atende o setor de fabricação de cartões com chip, como cartões de pagamento e de telefonia, de identificação segura, usados em passaporte e identidade funcional, entre outras utilizações. [11:  Idem.] 
Não se pode afirmar que a planta fabril do Ceitec é obsoleta ou ultrapassada, pois seus equipamentos se assemelham aos de outras empresas como a XFAB (em Erfurt na Alemanha e Lubbock Estados Unidos) , Ibsen Photonics e Simpore e a de instituições públicas como o Instituto de Microeletrônica de Barcelona, na Espanha, e a Fundação Bruno Kessler, na Itália. Isso se deve ao fato de que os equipamentos instalados desde 2015 podem produzir circuitos integrados com dimensões inferiores a 350 nanômetros (350 x 10-9 metros) . Ademais, os exemplos de chips de cartões de crédito e de pagamento, se fossem fabricados com tecnologia de ponta, como da Intel, custariam centenas de dólares a unidade, o que inviabilizaria economicamente o seu uso[footnoteRef:12]. [12:  Idem.] 
Volto a afirmar que toda a capacidade produtiva instalada no Ceitec será inutilizada se ocorrer o descomissionamento e a descontaminação da sala limpa. E, nesse caso, muitos dos produtos inicialmente desenvolvidos a partir da parceria entre universidades brasileiras e o Ceitec, a fim de obterem ganhos de escala para adentrar o mercado, serão prejudicados. A sala limpa se reveste, de acordo com o Ceitec, "de um ativo estratégico para o desenvolvimento de soluções tecnológicas em conjunto com outras instituições de ensino e pesquisa do país, tal como visto em outros países".
Portanto, considerando a importância do Ceitec, em especial os investimentos aportados na sala limpa, sugiro ao Relator, Exmo. Ministro Walton Alencar Rodrigues, autorizar o Ministério da Ciência, Tecnologia e Inovações que proceda à publicização das atividades direcionadas à pesquisa científica, ao desenvolvimento tecnológico e à inovação no setor de microeletrônica, executadas pelo Ceitec, conforme previsto no Decreto 10.578/2020.
V
Trato, então, do aspecto relacionado ao capital intelectual.
O aspecto do capital intelectual está associado à importância da política pública de fomento à pesquisa, ao desenvolvimento e à indústria de semicondutores brasileira, com base na formação de quadro técnico altamente especializado. Não à toa, o Programa do MCTI voltado para esse segmento formou mais de 2.000 projetistas que atuam dentro e fora do Brasil.
Consoante já havia registrado no voto condutor do Acórdão 2061/2021-TCU-Plenário, houve uma redução drástica das subvenções do Tesouro Nacional, que, de acordo com as notas explicativas às demonstrações contábeis da Ceitec relativas ao exercício de 2020[footnoteRef:13], totalizaram R$ 57,8 milhões, representando uma redução de cerca de 14% em relação ao período de 2019 e demonstrando que a tendência de queda evidenciada pelo relatório do Comitê Interministerial se manteve em 2020. [13:  Disponível em: http://www.ceitec-sa.com/pt/acesso-a-informacao/receitas-e-despesas, p. 17 e 18.] 
As subvenções do Tesouro Nacional visam a cobrir despesas com pessoal, que representaram cerca de 63,2% das subvenções recebidas, tanto em 2019 quanto em 2020. Esse percentual corresponde a R$ 36,53 milhões (base 2020) 
A dissolução societária da empresa, comparativamente com a dotação do MCTI referente ao exercício de 2021 (R$ 8.620 milhões) , corresponde a uma economia anual de 0,67% (= 57,8 / 8.620) .
Ora, somente a sala limpa, com a capacidade produtiva instalada, requereria 70 milhões de dólares, equivalente a aproximadamente R$ 377 milhões[footnoteRef:14]. [14:  Considerando o preço de fechamento do dólar de 29/9/2022.] 
A publicização das atividades do Ceitec a cargo do MCTI mostra-se como uma solução plausível, conforme mencionei no item 55 deste voto. Isso porque o Edital de Chamamento Público 11, de 15/6/2020, do MCTI, prevê que a entidade selecionada para a continuidade das atividades de pesquisa e desenvolvimento ofereça contrato de trabalho para, no mínimo, 50% dos ocupantes do cargo de nível superior de "Especialista em Tecnologia Eletrônica Avançada - ETEA", que atuavam na Superintendência de Produto, Pesquisa e Desenvolvimento.
Trata-se de incentivo à retenção de profissionais qualificados, com a possibilidade de que tal percentual seja reduzido, na hipótese de não haver interesse dos referidos profissionais, de acordo com as regras editalícias. Em números, aquela percentagem corresponde a 24 funcionários, tendo por base a data de 15/12/2020 (item 4.2.1. do edital) . E, em termos financeiros, aquele percentual equivale a R$ 18,36 milhões (36,53 ÷ 2) .
Nessa seara, a previsão de desembolso de recursos estimados em R$ 80 milhões, nos primeiros quatro anos de vigência do contrato de gestão a ser celebrado com a entidade vencedora do certame (item 13.1) , praticamente cobre as despesas com pessoal durante os primeiros 4 anos do futuro contrato de gestão. Além disso, tal desembolso, quando comparado com a despesa anual de R$ 57,8 milhões estendida por quatro anos (R$ 231,2 milhões) , caracteriza uma economia para os cofres públicos da ordem de R$ 150 milhões (=230 - 80) .
Destaco que a decisão pela dissolução societária da empresa pública, a partir da venda de suas edificações, já tem gerado a migração de sua mão-de-obra qualificada para o mercado privado de semicondutores no Brasil e no exterior. Segundo o MCTI (peça 242, p. 3) , a empresa britânica Ensílica contratou 12 pessoas que atuavam na parte de design house do Ceitec e a americana Impinj recrutou outros 18 empregados da Estatal. Tal situação indica que, em alguma medida, a despesa com pessoal do Ceitec de R$ 57,8 milhões (base 2020) já não representa a situação atual. 
Ainda assim, essa migração da mão-de-obra não afeta um futuro contrato de gestão, decorrente da possível publicização das atividades do Ceitec, tendo em vista a previsão de a quantidade de funcionários poder ser flexibilizada nos termos do Edital de Chamamento Público 11.
Logo, é possível que a futura empresa responsável pela gestão do Ceitec contrate um número menor de ocupantes do cargo de nível superior de "Especialista em Tecnologia Eletrônica Avançada - ETEA", que atuavam na Superintendência de Produto, Pesquisa e Desenvolvimento. Nesse caso, a despesa da União, para os quatro primeiros anos do contrato de gestão, será inferior à previsão de R$ 80 milhões, ou seja, menos de R$ 20 milhões por ano.
Esse raciocínio, entretanto, somente faz sentido no caso de não ocorrer o descomissionamento e a descontaminação da sala limpa, pois isso é irreversível, ante o custo de R$ 377 milhões para recompô-la.
Volto a firmar que concordo com os pareceres acostados aos autos e com o relator do feito de que a análise da regularidade do processo independe de haver, ou não, endereçamento para a política pública correlata.
Todavia, não poderia deixar de mencionar a importância da política pública de fomento à pesquisa, ao desenvolvimento e à indústria de semicondutores brasileira, com base na formação de quadro técnico altamente especializado. O simples olhar sobre os aspectos contábeis e financeiros, e que conduziram à escolha da dissolução societária do Ceitec, mediante a venda de seus ativos imobilizados, ceifam qualquer possibilidade de qualificação de recursos humanos, de consolidação tecnológica e de parcerias entre diversos atores das áreas de pesquisa, desenvolvimento (P&D) e produção. 
Deixo de sugerir encaminhamento específico para esse tópico, por entender abrangido pela autorização direcionada ao MCTI de proceder à publicização nos termos do Decreto 10.578/2020.
**********************************************************************************
Em razão das dúvidas suscitadas pelos ministros sobre vários aspectos atinentes à matéria sob apreciação, durante a Sessão Plenária de 19/10/2022, o Colegiado decidiu por converter os presentes autos em diligência, a fim de que o Ministério da Economia e o Ministério da Ciência, Tecnologia e Inovações apresentem, no prazo de quinze dias, esclarecimentos e informações necessários.
Diante do exposto, voto para que o Tribunal adote o acórdão revisor que ora submeto à deliberação deste Colegiado.
TCU, Sala das Sessões, em 19 de outubro de 2022.
Ministro VITAL DO RÊGO
Revisor